ACORDAO-COMPLETO-2448197

ACÓRDÃO 3512/2021 ATA 6/2021 - PRIMEIRA CÂMARA

VISTOS, relatados e discutidos estes autos de tomada de contas especial instaurada pelo Fundo Nacional de Saúde (FNS) em desfavor do Sr. Alberto Olavo de Carvalho, secretário Municipal de Saúde de Ponta Grossa/PR à época dos fatos, em razão da não comprovação de despesas referentes aos Termos de Parceria 001/2005, 004/2005, 006/2005, 007/2005 e 008/2005, celebrados entre o então Instituto de Saúde de Ponta Grossa (ISPG) e a Organização da Sociedade Civil de Interesse Público (Oscip) Associação Beneficente dos Campos Gerais Madre Paulina, custeados com recursos do SUS transferidos ao referido município;
ACORDAM os Ministros do Tribunal de Contas da União, reunidos em sessão de Primeira Câmara, ante as razões expostas pelo Relator, em:
9.1. julgar irregulares as contas de Alberto Olavo de Carvalho, CPF XXX.298.929-XX, falecido, com fundamento nos arts. 1º, inciso I, 16, inciso III, alíneas "b" e "c", da Lei 8.443/92, c/c os arts. 1º, inciso I, 209, incisos II e III, do RITCU;
9.2. condenar o espólio ou os herdeiros legais, caso tenha havido a partilha de bens, até o limite do patrimônio transferido, do Sr. Alberto Olavo de Carvalho, CPF XXX.298.929-XX, nos termos dos art. 19 e 23, inciso III, da Lei 8.443/1992, c/c o art. 214, inciso III, do RITCU, ao pagamento das quantias constantes das tabelas a seguir especificadas, com a fixação do prazo de quinze dias, a contar da notificação, para comprovarem, perante o Tribunal (art. 214, inciso III, alínea "a", do Regimento Interno) , o recolhimento das dívidas aos cofres do Fundo Nacional de Saúde, atualizada monetariamente e acrescida dos juros de mora, calculados a partir da data discriminada, até a data do recolhimento, na forma prevista na legislação em vigor:
	DATA DA OCORRÊNCIA
	VALOR ORIGINAL (R$) 

	6/6/2005
	70.000,00

	6/6/2005
	127.539,00

	6/6/2005
	4.471,45

	7/7/2005
	30.663,33

	7/7/2005
	108.770,62

	7/7/2005
	10.545,57

	7/7/2005
	4.832,79

	4/8/2005
	54.962,32

	4/8/2005
	77.109,79

	4/8/2005
	8.251,14

	4/8/2005
	4.832,79

	31/8/2005
	6.907,19

	31/8/2005
	19.204,08

	31/8/2005
	1.783,37

	6/9/2005
	82.600,00

	6/9/2005
	38.804,83

	6/9/2005
	4.832,79

	6/9/2005
	8.257,77

	29/9/2005
	14.315,08

	29/9/2005
	22.686,10

	4/10/2005
	177.107,22

	7/10/2005
	15.149,31

	7/10/2005
	4.685,16

	7/10/2005
	6.755,95

	7/10/2005
	59.056,98

	31/10/2005
	26.922,11

	31/10/2005
	2.331,46

	31/10/2005
	2.666,98

	31/10/2005
	5.007,26

	3/11/2005
	59.000,00

	3/11/2005
	4.037,54

	3/11/2005
	3.300,00

	30/11/2005
	2.512,56

	30/11/2005
	4.235,00

	5/12/2005
	59.100,00

	5/12/2005
	241,46

	5/12/2005
	3.964,90

	5/12/2005
	703,89

	5/12/2005
	359,80

	5/12/2005
	988,26

	5/12/2005
	1.044,88

	5/12/2005
	4.037,54

	5/12/2005
	21.263,83

	21/12/2005
	300,00

	21/12/2005
	255,02

	21/12/2005
	370,73

	21/12/2005
	2.568,13

	21/12/2005
	3.585,99

	28/12/2005
	2.133,37

	29/12/2005
	711,78

	29/12/2005
	13.490,56

	29/12/2005
	25.952,65

	29/12/2005
	2.678,17

	29/12/2005
	198,26

	29/12/2005
	4.000,00

	29/12/2005
	276,65

	29/12/2005
	2.812,64

	29/12/2005
	24.861,84

9.3. autorizar, desde logo, nos termos do art. 28, inciso II, da Lei 8.443/1992, a cobrança judicial da dívida, caso não atendidas as notificações;
	9.4. autorizar, desde logo, o pagamento da dívida mencionada, caso solicitado, em até 36 (trinta e seis) parcelas mensais e consecutivas, nos termos do art. 26 da Lei 8.443, de 1992, c/c o art. 217 do RITCU, fixando ao devedor o prazo de 15 (quinze) dias, a contar do recebimento das notificações, para comprovar perante o Tribunal o recolhimento da primeira parcela, e mensalmente, a contar da parcela anterior, para comprovar o recolhimento das demais parcelas, devendo incidir sobre cada valor mensal, os encargos legais devidos, na forma prevista na legislação em vigor, alertando-o que a falta de comprovação do recolhimento de qualquer parcela importará no vencimento antecipado do saldo devedor, nos termos do § 2º do art. 217 do Regimento Interno deste Tribunal;
	9.5. remeter cópia desta decisão ao Procurador-Chefe da Procuradoria da República no Estado do Paraná, nos termos do art. 209, § 7º, do RITCU, para a adoção das medidas que entender cabíveis;
9.6. encaminhar cópia desta decisão ao Fundo Nacional de Saúde e ao responsável.

Tomada de Contas Especial instaurada pelo Fundo Nacional de Saúde/Ministério da Saúde, em razão da não comprovação de despesas realizadas com os recursos do SUS, repassados ao Município de Ponta Grossa/PR, no exercício de 2005.

Primeira Câmara

Município de Ponta Grossa - PR.

3. Interessados/Responsáveis:
3.1. Interessado: Fundo Nacional de Saúde - MS (00.530.493/0001-71).
3.2. Responsável: Alberto Olavo de Carvalho (XXX.298.929-XX).

13.1. Ministros presentes: Walton Alencar Rodrigues (Presidente), Benjamin Zymler, Vital do Rêgo (Relator) e Jorge Oliveira.
13.2. Ministro-Substituto presente: Augusto Sherman Cavalcanti.

ACORDAO-COMPLETO-2535942

Acórdão 2726/2022 - Primeira Câmara

ACORDAO-COMPLETO-2539722

Acórdão 3555/2022 - Primeira Câmara

VITAL DO RÊGO

Em apreciação, tomada de contas especial instaurada pelo Fundo Nacional de Saúde (FNS) em desfavor do Sr. Alberto Olavo de Carvalho, secretário Municipal de Saúde de Ponta Grossa/PR à época dos fatos, em razão da não comprovação de despesas referentes aos Termos de Parceria 001/2005, 004/2005, 006/2005, 007/2005 e 008/2005, celebrados com a OSCIP Associação Beneficente dos Campos Gerais Madre Paulina e custeados por recursos do SUS transferidos ao município.
2.	Em instrução de mérito que integra as peças 22 a 24, a então Secretaria de Controle Externo no Estado do Pará (Secex-PA) , em uníssono, pugnou pelo julgamento das contas do responsável pela irregularidade, com sua condenação em débito e aplicação de multa, conforme instrução a seguir reproduzida, com os ajustes de forma pertinentes:
HISTÓRICO
Fiscalização realizada em setembro e outubro de 2010 pelo Denasus identificou na gestão do SUS, pelo município de Ponta Grossa/PR, as seguintes irregularidades motivadoras da instauração da presente TCE (Relatório de Auditoria n° 10236, de peça 2, p. 3-84) : não comprovação de despesas dos Termos de Parceria 001/2005, 004/2005, 006/2005, 007/2005 e 008/2005, celebrados com a OSCIP Associação Beneficente dos Campos Gerais Madre Paulina, cuja prestação de contas e documentação comprobatória das despesas não foi apresentada pela Secretaria Municipal de Saúde à equipe de auditoria do Denasus, que consignou ainda, ao examinar os extratos bancários, a liberação de recursos em montante superior àquele previsto nos Termos de Parceria.
Após a auditoria, a unidade do Denasus no Paraná submeteu o relatório à manifestação do ex-secretário de Saúde, que apresentou justificativas de peça 2, p. 87-102 e 200-213. A Controladoria Geral do Município produziu o relatório de peça 2, p. 215-235, e peça 3, p. 3-47, posteriormente ratificado por relatório complementar do Denasus (peça 3, p. 199-212, e peça 4, p. 3-27) , que produziu um segundo relatório complementar, desta vez com a análise das justificativas do ex-secretário (peça 4, p. 30-33) , alterando parcialmente os valores a serem ressarcidos.
A Controladoria-Geral da União emitiu relatório e certificado de auditoria ratificando as conclusões do tomador de contas especial quanto à caracterização do dano ao erário e certificando a irregularidade das contas do responsável (peça 1, p. 65-68) . O dirigente do órgão de controle interno emitiu parecer de sua competência (peça 1, p. 69) , bem assim houve pronunciamento ministerial (peça 1, p. 70) .
Encaminhada a presente TCE a esta Corte de Contas, e após análise técnica às peças 7 e 8, foi proposta a citação do Sr. Alberto Olavo de Carvalho, secretário Municipal de Saúde de Ponta Grossa/PR à época dos fatos, em razão da seguintes irregularidade/conduta:
Irregularidade: não comprovação da boa e regular aplicação dos recursos federais recebidos pelo município de Ponta Grossa/PR no exercício de 2005 para financiamento de ações do SUS, uma vez que não foi apresentada a prestação de contas nem a documentação comprobatória das despesas dos Termos de Parceria 001/2005, 004/2005, 006/2005, 007/2005 e 008/2005, celebrados com a OSCIP Associação Beneficente dos Campos Gerais Madre Paulina, além de terem sido liberados recursos em montante superior àquele previsto nos Termos de Parceria, irregularidades constatadas no Relatório de Auditoria n° 10236, do Denasus, decorrente de fiscalização realizada no município em setembro e outubro de 2010. 
Conduta do responsável: efetuar, por meio dos Termos de Parceria 001/2005, 004/2005, 006/2005, 007/2005 e 008/2005, despesas com recursos destinados às ações do SUS para as quais não foi apresentada prestação de contas nem documentos fiscais e contábeis comprobatórios, além de liberar recursos em montante superior àquele previsto nos Termos de Parceria, quando deveria efetuar as despesas mediante documentação capaz de atestar a sua execução e autorizar a liberação de recursos no limite do valor estabelecido em cada Termo de Parceria.  
EXAME TÉCNICO
Após ser citado por meio do ofício constante da peça 10, o responsável apresentou suas alegações de defesa, cujo teor apresentamos a seguir acompanhado da respectiva análise, por meio de seu procurador (peças 16, 17, 18, 19 e 20) .
Primeiramente, alega que o requerente tem direito de ser ouvido perante a autoridade que deverá julgar sua defesa e o direito ao contraditório e ampla defesa lhe asseguram a maior comodidade possível no exercício da garantia assegurada pela Constituição Federal. Alega que as testemunhas também têm direito de ser ouvidas no seu domicílio e no presente caso, todas as pessoas envolvidas nos fatos são domiciliadas em Ponta Grossa. Dessa forma, afirma que não há razão para o processo tramitar no "longínquo" Estado do Pará. Assim, requer a remessa dos autos para a cidade de Curitiba ou outra capital mais próxima.
7.1 	Análise: O TCU é um órgão federal, dividido em Secretarias tanto em Brasília quanto nos estados. No entanto, com a atual modernização dos processos, que atualmente são em sua totalidade eletrônicos, distribuição nem sempre coincide com a origem da irregularidade, nem tampouco prejudica a ampla defesa, que é eminentemente escrita e eletrônica, podendo ser realizada de qualquer parte do Brasil ou do mundo. Cumpre ressaltar que o processo de controle externo no âmbito do TCU possui rito próprio, conforme disposto na Lei 8.443/92 e no Regimento Interno, em que não há previsão procedimental para a oitiva de testemunhas, colheita de depoimentos ou produção de prova pericial, como requer o responsável. Não obstante não pode se falar em cerceamento de defesa haja vista que em homenagem aos princípios do formalismo moderado e da verdade material não há impedimento a que a parte produza livremente as provas que julgar necessárias, desde que as reduza a termo sob a forma documental. Sobre o tema, cito os seguintes precedentes desta Corte: Acórdão 271/2014-TCU-Plenário, Rel. Min. Benjamin Zymler, data da sessão: 12/2/2014; Acórdão 3221/2013-TCU-Plenário, Rel. Min. Aroldo Cedraz, data da sessão: 27/11/2013; Acórdão 3988/2010-TCU-Primeira Câmara, Rel. Min. Weder de Oliveira, data da sessão: 29/6/2010; e Acórdão 7795/2015-TCU-Segunda Câmara, Rel. Min. Raimundo Carreiro, data da sessão: 23/9/2015.
Alega inépcia da citação, por não conter o cálculo dos juros.
8.1 	Análise: No âmbito do TCU, para efeito de citação, os débitos são atualizados monetariamente, sendo os juros de mora acrescidos apenas em caso de condenação por esta Corte de Contas, nos termos do art. 202, §1º, do RITCU.
Alega litispendência entre a presente tomada de contas especial e uma ação civil pública por ato de improbidade administrativa, que tramita na justiça federal.
9.1.	Análise: o TCU possui jurisdição e competência próprias estabelecidas pela Constituição Federal e pela sua Lei Orgânica (Lei 8.443/92) . Por isso, não obsta a sua atuação o fato de tramitar no âmbito do poder judiciário ação penal ou civil, versando sobre o mesmo assunto, dado o princípio da independência das instâncias.
9.2.	Nesse sentido são os Acórdão 3036/2015-TCU-Plenário, e 10.042/2015-TCU-2ª Câmara, rel. Marcos Bemquerer; assim como os Acórdão 7752/2015-TCU-Primeira Câmara, e 7.475/2015-TCU-1ª Câmara, rel. José Múcio Monteiro; e o Acórdão 7123/2014-TCU-Primeira Câmara, rel. Bruno Dantas.
9.3.	Sobre esse tema, o Supremo Tribunal Federal tem apoiado a tese da independência entre as instâncias administrativa e penal (Mandados de Segurança 26.969-DF e 25.880-DF) , no que é acompanhado pelo Superior Tribunal de Justiça (MS 7080-DF, MS 7138-DF e 7042-DF) , corroborando, por extensão, o entendimento esposado por esta Corte de Contas.
9.4. 	Cumpre ressaltar que em caso de condenação em diferentes instâncias ao ressarcimento de dano ao erário, ocasionado pelo mesmo ato ilícito, haverá, por óbvio, o encontro dos débitos imputados de forma evitar dupla cobrança do responsável e o enriquecimento ilícito da União. 
Quanto ao mérito o responsável informa, dentre outras coisas, que os documentos de prestação de contas dos termos de parceria em comento, e de comprovação da execução dos serviços prestados à comunidade em cumprimento ao seu objeto, encontram-se de posse do Município de Ponta Grossa e são constituídos por mais de seis caixas de documentos, o que demanda necessidade de tempo para coleta, motivo pelo qual requer prorrogação de prazo em suas alegações defesa para  apresentação da referida documentação.
Nesse sentido, o STF tem o seguinte entendimento:
MS 25761/RS
Relator: Min. Ayres Britto
Segunda Turma, DJe de 15/3/2012
EMENTA: MANDADO DE SEGURANÇA. ATO DE MINISTRO-RELATOR DO TRIBUNAL DE CONTAS DA UNIÃO. PRORROGAÇÃO DE PRAZO PARA APRESENTAÇÃO DE DEFESA. OBSERVÂNCIA DAS GARANTIAS CONSTITUCIONAIS DO CONTRADITÓRIO E DA AMPLA DEFESA. 
1. Respeitado o que dispõem o inciso II do art. 12 da Lei nº 8.443/92, a alínea 'a' do inciso I do art. 183 e o inciso II do art. 202, ambos do Regimento Interno do TCU, não há falar em violação às garantias constitucionais do contraditório e da ampla defesa. A partir da data de recebimento do ofício citatório, teve o impetrante o prazo de 15 (quinze) dias para exercer seu direito de defesa. 
2. A prorrogação do prazo de defesa é, no âmbito do Tribunal de Contas da União, uma liberalidade do relator ou do próprio Tribunal. Segundo o parágrafo único do art. 183 do RI/ TCU, 'a prorrogação, quando cabível, contar-se-á a partir do término do prazo inicialmente concedido e independerá de notificação da parte'. Solicitada a prorrogação, cabe ao requerente acompanhar o desfecho do pedido, de modo a evitar a perda do prazo na hipótese de indeferimento.
 Além disso, nota-se já haver decorrido um prazo suficiente para apresentação de nova defesa, o que não ocorreu, razão pela qual se sugere o prosseguimento do feito.  
13. 	Afirma que no âmbito do processo judicial pediu a realização de prova pericial e ofereceu um trabalho realizado pela Controladoria do Município. Foi realizada uma perícia e, por meio de um segundo trabalho, alegam que foram totalmente confirmadas as conclusões do órgão municipal. Segundo esse trabalho contábil:
"5- As despesas glosadas pela auditoria somaram R$ 257.818,66 (duzentos e cinquenta e sete mil, oitocentos e dezoito reais e sessenta e seis centavos) , por se tratar de despesas totalmente alheias a sua destinação, que seria a aplicação na área de saúde pública.
6- Por fim restou comprovar o valor de R$ 154.223,49 (cento e cinquenta e quatro mil, duzentos e vinte e três reais e quarenta e nove centavos) , uma vez que não existem documentos para cobrir esta diferença."
14. 	Alega que, em síntese, houve glosa de R$257.818,66 relativos a despesas que não estavam relacionadas com os objetivos dos convênios. Os outros R$ 154.223,49 referem-se a bens adquiridos pela empresa "Madre Paulina" e que ficaram em poder da mesma e são de responsabilidade de seu diretor. Aduz que o valor de R$ 412.042,15, apontado pela Controladoria do Município e confirmado pela perícia judicial, e o valor aqui pretendido pela presente TCE, apresenta uma diferença abissal.     
15. 	Argui que deve prevalecer a decisão judicial. Devendo ser extinto o presente processo administrativo.
16. 	Afirma que os documentos de prestação de contas dos Termos de Parceria, e de comprovação da execução dos serviços prestados à comunidade em cumprimento ao Objeto dos Termos de Parceria, são documentos públicos e encontram-se de posse do Município de Ponta Grossa, e são constituídos por mais de seis caixas de documentos, o que demanda necessidade de tempo, para requerer acesso à documentação junto à Municipalidade.  
17. 	Além disso, no documento chamado de "Relatório de Auditoria - Controladoria Geral do Município de Ponta Grossa -PR (peça 18, p. 147) , consta como questionamento quanto às despesas realizadas com recursos da parceria:
10. "Existem despesas apresentadas pela Associação Paulina, estranhas ao acordado com o Parceiro Público? Tais despesas foram apontadas por conta da análise da prestação de contas?
R: Sim. Conforme apontados no relatório existem despesas que foram glosadas, uma vez que no entendimento desta equipe de auditoria não poderiam ser pagas com recursos dos Termos. A título de exemplificação podemos citar a existência de nota fiscal e recibo de locação de carrinho de pipoca, despesas com festa junina, compra de quentão, de doces, compra de maçãs do amor, aquisição de 20 kg de linguiça toscana, compra de equipamentos."                                                                                                                                                                                                                                                                                                                                                                                                                                                                                                                                                                                                                                                                                                                                                                                                                                                                                                                                                                                                                                                                                                                                                                                                                                                                                                                                                                                                                                                                                                                                                                                                                                                                                                                                                                                                                                                                                                                                                                                                                                                                                                                                                                                                                                                                                                                                                                                                                                                                                                                                                                                                                                                                                                                                                                                                                                                                                                                                                                                                                                                                                                                                                                                                                                                                                                                                                                                                                                                                                                                                                                                                                                                                                                                                                                                                                                                                                                                                                                                                                                                                                                                                                                                                                                                                                                                                                                                                                                                                                                                                                                                                                                                                                                                                                                                                                                                                                                                                                                                                                                                                                                                                                                                                     
18. 	Resumidamente, pode-se afirmar que os documentos trazidos aos autos não foram capazes de elidir as irregularidades apontadas na instrução inicial, visto que a defesa limitou-se tão somente a dizer que haveria litispendência neste caso concreto e a apresentar documentos apresentados na esfera judicial, se apontar argumentos a cada ponto levantado. Além disso, não foram apresentados, além dos relatórios constantes nas peças 16 a 20, documentos que comprovassem da boa e regular aplicação dos recursos federais recebidos pelo município de Ponta Grossa/PR no exercício de 2005 para financiamento de ações do SUS, uma vez que não foi apresentada a prestação de contas nem a documentação comprobatória das despesas dos Termos de Parceria 001/2005, 004/2005, 006/2005, 007/2005 e 008/2005, celebrados com a OSCIP Associação Beneficente dos Campos Gerais Madre Paulina, além de terem sido liberados recursos em montante superior àquele previsto nos Termos de Parceria, irregularidades constatadas no Relatório de Auditoria n° 10236, do Denasus, decorrente de fiscalização realizada no município em setembro e outubro de 2010.
19. 	Os documentos e relatórios da defesa constituem peças do processo judicial e não foram suficientes para comprovação da boa e regular gestão dos recursos, uma vez que para isso seria necessário apresentar os documentos comprobatórios da execução física e financeira dos valores repassados, uma vez que é de competência do TCU a fiscalização da aplicação de recursos do Fundo Nacional de Saúde e, no caso de desvio de finalidade na utilização de recursos federais provenientes de transferências fundo a fundo, não há óbice à atuação do Tribunal com vistas ao ressarcimento do dano, limitada a imputação de débito ao total dos recursos transferidos pela União.
OUTRAS CONSIDERAÇÕES
20. 	Em recente julgado, este Tribunal aprovou o Acórdão 1441/2016-TCU-Plenário, por meio de um incidente de uniformização de jurisprudência, em que firma o entendimento de que prescrição da pretensão punitiva se subordina ao prazo prescricional de dez anos, indicado no art. 205 do Código Civil, contado a partir da data de ocorrência da irregularidade a ser sancionada.
21. 	No presente caso, os atos irregulares foram praticados na seguinte data:
21.1. 	 Irregularidade: "não comprovação da boa e regular aplicação dos recursos federais recebidos pelo município de Ponta Grossa/PR no exercício de 2005 para financiamento de ações do SUS, uma vez que não foi apresentada a prestação de contas nem a documentação comprobatória das despesas dos Termos de Parceria 001/2005, 004/2005, 006/2005, 007/2005 e 008/2005, celebrados com a OSCIP Associação Beneficente dos Campos Gerais Madre Paulina, além de terem sido liberados recursos em montante superior àquele previsto nos Termos de Parceria, irregularidades constatadas no Relatório de Auditoria n° 10236, do Denasus, decorrente de fiscalização realizada no município em setembro e outubro de 2010.", a partir de 6/6/2005.
21.2. 	O ato que ordenou a citação dos responsáveis ocorreu em 18/1/2018 (peça 10) , operandose, portanto, o transcurso de 10 anos entre esse ato e os fatos impugnados.
22. 	Constatado o esgotamento do prazo prescricional, deve-se reconhecer no presente processo, nos termos do art. 205 do Código Civil, a prescrição da ação punitiva por parte deste Tribunal.
23. 	Importante ressaltar que, embora não alegada pelos responsáveis, a prescrição da pretensão punitiva, por tratar-se de matéria de ordem pública, que deve ser reconhecida de ofício, encontra-se em perfeita sintonia com o princípio da verdade material que informa os processos que tramitam nesta Corte de Contas.
CONCLUSÃO
24.	Em face da análise promovida nos itens 28 a 38, propõe-se rejeitar as alegações de defesa apresentadas pelo Sr. Alberto Olavo de Carvalho, CPF XXX.298.929-XX, na condição Secretário Municipal de Saúde de Ponta Grossa/PR à época dos fatos, uma vez que não foram suficientes para sanear as irregularidades a ele atribuídas. 
25.	Os argumentos de defesa tampouco lograram afastar o débito imputado ao responsável. Ademais, inexistem nos autos elementos que demonstrem sua boa-fé ou a ocorrência de outros excludentes de culpabilidade. Desse modo, suas contas devem, desde logo, ser julgadas irregulares, nos termos do art. 202, § 6º, do Regimento Interno/TCU, procedendo-se à sua condenação em débito e à aplicação da multa prevista no art. 57 da Lei 8.443/1992.
PROPOSTA DE ENCAMINHAMENTO
26.	Diante do exposto, submetem-se os autos à consideração superior, propondo:
a) rejeitar as alegações de defesa apresentadas pelo Sr. Alberto Olavo de Carvalho, CPF XXX.298.929-XX, na condição Secretário Municipal de Saúde de Ponta Grossa/PR à época dos fatos.
b) julgar irregulares as contas do Sr. Alberto Olavo de Carvalho, CPF XXX.298.929-XX, na condição Secretário Municipal de Saúde de Ponta Grossa/PR à época dos fatos, com fundamento nos arts. 1º, inciso I, 16, inciso III, alínea "b", 19, caput, e 23, inciso III, da Lei 8.443/1992 c/c com os arts. 1º, inciso I, 209, inciso II, 210 e 214, inciso III, do RI/TCU, condenando-o ao pagamento das importâncias a seguir  especificadas e fixando-lhe o prazo de 15 dias para que comprove perante este Tribunal, em respeito ao art. 214, inciso III, alínea "a", do RI/TCU, o recolhimento da dívida aos cofres do Fundo Nacional de Saúde (FNS) , atualizadas monetariamente e acrescidas de juros de mora calculados a partir das datas indicadas até a data do efetivo recolhimento e com o abatimento de valores acaso já satisfeitos, nos termos da legislação vigente:
Quadro 1. Valores impugnados 
	TP
	Assinatura
	Fim da Vigência
	Fonte SUS
	Valor (R$) 
	Valor Repassado (R$) 
	Valor Impugnado (R$) 

	01/2005
	26/4/2005
	24/9/2005
	PAB
	293.604,00 
	651.588,17 
	650.629,48

	04/2005
	26/4/2005
	29/12/2005
	HIV PAM
	35.975,10 
	121.491,01 
	48.648,49

	06/2005
	26/4/2005
	29/12/2005
	Teto Fin. de Epidemiologia
	137.405,20 
	155.706,18 
	83.580,10

	07/2005
	26/4/2005
	29/12/2005
	PACS e PSF
	228.688,00 
	715.067,43 
	426.357,53

	08/2005
	26/4/2005
	29/12/2005
	CAPS
	33.361,94 
	120.736,59 
	40.822,29

	Total
	729.034,24 
	1.694.164,68 
	1.250.037,89

	DATA DA OCORRÊNCIA
	VALOR ORIGINAL (R$) 

	6/6/2005
	70.000,00

	6/6/2005
	127.539,00

	6/6/2005
	4.471,45

	7/7/2005
	30.663,33

	7/7/2005
	108.770,62

	7/7/2005
	10.545,57

	7/7/2005
	4.832,79

	4/8/2005
	54.962,32

	4/8/2005
	77.109,79

	4/8/2005
	8.251,14

	4/8/2005
	4.832,79

	31/8/2005
	6.907,19

	31/8/2005
	19.204,08

	31/8/2005
	1.783,37

	6/9/2005
	82.600,00

	6/9/2005
	38.804,83

	6/9/2005
	4.832,79

	6/9/2005
	8.257,77

	29/9/2005
	14.315,08

	29/9/2005
	22.686,10

	4/10/2005
	177.107,22

	7/10/2005
	15.149,31

	7/10/2005
	4.685,16

	7/10/2005
	6.755,95

	7/10/2005
	59.056,98

	31/10/2005
	26.922,11

	31/10/2005
	2.331,46

	31/10/2005
	2.666,98

	31/10/2005
	5.007,26

	3/11/2005
	59.000,00

	3/11/2005
	4.037,54

	3/11/2005
	3.300,00

	30/11/2005
	2.512,56

	30/11/2005
	4.235,00

	5/12/2005
	59.100,00

	5/12/2005
	241,46

	5/12/2005
	3.964,90

	5/12/2005
	703,89

	5/12/2005
	359,80

	5/12/2005
	988,26

	5/12/2005
	1.044,88

	5/12/2005
	4.037,54

	5/12/2005
	21.263,83

	21/12/2005
	300,00

	21/12/2005
	255,02

	21/12/2005
	370,73

	21/12/2005
	2.568,13

	21/12/2005
	3.585,99

	28/12/2005
	2.133,37

	29/12/2005
	711,78

	29/12/2005
	13.490,56

	29/12/2005
	25.952,65

	29/12/2005
	2.678,17

	29/12/2005
	198,26

	29/12/2005
	4.000,00

	29/12/2005
	276,65

	29/12/2005
	2.812,64

	29/12/2005
	24.861,84

	Valor histórico em R$: 2.550.235,10

Valor atualizado até 23/10/2018: R$ 4.652.329,48
c) aplicar, com fundamento no art. 57 da Lei 8.443/1992 c/c o art. 267 do RI/TCU, multa individual ao Sr. Sr. Alberto Olavo de Carvalho, CPF XXX.298.929-XX, na condição Secretário Municipal de Saúde de Ponta Grossa/PR, fixando o prazo de 15 dias, a partir da notificação, para que, nos termos do art. 214, inciso III, alínea "a", do RI/TCU, comprove perante este Tribunal o recolhimento aos cofres do Tesouro Nacional do valor atualizado monetariamente desde a data do acórdão que vier a ser proferido até a data do efetivo recolhimento, se for pago após o vencimento, na forma da legislação em vigor.
d) autorizar, desde logo, a cobrança judicial da dívida nos termos do art. 28, inciso II, da Lei 8.443/1992 c/c o art. 219, inciso II, do RI/TCU, caso não atendida a notificação.
e) autorizar, desde logo, com fundamento no art. 26 da Lei 8.443/1992 c/c o art. 217 do RI/TCU, caso seja do interesse do responsável , o parcelamento da dívida em até 36 (trinta e seis) parcelas, incidindo sobre cada uma, corrigida monetariamente, os juros de mora devidos, sem prejuízo de alertá-lo de que, caso opte por essa forma de pagamento, a falta de comprovação do recolhimento de qualquer parcela implicará o vencimento antecipado do saldo devedor, nos termos do art. 26, parágrafo único, da Lei 8.443/1992 c/c o art. 217, § 2º, do RI/TCU.
f)  encaminhar cópia da deliberação que vier a ser proferida, bem como do relatório e do voto que a fundamentarem, ao Procurador-Chefe da Procuradoria da República no Pará, nos termos do § 3º do art. 16 da Lei 8.443/1992 c/c o § 7º do art. 209 do RI/TCU, para adoção das medidas que entender cabíveis.
3.	Considerando a ausência de documentos aptos a bem, instruir o feito, com possibilidade de interferir no mérito da proposta formulada pela unidade técnica, o representante do MPTCU exarou o parecer de peça 27, a seguir transcrito, em que pugnou pela realização de diligências preliminares com vistas a obtenção da documentação pertinente:
	Cuidam os autos de Tomada de Contas Especial (TCE) instaurada pelo Fundo Nacional de Saúde (FNS) em desfavor do Sr. Alberto Olavo de Carvalho, ex-presidente da autarquia municipal (extinta) denominada Instituto de Saúde Ponta Grossa (ISPG) e ex-secretário municipal de Saúde do município de Ponta Grossa/PR, de janeiro de 2005 a dezembro de 2008, em razão da não comprovação de despesas custeadas com recursos do Sistema Único de Saúde (SUS) , referentes aos Termos de Parceria 1/2005, 4/2005, 6/2005, 7/2005 e 8/2005, celebrados com a organização da sociedade civil de interesse público (Oscip) Associação Beneficente dos Campos Gerais Madre Paulina.
Os termos de parceria, cujos respectivos instrumentos não constam desta TCE, tinham como objeto[footnoteRef:2]: [2:  Informações extraídas do Relatório de Auditoria 10236, do Departamento Nacional de Auditoria do SUS (Denasus) , de 22/3/2011 (peça 2, p. 3-43) .] 
Termo de Parceria 1/2005: " (...) conjunção de esforços para operacionalizar o desenvolvimento do Programa de Atenção Assistencial ao Pronto Atendimento (...) " (peça 2, p. 6) ;
Termo de Parceria 4/2005: " (...) conjunção de esforços para operacionalizar o desenvolvimento do Programa Vigilância em Saúde (DST/AIDS e Tuberculose) (...) " (peça 2, p. 9) ;
Termo de Parceria 6/2005: " (...) conjunção de esforços para operacionalizar o desenvolvimento do Programa de combate à Dengue e Outras Endemias (...) " (peça 2, p. 11) ;
Termo de Parceria 7/2005: " (...) conjunção de esforços para operacionalizar o desenvolvimento do Programa Saúde da Família PSF e do Programa dos Agentes Comunitários de Saúde - PACS (...) " (peça 2, p. 14) ;
Termo de Parceria 8/2005: " (...) conjunção de esforços para operacionalizar o desenvolvimento do Centro de Ação Psicossocial - CAPS (...) " (peça 2, p. 17) .
Todas as parcerias foram assinadas em 26/4/2005; tiveram suas respectivas vigências iniciadas em 1º/6/2005 (peça 2, p. 235) e finalizadas em 31/12/2005, à exceção do Termo de Parceria 1/2005, cujo termo de vigência ocorreu em 24/9/2005 (peça 19, p. 32) .
Por meio do Relatório de Auditoria 10236/2011 (peça 2, p. 3-43 - com anexo à peça 2, p. 44-84) , complementado/ratificado por relatórios datados de 28/4/2014 (peças 3, p. 199-212; e 4, p. 1-27) e 13/5/2014 (peça 4, p. 28-33[footnoteRef:3]) , o Denasus concluiu, a partir de exames realizados in loco entre 20/9/2010 e 1º/10/2010 (peça 2, p. 5) - quando o Sr. Alberto Olavo de Carvalho não estava mais à frente da secretaria municipal de Saúde -, pela responsabilização apenas do ex-presidente do ISPG, tendo em vista a glosa parcial das despesas realizadas pelo Instituto que tiveram como finalidade remunerar a Oscip Madre Paulina pelos serviços prestados à municipalidade no âmbito dos citados termos de parceria. O débito apurado pelo Denasus totalizou, após ajustes, R$ 1.250.037,89, em valores originais (peças 1, p. 54; e 4, p. 81) . [3:  Os anexos do "Relatório Complementar" datado de 13/5/2014 não constam deste processo. Constam, tão somente, cópia de páginas do processo administrativo do Denasus com as seguintes indicações: "VII - ANEXOS" (peça 4, p. 34) ; "ANEXO I" (peça 4, p. 35) e "ANEXO II" (peça 4, p. 37) . Por meio de diligência a ser proposta ao final deste parecer, serão solicitados tais anexos ao Departamento.] 
Registre-se que a ação de fiscalização do Denasus foi efetivada "em atendimento a solicitação da Procuradoria da República no Município de Ponta Grossa/PR [PRM/PG], formalizada mediante o Ofício n°. 240/2010 - PRM/PG, datado de 26/03/2010" (peça 2, p. 5) , a partir de elementos constantes do Inquérito Civil Público PRM/PG 1.25.008.000379/2008-19. Com subsídio no referido inquérito, a PRM/PG propôs, em 27/7/2011, "ação civil pública [ACP] por ato de improbidade administrativa, com pedido liminar" (inicial à peça 17) contra o Sr. Alberto Olavo de Carvalho; os Srs. Amarildo Antônio Pramio e Carlos Clayton Lobato, ex-diretores administrativo-financeiros do ISPG; e o Sr. Antônio Roberto Anjos Mansur, ex-presidente da Oscip Madre Paulina.
A ACP foi autuada no Processo 5004897-73.2011.4.04.7009, o qual se encontra (possivelmente[footnoteRef:4]) em trâmite na 2ª Vara Federal de Ponta Grossa - Seção Judiciária do Paraná - Justiça Federal. [4:  Pesquisa realizada no site da Justiça Federal - Seção Judiciária do Paraná na data de conclusão deste parecer retornou a informação "processo com segredo de justiça", não sendo possível visualizar o atual trâmite processual.] 
Nestes autos, foi promovida a citação do Sr. Alberto Olavo de Carvalho pela irregularidade a seguir descrita, envolvendo diversas parcelas de débito com datas de ocorrência entre 6/6/2005 e 29/12/2005 (ofício de citação à peça 10) :
a) Irregularidade: não comprovação da boa e regular aplicação dos recursos federais recebidos pelo município de Ponta Grossa/PR no exercício de 2005 para financiamento de ações do SUS, uma vez que não foi apresentada a prestação de contas nem a documentação comprobatória das despesas dos Termos de Parceria 001/2005, 004/2005, 006/2005, 007/2005 e 008/2005, celebrados com a OSCIP Associação Beneficente dos Campos Gerais Madre Paulina, além de terem sido liberados recursos em montante superior àquele previsto nos Termos de Parceria, irregularidades constatadas no Relatório de Auditoria n° 10236, do Denasus, (...) . (peça 10, p. 1) 
Apresentadas as alegações de defesa pelo responsável em 20/2/2018[footnoteRef:5] (peças 16 a 20) , a então Secretaria de Controle Externo no Estado do Pará (Secex/PA) - atual Secretaria do TCU no Estado do Pará (SEC-PA) - elaborou, em 25/10/2018, a instrução à peça 22, cuja proposta de encaminhamento contou, na referida data, com a anuência do escalão dirigente da unidade técnica (peças 23 e 24) . [5:  "Data de assinatura do documento" constante da aba "dados gerais" do e-TCU (peça 16) .] 
A Secex/PA concluiu que a defesa apresentada pelo ex-secretário municipal de Saúde não foi capaz de comprovar a regular aplicação dos recursos do SUS para o pagamento de despesas no âmbito do Termos de Parceria 1/2005, 4/2005, 6/2005, 7/2005 e 8/2005. Em consequência, propôs o julgamento pela irregularidade das contas do Sr. Alberto Olavo de Carvalho e sua condenação pelas quantias que constaram do ofício de citação à peça 10, além da aplicação da multa prevista no art. 57 da Lei 8.443/1992.
***
Pelas razões a seguir delineadas, o Ministério Público entende que a presente TCE ainda não apresenta condições de ser julgada no mérito, na forma proposta pela Secex/PA.
Preliminarmente, antes de se adentrar na exposição das referidas razões, cabe registrar que, após o término da etapa instrutiva, em 25/10/2018 (peça 24) , foram acostados aos autos pelo advogado do Sr. Alberto Olavo de Carvalho, em 31/10/2018, dois novos elementos, quais sejam, pedido de "extinção do presente processo sem resolução do mérito" (peça 25) e cópia da certidão de óbito do ex-presidente do ISPG, falecido em 28/7/2018 (peça 26) .
Acerca da análise realizada pela Secex/PA neste processo, verifica-se que suas conclusões pela rejeição das alegações de defesa apresentadas nos autos constam dos parágrafos 18 e 19 da instrução à peça 22 (p. 4 - grifos nossos) , in verbis:
18. Resumidamente, pode-se afirmar que os documentos trazidos aos autos não foram capazes de elidir as irregularidades apontadas na instrução inicial, visto que a defesa limitou-se tão somente a dizer que haveria litispendência neste caso concreto e a apresentar documentos apresentados na esfera judicial, se[m] apontar argumentos a cada ponto levantado. Além disso, não foram apresentados, além dos relatórios constantes nas peças 16 a 20, documentos que comprovassem da [sic] boa e regular aplicação dos recursos federais recebidos pelo município de Ponta Grossa/PR no exercício de 2005 para financiamento de ações do SUS, uma vez que não foi apresentada a prestação de contas nem a documentação comprobatória das despesas dos Termos de Parceria 001/2005, 004/2005, 006/2005, 007/2005 e 008/2005, celebrados com a OSCIP Associação Beneficente dos Campos Gerais Madre Paulina, além de terem sido liberados recursos em montante superior àquele previsto nos Termos de Parceria, irregularidades constatadas no Relatório de Auditoria n° 10236, do Denasus, decorrente de fiscalização realizada no município em setembro e outubro de 2010.
19. Os documentos e relatórios da defesa constituem peças do processo judicial e não foram suficientes para comprovação da boa e regular gestão dos recursos, uma vez que para isso seria necessário apresentar os documentos comprobatórios da execução física e financeira dos valores repassados, uma vez que é de competência do TCU a fiscalização da aplicação de recursos do Fundo Nacional de Saúde e, no caso de desvio de finalidade na utilização de recursos federais provenientes de transferências fundo a fundo, não há óbice à atuação do Tribunal com vistas ao ressarcimento do dano, limitada a imputação de débito ao total dos recursos transferidos pela União.
Há que se avaliar se, de fato, o processo apresenta elementos que permitem, desde logo, seu julgamento de mérito, em face dos princípios do contraditório, ampla defesa, devido processo legal e busca da verdade material.
O Ministério Público observa que a unidade instrutiva não confrontou argumentos relevantes presentes nas alegações de defesa com documentos constantes dos autos, o que conduz à conclusão de que a proposta de mérito indicada ao final da peça 22 não foi elaborada nos termos da Portaria Segecex 28/2010, que definiu orientações para elaboração de documentos técnicos de controle externo:
I.1. Instrução 
 (...) 
7. A nomenclatura a seguir, utilizada para a classificação das instruções, visa exclusivamente a estabelecer, nas seções seguintes, distinções quanto à estrutura, formatação e apresentação desses documentos. Portanto, não é necessário inseri-la em modelos criados pelas unidades técnicas:
 (...) 
b) instrução de mérito (ou conclusiva) : destinada a analisar, em caráter conclusivo, as questões suscitadas no processo, as informações e/ou documentos coletados ou os argumentos apresentados pelos agentes ouvidos pelo Tribunal. Deve conter conclusões fundamentadas nas provas, nas normas que regulamentam a matéria, no entendimento da jurisprudência e em lições doutrinárias, além de proposta quanto ao encaminhamento a ser dado ao processo;
 (...) 
 (p. 6 - grifos nossos e do original) 
Em especial, não foram avaliadas pela Secex/PA, de modo expresso, as conclusões do "Relatório Final sobre os Termos de Parceria 01 a 08 firmados entre o Instituto de Saúde Ponta Grossa e a Associação Beneficente dos Campos Gerais Madre Paulina, no período de 05/2005 a 12/2005", finalizado pela Controladoria-Geral do Município de Ponta Grossa em 18/10/2012 (peça 18, p. 1-38) ; bem como o conteúdo do Laudo Pericial de 22/9/2016 (peça 19) e da manifestação de 13/11/2016 (peça 20) , esses dois últimos elaborados por perita judicial no âmbito do Processo 5004897-73.2011.4.04.7009.
A leitura do relatório da Controladoria-Geral do Município de Ponta Grossa e das manifestações da perita judicial traz dúvidas sobre a correção do montante do débito calculado pelo Denasus e que foi incorporado integralmente pela Secex/PA na citação do ex-presidente do ISPG (peça 10) , visto que há diversos trechos dos documentos a seguir indicados que apontam para a possibilidade de que parte das despesas originalmente glosadas pelo Departamento poderiam ser aceitas como regulares:
relatório da Controladoria-Geral do Município de Ponta Grossa:
Constatações: Durante a execução dos Termos de Parceria foram executadas diversas despesas para atendimento das demanda[s] contrata[da]s, anexamos abaixo Quadro resumido por tipo de despesa que foram aceitas nesta verificação da documentação. (peça 18, p. 30 - grifo nosso) ;
Evidências: A análise se deu através da conferência de despesas referentes a pagamento de salário e às obrigações que envolvem as despesas com pessoal. Para estas despesas não existia repasse e Termo de Parceria específico e sim um centro de custo para alocar as referidas despesas. Observa-se também que para este Centro de Custo o Instituto durante a execução da Parceria por diversas vezes recolheu INSS e FGTS em nome da OSCIP, sendo que no respectivo empenho constou como credor a Associação Beneficente dos Campos Gerais Madre Paulina, mas o valor devido não entrou na conta desta [referindo-se à Oscip], e sim para os credores: Caixa Econômica Federal, Instituto Nacional de Seguridade Social e Receita Federal do Brasil. (peça 18, p. 29 - grifos nossos) 
27-É possível constatar que as atividades descritas em todos os termos de parceria, foram efetivamente realizadas, com o atendimento à população? Em caso positivo informar se foi constatado algum indício de fraude no atendimento à população.
R: Através do relatório de auditoria da Subcontroladoria de Auditoria desta Controladoria que teve como foco o exame dos Termos de Parceria 02 [não foi objeto de exame nesta TCE], 04 e 08 no tocante à realização dos procedimentos a serem cumpridos pela Parceira, visando o efetivo atendimento aos usuários do sistema, onde no parecer final indica: "Considerando-se a análise, inspeções e conferências nos documentos da Associação Beneficente Madre Paulina, apresentados pela Secretaria de Saúde, à luz da legislação aplicável, das determinações do Tribunal de Contas do Estado do Paraná e dos usos e costumes, sobre as quais se contata que o objeto dos Termos analisados foram cumpridos"., tudo isso corrobora para a afirmativa de que o[s] serviços foram prestados pela OSCIP. 
 (peça 18, p. 135 - grifos nossos e do original) 
Laudo Pericial de 22/9/2016:
10) O relatório complementar [do Denasus - peças 3, p. 199-212; e 4, p. 3- 27] afirma que não aceita despesas com salários pela não apresentação de comprovação dos pagamentos a profissionais, existindo relatórios de produção, prontuários médicos, registro contábeis, resumo de folhas, recolhimentos de FGTS, Imposto de Renda, INSS, saída de numerários da conta corrente para pagamento de pessoal. Diante de todos estes exemplos, os pagamentos de salários não poderiam ser aceitos? 
RESPOSTA: Deveriam ser aceitos. Há várias formas para pagamento de salários a empregados, uma delas é através do debito em conta bancária para credito na conta do empregado, chamadas conta salário, suficiente para a comprovação e também documento hábil para lançamento contábil.
 (peça 19, p. 10 - grifos nossos e do original) 
 (...) o relatório complementar apresentado pela auditoria do DENASUS considera somente o valor de R$ 6.553,92 a título de recolhimento de FGTS e PIS, determinado um percentual de 56,04% somente deste valor, pela comprovação de pagamento de guias de FGTS e PIS, não considerando novamente valores pagos a título de salários, vale transporte, INSS, embora devidamente contabilizado nos Livros Razão e Diário de Contabilidade. Questiona-se ao DD. Perito, se há indicação da metodologia que utilizou o DENASUS para tais considerações? É correto afirmar que se há os registros dos profissionais relacionados nas folhas de pagamento referentes a este termo de parceria 06, a escala de trabalho, os livros ponto com registro de jornada, os prontuários médicos e fichas de pacientes, comprovando-se assim a Produção (atendimento à população) , e, havendo lançamentos contábeis e respectivos lançamentos financeiros das despesas de pessoal inclusive encargos (GRFC, PIS, FGTS, INSS) , frente à legislação aplicável à matéria, a despesa com folha de pagamento dos profissionais [da Oscip] que atuaram na prestação de serviços não deve ser considerada como despesa válida?
RESPOSTA:
Conforme já informamos no quesito anterior, o critério utilizado pela Auditoria foi tentar correlacionar os pagamentos realizados com os Termos de Parceria, e, nos casos em que esta correlação não foi possível, eles não consideraram a despesa, porém, entendemos que deveria ser considerada válida, uma vez que a análise dos documentos comprovam que os salários foram pagos.
 (peça 19, p. 16) 
Além disso, nota-se que a unidade técnica do TCU não se debruçou, antes de promover a citação do responsável, sobre a totalidade dos documentos que subsidiaram os trabalhos da Controladoria-Geral do Município de Ponta Grossa e do Denasus, o que evidencia que a presente TCE foi constituída e o ex-secretário municipal de Saúde citado sem que todos os elementos de convicção tenham sido, previamente, juntados aos autos.
Ante a constatação de que não foi encaminhada ao TCU pelo Denasus a totalidade dos documentos que subsidiaram a elaboração dos relatórios pelo Departamento e que constam às peças 2, p. 3-43; 3, p. 199-212; e 4, p. 1-27 e 28-33 desta TCE, bem como aqueles que conformam a ACP em curso (ou julgada pela) na 2ª Vara Federal de Ponta Grossa, os quais podem vir a subsidiar o oportuno julgamento desta TCE, há a necessidade de realização de diligências para obtenção dessa documentação.
Entre os documentos a serem obtidos junto ao Denasus estão os instrumentos dos termos de parceria avaliados neste processo e demais elementos indicados à peça 3 (p. 202-203) , a saber:
"Empenhos, Ordens de Pagamento e Notas Fiscais de prestação de serviços pela Associação Beneficente dos Campos Geria Madre Paulina - OSCIP ao Instituto de Saúde de Ponta Grossa";
"Guias de recolhimento do Fundo de Garantia por Tempo de Serviço - FGTS e informações à previdência social - GFIP; GRFC - guia de recolhimentos rescisório do FGTS e da contribuição social";
"Guia de Arrecadação de Receitas Federais DARF - Programa de Integração Social - PIS; Imposto de Renda Retido na Fonte IRRF; Guia da Previdência Social - GPS";
"Notas Fiscais e Recibos de despesas efetuadas pela Associação Beneficente dos Campos Gerais Madre Paulina";
"Termos de Rescisão do Contrato de Trabalho";
"Folhas de Pagamento mensais e por. Termo de Parceria, dos profissionais envolvidos";
"Recibo de Pagamento de Autônomos. - RPA";
"Notas Fiscais da empresa Viação Campos Gerais S/A - Transporte Coletivo Urbano emitidas para Associação Beneficente Campos Gerais Madre Paulina e referente a aquisição de vales transporte";
"Contrato de Prestação de Serviços entre a empresa Contas Médicas Serviço de Faturamento de Contas Hospitalares S/C Ltda e a Associação Beneficente Campos Gerais Madre Paulina";
"Extratos bancários do Banco Real de titularidade da Associação Beneficente dos Campos Gerais Madre Paulina da conta corrente n° 9.719930 - agência 0249, do período de 01/05 à 11/11/2005";
"Livro Diário de Contabilidade de 2005 e 2006 e Livro Razão de Contabilidade de 2005".
Ressalve-se, não obstante a necessidade de serem saneados os autos, que o Ministério Público não está, neste momento processual, se manifestando pela incorreção do débito originalmente identificado pelo Denasus e que foi incorporado ao ofício de citação dirigido pela Secex/PA ao responsável. A pretensão do Parquet especializado é, tão somente, a de chamar a atenção para a importância de se avaliar, com maior precisão, se o dano originalmente apurado nesta TCE pode vir, ou não, a ser reduzido, caso reste demonstrado, a partir do referido saneamento, se houve o regular emprego de parcela dos recursos do SUS.
Há que se levar em conta, por exemplo, que a perita judicial, a partir de esclarecimento solicitado pelo Sr. Alberto Olavo de Carvalho no Processo 5004897-73.2011.4.04.7009, entendeu que "a auditoria feita pela Controladoria Geral do Município foi conduzida de acordo com as Normas de Auditoria Interna editada pelo Conselho Federal de Contabilidade" (peça 20, p. 1) e que o levantamento que resultou no relatório elaborado pela referida Controladoria-Geral "atingiu os objetivos inicialmente propostos, demonstrando a real situação, em termos contábeis e de controles internos." (peça 20, p. 2) .
Em vista da opinião da perita judicial - que, ressalve-se, não vincula a opinião do TCU neste processo -, há que se conferir alguma credibilidade às conclusões do relatório elaborado pela Controladoria-Geral do Município de Ponta Grossa e, em consequência, avaliar, entre outras questões, se estão corretas, ou não, as glosas por ela identificadas (peça 18, p. 34[footnoteRef:6]) , as quais resultaram em dano de menor montante quando comparado aos valores que foram objeto da citação dirigida ao Sr. Alberto Olavo de Carvalho. [6:  "Despesas glosadas" = R$ 257.818,66 e "Despesas a Comprovar pela OSCIP" = R$ 154.223,49 (em valores originais) .] 
Eis as conclusões apresentadas ao final do relatório elaborado pela Controladoria-Geral do Município de Ponta Grossa e que devem ser mais bem avaliadas nesta TCE, oportunamente:
8- Em nossa opinião, conforme indicado no item anterior, nas constatações e evidências de todo relatório houve diversas falhas em todo processo por parte do Parceiro Público e da Parceira, mas como demonstrado nos anexos e planilhas detalhados no relatório, grande parte dos recursos foi aplicada no objeto da Parceria, seja esta no pagamento de profissionais, encargos, despesas administrativas, entre outra[s]. Assim, existiu o repasse por parte do Instituto de Saúde e a Associação aplicou no pagamento destas despesas, mesmo não cumprindo todas as formalidades dispostas nos Termos de Parceria e na Legislação Pertinente. (...) (peça 18, p. 37-38 - grifos nossos) 
Apesar de não haver dúvidas de que fora frágil a fiscalização dos termos de parceria e de que isso permitiu a gestão descuidada dos recursos do SUS - opinião expressamente consignada no relatório elaborado pela Controladoria-Geral do Município de Ponta Grossa (peça 18, p. 35 e 37) e que é compartilhada pelo Parquet de Contas -, a compreensão ora manifestada é no sentido de que se promova uma verificação mais precisa do dano a ser imputado aos sucessores do responsável (falecido) citado nos autos, antes que se proceda ao julgamento de mérito desta TCE.
***
Acerca da oportuna e eventual imputação de débito aos sucessores do Sr. Alberto Olavo de Carvalho, considerando que "o encargo pelo ressarcimento ao erário deve ser suportado pelo espólio do de cujus, caso ainda não tenha havido a partilha dos bens, ou pelos seus herdeiros, se esta já houver ocorrido, conforme dispõem os arts. 5º, inciso XLV, da CF e 5º, inciso VIII, da LOTCU" (excerto do voto condutor do Acórdão 3289/2016-TCU-Segunda Câmara - relator: Ministro Vital do Rêgo) , há a necessidade de avaliar se o ex-secretário municipal de Saúde deixou, ou não, patrimônio a ser inventariado.
De acordo com informações constantes da certidão de óbito à peça 26, o Sr. Alberto Olavo de Carvalho deixou esposa e três filhos, além de "bens a inventariar e testamento". Assim, resta ao Tribunal obter informações sobre a provável existência de inventário do gestor falecido e se já houve a homologação da partilha de bens. Em caso positivo, será sugerido, tão somente, que seja dada imediata ciência da existência desta TCE ao administrador provisório da herança ou ao inventariante, se já tiver sido nomeado, ou, ainda, aos herdeiros, caso tenha sido homologada a partilha de bens.
Destaque-se que não é o caso de se promover nova citação neste processo, considerando que o responsável foi devidamente citado e apresentou suas alegações de defesa. Desse modo, as medidas preliminares adiante sugeridas têm apenas o condão de reavaliar/ratificar o quantum do débito a ser, eventualmente, imputado aos sucessores do ex-gestor falecido, a fim de que haja a estrita observância dos princípios do contraditório, ampla defesa, devido processo legal e busca da verdade material. Cabe transcrever, por oportuno, os seguintes dispositivos da Resolução TCU 170/2004:
Art. 18-B. As citações e as notificações serão renovadas em nome do espólio ou dos herdeiros, caso o falecimento do responsável tenha ocorrido antes ou durante o prazo anteriormente concedido ao destinatário.
§ 1º Vencido o prazo de alegações de defesa em momento anterior ao falecimento, tem-se como válida a citação efetivada na pessoa do responsável.
Independentemente do resultado das diligências a serem promovidas pela Secex/PA para dirimir a questão que envolve a possível existência de bens a inventariar ou já partilhados do Sr. Alberto Olavo de Carvalho, cabe destacar os seguintes enunciados extraídos da jurisprudência do Tribunal:
A inexistência de bens a partilhar não é fator impeditivo para o julgamento das contas de responsável falecido e para a condenação em débito do seu espólio ou dos seus sucessores, uma vez que tal circunstância constitui matéria de defesa no âmbito do processo de execução judicial. (Acórdão 2583/2017-TCU-Plenário - relator: Ministro José Múcio Monteiro) 
A inexistência de bens a partilhar não é fator impeditivo da continuidade do processo de tomada de contas especial para fins de julgamento das contas do responsável falecido e condenação em débito do seu espólio ou dos seus herdeiros, uma vez que tal circunstância constitui matéria de defesa no âmbito do processo de execução judicial, passível de prova em contrário ou mesmo da superveniência de bens a partilhar. (Acórdão 4954/2016-TCU-Segunda Câmara - relator: Ministro Raimundo Carreiro) 
Em face da mencionada jurisprudência, bem como do disposto no § 1º do art. 18-B da Resolução TCU 170/2004, não há que se falar, portanto, em "extinção do presente processo sem resolução do mérito" (peça 25) , conforme requerido pelo advogado do Sr. Alberto Olavo de Carvalho.
***
Diante do exposto, este representante do Ministério Público de Contas da União sugere, preliminarmente, que sejam adotadas as seguintes providências:
30.1.	determinar à Secretaria do TCU no Estado do Pará (SEC-PA) que:
30.1.1.	realize diligências junto aos seguintes órgãos e entidades e, em seguida, proceda com nova instrução deste processo:
ao Denasus, para que encaminhe cópia dos anexos ao "Relatório Complementar" datado de 13/5/2014 (peça 4, p. 28-33) e dos documentos que subsidiaram a elaboração do relatório de 28/4/2014, complementar ao Relatório de Auditoria 10236, de 22/3/2011 (relação de documentos indicados à peça 3, p. 202-203, desta TCE) ;
à 2ª Vara Federal de Ponta Grossa - Seção Judiciária do Paraná - Justiça Federal, para que remeta cópia do Processo 5004897-73.2011.4.04.7009;
à Controladoria-Geral do Município de Ponta Grossa, para que encaminhe cópia dos Termos de Parceria 1/2005, 4/2005, 6/2005, 7/2005 e 8/2005, celebrados com a Oscip Associação Beneficente dos Campos Gerais Madre Paulina;
2.1.2. obtenha informações sobre a existência de inventário do Sr. Alberto Olavo de Carvalho e se já houve a homologação da partilha de bens;
2.1.3. de posse dos novos elementos obtidos nas diligências anteriormente indicadas, analise-os, inclusive, em conjunto e em confronto com as informações constantes no relatório da Controladoria-Geral do Município de Ponta Grossa (peça 18, p. 1-38) , no Laudo Pericial (peça 19) e na manifestação de 13/11/2016 (peça 20) , esses dois últimos elaborados por perita judicial no âmbito do Processo 5004897-73.2011.4.04.7009;
2.2. caso seja positivo o resultado da apuração indicada no parágrafo 29.1.2, dar imediata ciência da existência desta TCE ao administrador provisório da herança ou ao inventariante, se já tiver sido nomeado, ou, ainda, aos herdeiros, caso tenha sido homologada a partilha de bens, alertando a pessoa destinatária da comunicação do Tribunal que, nos termos do § 1º do art. 18-B da Resolução TCU 170/2004, já ocorreu a citação válida do Sr. Alberto Olavo de Carvalho neste processo;
2.3. comunicar ao advogado do Sr. Alberto Olavo de Carvalho sobre a decisão que vier a ser adotada pelo Ministro Vital do Rêgo, relator desta TCE, em relação às propostas preliminares sugeridas pelo Parquet de Contas.
4.	Em Despacho de peça 28, manifestei minha concordância com a proposta do MPTCU de realização de diligências prévias para a obtenção de documentação complementar a instruir o feito.
5.	Após a adoção das medidas preliminares pertinentes, o auditor da Secretaria de Controle Externo (SecexTCE) , em nova instrução de mérito à peça 89, propôs por considerar ocorridas as prescrições das pretensões de ressarcimento e punitiva por parte do TCU, com julgamento das contas do responsável pela irregularidade, conforme parecer a seguir transcrito com os ajustes de forma pertinentes:
INTRODUÇÃO
Trata-se de tomada de contas especial instaurada pelo Fundo Nacional de Saúde (FNS) em desfavor do Sr. Alberto Olavo de Carvalho, secretário Municipal de Saúde de Ponta Grossa/PR no período de 1/1/2005 a 31/12/2008 em razão da não comprovação de despesas referentes aos Termos de Parceria 001/2005, 004/2005, 006/2005, 007/2005 e 008/2005, celebrados com entre o então Instituto de Saúde de Ponta Grossa e a Associação Beneficente dos Campos Gerais Madre Paulina e custeados por recursos do SUS/Fundo Nacional de Saúde transferidos ao município.
HISTÓRICO
Em trabalho de auditoria realizado em setembro e outubro de 2010, o Departamento Nacional de Auditoria do Sistema Único de Saúde (Denasus) identificou numerosos irregularidades na gestão de recursos do SUS no âmbito da Secretaria Municipal de Saúde de Ponta Grossa/PR, conforme consignado no Relatório de Auditoria 10236 (peça 2, p. 3-84) .
Os achados de irregularidades que motivaram a instauração desta TCE foram, em síntese, os seguintes
a) não comprovação de despesas dos Termos de Parceria 001/2005, 004/2005, 006/2005, 007/2005 e 008/2005, celebrados com a OSCIP Associação Beneficente dos Campos Gerais Madre Paulina configurada pela não-apresentação da prestação de contas e documentação comprobatória das despesas pela Secretaria Municipal de Saúde à equipe de auditoria do Denasus; e 
b) transferências de recursos pelo Instituto de Saúde de Ponta Grossa à referida Oscip em montantes superiores àqueles previstos nos Termos de Parceria.
Após a auditoria, a unidade do Denasus no Paraná submeteu o relatório à manifestação do ex-secretário de Saúde, que apresentou justificativas de peça 2, p. 87-102 e 200-213. A Controladoria Geral do Município de Ponta Grossa/PR realizou fiscalização nos termos de parceria conforme relatório de peça 2, p. 215-235, e peça 3, p. 3-47. Após o examinar os resultados da fiscalização do órgão municipal, o Denasus produziu relatório complementar (peça 3, p. 199-212, e peça 4, p. 3-27) e, posteriormente, um segundo relatório complementar, por meio do qual foram parcialmente acolhidas as justificativas do ex-secretário e reduzido o montante impugnado (peça 4, p. 30-33) .
A fiscalização do Denasus atendeu a solicitação da Procuradoria da República no Município de Ponta Grossa/PR embasada em elementos constantes do Inquérito Civil Público PRM/PG 1.25.008.000379/2008-19. Com subsídio no referido inquérito, o MPF propôs "ação civil pública por ato de improbidade administrativa, com pedido liminar" (inicial à peça 17) contra o Sr. Alberto Olavo de Carvalho; os Srs. Amarildo Antônio Pramio e Carlos Clayton Lobato, ex-diretores administrativo-financeiros do ISPG; e o Sr. Antônio Roberto Anjos Mansur, ex-presidente da Oscip Madre Paulina. A ACP foi autuada no Processo 5004897-73.2011.4.04.7009 na 2ª Vara Federal de Ponta Grossa - Seção Judiciária do Paraná - Justiça Federal.
A Controladoria-Geral da União emitiu relatório e certificado de auditoria ratificando as conclusões do tomador de contas especial quanto à caracterização do dano ao erário e certificando a irregularidade das contas do responsável (peça 1, p. 65-68) . O dirigente do órgão de controle interno emitiu parecer de sua competência (peça 1, p. 69) , bem assim houve pronunciamento ministerial (peça 1, p. 70) .
Encaminhado o feito a esta Corte de Contas, a então Secretaria de Controle Externo no Estado do Pará (atual Sec-PA) propugnou, em preliminar, pela realização de citação do Sr. Alberto Olavo de Carvalho, em razão da seguintes irregularidades/condutas peças 7 e 8:
Irregularidade: não comprovação da boa e regular aplicação dos recursos federais recebidos pelo município de Ponta Grossa/PR no exercício de 2005 para financiamento de ações do SUS, uma vez que não foi apresentada a prestação de contas nem a documentação comprobatória das despesas dos Termos de Parceria 001/2005, 004/2005, 006/2005, 007/2005 e 008/2005, celebrados com a OSCIP Associação Beneficente dos Campos Gerais Madre Paulina, além de terem sido liberados recursos em montante superior àquele previsto nos Termos de Parceria, irregularidades constatadas no Relatório de Auditoria n° 10236, do Denasus, decorrente de fiscalização realizada no município em setembro e outubro de 2010. 
Conduta do responsável: efetuar, por meio dos Termos de Parceria 001/2005, 004/2005, 006/2005, 007/2005 e 008/2005, despesas com recursos destinados às ações do SUS para as quais não foi apresentada prestação de contas nem documentos fiscais e contábeis comprobatórios, além de liberar recursos em montante superior àquele previsto nos Termos de Parceria, quando deveria efetuar as despesas mediante documentação capaz de atestar a sua execução e autorizar a liberação de recursos no limite do valor estabelecido em cada Termo de Parceria.  
Regularmente citado conforme despacho do titular da Unidade Técnica (peças 10-11) , o referido responsável apresentou peça de alegações de defesa acompanhada de documentação para suporte probatório (peças 16-20) .
Ao se pronunciar novamente nos autos, a Secex-PA formulou juízo de rejeição das alegações de defesa ofertadas pelo responsável considerando que não teriam sido suficientes para descaracterizar as irregularidades imputadas na citação e tampouco elidir o dano ao erário respectivo (peça 22) . 
Ante esse juízo e a ausência de elementos indicativos de boa-fé na conduta do agente responsabilizado, propôs-se o julgamento pela irregularidade das contas do Sr. Alberto Olavo de Carvalho e sua condenação ao ressarcimento do débito cumulada com a aplicação da multa prevista no art. 57 da Lei 8.443/1992.
Em seu pronunciamento, o Ministério Público junto a este Tribunal divergiu da proposta de mérito formulada pela Secex/PA por entender que remanesciam lacunas na instrução processual relativas ao exame de informações e pareceres contidos nos seguintes documentos:
 Relatório Final sobre os Termos de Parceria 01 a 08 firmados entre o Instituto de Saúde Ponta Grossa e a Associação Beneficente dos Campos Gerais Madre Paulina, no período de 05/2005 a 12/2005", finalizado pela Controladoria-Geral do Município de Ponta Grossa em 18/10/2012 (peça 18, p. 1-38) ;
 Laudo Pericial de 22/9/2016 (peça 19) e da manifestação de 13/11/2016 (peça 20) , esses dois últimos elaborados por perita judicial no âmbito do Processo 5004897-73.2011.4.04.7009.
O representante do parquet observou, ainda, que a Unidade Técnica não havia analisado todos os documentos que subsidiaram os trabalhos da Controladoria-Geral do Município de Ponta Grossa e do Denasus. Apontou que não havia sido encaminhada ao TCU a totalidade dos documentos que subsidiaram a elaboração dos relatórios do Denasus (peças 2, p. 3-43; 3, p. 199-212; e 4, p. 1-27 e 28-33) , bem como aqueles que conformam a ACP em curso na Segunda Vara Federal de Ponta Grossa/PR.
Observou-se, por fim que, após o término da etapa instrutiva, em 25/10/2018 (peça 24) , foram acostados aos autos pelo advogado do Sr. Alberto Olavo de Carvalho petição de "extinção do presente processo sem resolução do mérito" (peça 25) e cópia da certidão de óbito do ex-presidente do ISPG, falecido em 28/7/2018 (peça 26) .
De acordo com informações constantes da certidão de óbito à peça 26, o Sr. Alberto Olavo de Carvalho deixou esposa e três filhos, além de "bens a inventariar e testamento". Considerando este fato e responsabilidade patrimonial do espólio do gestor falecido, entendeu-se necessário que este Tribunal obtivesse informações sobre a provável existência de inventário do gestor falecido e a eventual ocorrência de homologação da partilha de bens.
Conclusivamente, o Ministério Público/TCU opinou pela restituição do feito à unidade instrutora para adoção das seguintes medidas saneadoras preliminares:
 diligências ao Denasus; à 2ª Vara Federal de Ponta Grossa - Seção Judiciária do Paraná - Justiça Federal, para que remeta cópia do Processo 5004897-73.2011.4.04.7009; e à Controladoria-Geral do Município de Ponta Grossa, para saneamento das lacunas documentais relativas à formalização e execução físico-financeira dos Termos de Parceria 1/2005, 4/2005, 6/2005, 7/2005 e 8/2005, celebrados com a Oscip Associação Beneficente dos Campos Gerais Madre Paulina;
 obtenção de informações sobre a existência de inventário do Sr. Alberto Olavo de Carvalho e se já houve a homologação da partilha de bens;
 Reexame das imputações de irregularidade geradora de prejuízo ao erário considerando os documentos requeridos e as constatações constantes no relatório da Controladoria-Geral do Município de Ponta Grossa (peça 18, p. 1-38) , bem como no Laudo Pericial (peça 19) e na manifestação de 13/11/2016 (peça 20) emitidos no âmbito do Processo 5004897-73.2011.4.04.7009;
Opinou-se, finalmente, pela ciência da existência desta TCE ao administrador provisório da herança ou ao inventariante, se já tiver sido nomeado, ou, ainda, aos herdeiros, caso tenha sido homologada a partilha de bens.
Ao examinar o feito, o Ministro-Relator manifestou-se de acordo com a proposta do Ministério Público/TCU e determinou à Secretaria do TCU no Estado do Pará (Sec-PA) que adotasse as seguintes providências:
diligências junto aos seguintes órgãos e entidades e, em seguida, proceda à nova instrução de mérito deste processo, considerando, entre outras, as novas informações obtidas:
a.1) ao Denasus, para que encaminhe cópia dos anexos ao "Relatório Complementar" datado de 13/5/2014 (peça 4, p. 28-33) e dos documentos que subsidiaram a elaboração do relatório de 28/4/2014, complementar ao Relatório de Auditoria 10236, de 22/3/2011 (relação de documentos indicados à peça 3, p. 202-203, desta TCE) ;
a.2) à 2ª Vara Federal de Ponta Grossa - Seção Judiciária do Paraná - Justiça Federal, para que remeta cópia integral do Processo 5004897-73.2011.4.04.7009;
a.3) à Controladoria-Geral do Município de Ponta Grossa, para que encaminhe cópia dos Termos de Parceria 1/2005, 4/2005, 6/2005, 7/2005 e 8/2005, celebrados com a Oscip Associação Beneficente dos Campos Gerais Madre Paulina;
b) obtenha informações sobre a existência de inventário do Sr. Alberto Olavo de Carvalho e se já houve a homologação da partilha de bens, para fins de aplicação das disposições constantes da Resolução TCU 170/2004;
c) de posse dos novos elementos obtidos nas diligências anteriormente indicadas, analise-os, inclusive, em conjunto e em confronto com as informações constantes no relatório da Controladoria-Geral do Município de Ponta Grossa (peça 18, p. 1-38) , no Laudo Pericial (peça 19) e na manifestação de 13/11/2016 (peça 20) , esses dois últimos elaborados por perita judicial no âmbito do Processo 5004897-73.2011.4.04.7009;
d) obtidas as informações acerca da instauração de inventário, dar imediata ciência da existência desta TCE ao administrador provisório da herança ou ao inventariante, se já tiver sido nomeado, ou, ainda, aos herdeiros, caso tenha sido homologada a partilha de bens, alertando a pessoa destinatária da comunicação do Tribunal que, nos termos do § 1º do art. 18-B da Resolução TCU 170/2004, já ocorreu a citação válida do Sr. Alberto Olavo de Carvalho neste processo;
 comunicar o teor do presente Despacho ao advogado do Sr. Alberto Olavo de Carvalho.
Assumida a condução do feito por esta Secex-TCE, foram promovidas as medidas saneadoras determinadas pelo Ministro-Relator (peças 29-34 e 36-41) . Verifica-se que foram encaminhados pelo Tribunal de Justiça do Paraná -Comarca do Município de Ponta Grossa, Denasus e Controladoria-Geral do Município de Ponta Grossa documentos em atendimento à requisição deste Tribunal de Contas (peças 47, 49 e 42-46, respectivamente) .
Registre-se, ainda, que foi promovida diligência ao Instituto Nacional do Seguro Social - INSS (peça 50) para informações quanto à existência de benefícios previdenciários tendo como instituidor o Sr. Alberto Olavo de Carvalho. A Presidência do INSS encaminhou a resposta que integra a peça 51 dos autos.
O Juízo da Primeira Vara Federal de Curitiba/PR, por seu turno, não apresentou qualquer resposta à diligência encaminhada por esta Corte de Contas.
EXAME TÉCNICO
Exame das diligências
Atendendo ao solicitado, a Controladoria-Geral do Município de Ponta Grossa encaminhou cópias dos Termos de Parceria 1/2005, 4/2005, 6/2005, 7/2005 e 8/2005, celebrados com a Oscip Associação Beneficente dos Campos Gerais Madre Paulina (peças 42/45) .
A Coordenadora-Geral de Auditoria do Denasus, por sua vez, encaminhou o Relatório Complementar da Auditoria 10.236, datado de 13/5/2014, e dos documentos que subsidiaram a elaboração do Relatório Complementar da Auditoria 10.236, de 28/4/2014 (encaminhados em mídia digital) e que foram juntados como peças dos autos desta TCE (peças 54) .
A documentação de suporte encaminhada pelo Denasus inclui cópias dos seguintes documentos:
 notas de empenho emitidas pelo Instituto de Saúde de Ponta Grossa/PR referentes às transferências de recursos para a Oscip Associação Beneficente dos Campos Gerais Madre Paulina para execução dos termos de parceria (peças 64-69) ;
 Ordens de pagamento emitidas pelo Instituto de Saúde de Ponta Grossa/PR referentes às transferências de recursos para a Oscip Associação Beneficente dos Campos Gerais Madre Paulina para execução dos termos de parceria (peças 72) ;
 notas fiscais relativas a aquisição de bens e serviços pela Oscip Associação Beneficente Campos Gerais Madre Paulina (peças 79 e 86) ;
 notas fiscais relativas à prestação de serviços para execução das ações do Termo de Parceria 06/2005 (peça 88) ;
 resumos de folha de pagamentos dos profissionais que prestaram serviços no âmbito dos Termos de Parceria (peças 80-84) e remuneração da administração (peças 85 e 87) , 
 recibos de pagamento de autônomos que prestaram serviços à Oscip (peças 74) ;
 Termo de Contrato de Prestação de Serviços entre a empresa Contas Médicas Serviço de Faturamento de Contas Hospitalares S/C Ltda e a Associação Beneficente Campos Gerais Madre Paulina (peça 61) ;
 livro razão relativo ao exercício de 2005 e livros diários relativos aos exercícios de 2005 e 2006 contendo a escrituração contábil da Oscip Associação Beneficente Campos Gerais Madre Paulina (peças 56, 58 e 59, respectivamente) ;
 extratos bancários da conta corrente utilizada da Oscip para movimentação de recursos (Agência: 0249, Conta Corrente: 9.719930, Banco Real S/A) relativos ao período de 8/6/2005 a 11/11/2005 (peça 54) ; 
 guias e comprovantes de recolhimento encargos e tributos incidentes sobre a folha de pagamento (peças 70; 71; 73; 77 e 78) ; e
 termos de rescisão de contratos de trabalho (peça 75) .
Verifica-se que o Tribunal de Justiça do Paraná encaminhou certidão atestando a inexistência de processo de inventário e partilha do espólio do Sr. Alberto Olavo de Carvalho (peça 47) .
Constata-se, finalmente, que o INSS informou a existência de benefício previdenciário instituído pelo Sr. Alberto Olavo de Carvalho em favor da Sra. Rosangela Aparecida Tozetto de Carvalho, na condição de cônjuge do responsável falecido.
Com exceção dos elementos requisitados ao juízo da Primeira Vara Federal de Curitiba, verifica-se que as diligências promovidas lograram obter os elementos documentais reputados no parecer do Ministério Público/TCU como necessários para o saneamento dos autos.
Não obstante a ausência da cópia integral do Processo 5004897-73.2011.4.04.7009 relativo à Ação Civil Pública acima referida, entende-se que os elementos de convicção obtidos se mostram suficientes para a formação de juízo conclusivo quanto às divergências identificadas na quantificação do débito em face das conclusões da controladoria municipal e da perícia judicial citadas no despacho do Ministro-Relator.
Caracterização das irregularidades geradoras do dano ao erário
Cumpre pontuar, preliminarmente, que as Organizações da Sociedade Civil de Interesse Público (Oscip) são pessoas jurídicas de direito privado sem fins lucrativos que tenham por objeto social a promoção de atividades de interesse público. As Oscips são qualificadas pelo Ministério da Justiça como de interesse público quando atendem às exigências sobre estrutura, funcionamento e prestação de contas instituídas pelos arts. 3º e 4º da Lei 9.790/1999 e regulamentadas pelo Decreto 3.100/1999.
A qualificação concedida confere aptidão às entidades para celebrar Termo de Parceria, instrumento que disciplina o regime específico de mútua cooperação com a Administração Pública para o fomento e a execução das atividades de interesse público previstas no art. 3º da Lei 9.790/1999. 
A celebração do termo de parceria impõe aos órgãos da Administração Pública e aos conselhos de políticas públicas competentes o dever de acompanhar e fiscalizar a execução do pacto e às Oscips o cumprimento de deveres de fiscalização da execução e prestação de contas na forma dos arts. 11, 12 e 15-B da Lei 9.790/1999, assim vazados:
Art. 11. A execução do objeto do Termo de Parceria será acompanhada e fiscalizada por órgão do Poder Público da área de atuação correspondente à atividade fomentada, e pelos Conselhos de Políticas Públicas das áreas correspondentes de atuação existentes, em cada nível de governo.
§ 1o Os resultados atingidos com a execução do Termo de Parceria devem ser analisados por comissão de avaliação, composta de comum acordo entre o órgão parceiro e a Organização da Sociedade Civil de Interesse Público.
§ 2o A comissão encaminhará à autoridade competente relatório conclusivo sobre a avaliação procedida.
§ 3o Os Termos de Parceria destinados ao fomento de atividades nas áreas de que trata esta Lei estarão sujeitos aos mecanismos de controle social previstos na legislação.
Art. 12. Os responsáveis pela fiscalização do Termo de Parceria, ao tomarem conhecimento de qualquer irregularidade ou ilegalidade na utilização de recursos ou bens de origem pública pela organização parceira, darão imediata ciência ao Tribunal de Contas respectivo e ao Ministério Público, sob pena de responsabilidade solidária.
 (...) 
Art. 15-B. A prestação de contas relativa à execução do Termo de Parceria perante o órgão da entidade estatal parceira refere-se à correta aplicação dos recursos públicos recebidos e ao adimplemento do objeto do Termo de Parceria, mediante a apresentação dos seguintes documentos: 
I - relatório anual de execução de atividades, contendo especificamente relatório sobre a execução do objeto do Termo de Parceria, bem como comparativo entre as metas propostas e os resultados alcançados; 
II - demonstrativo integral da receita e despesa realizadas na execução; 
III - extrato da execução física e financeira
IV - demonstração de resultados do exercício; 
V - balanço patrimonial;
VI - demonstração das origens e das aplicações de recursos; 
VII - demonstração das mutações do patrimônio social;        
VIII - notas explicativas das demonstrações contábeis, caso necessário;        
IX - parecer e relatório de auditoria, se for o caso. 
No caso sob exame, a Prefeitura Municipal de Ponta Grossa/PR, por meio do extinto Instituto de Saúde de Ponta Grossa, firmou oito termos de parceria com a OSCIP denominada Associação Beneficente dos Campos Gerais Madre Paulina, com dispensa de licitação, com o intuito de substituir os serviços de saúde no âmbito do referido município até então prestados pelo Centro Integrado e Apoio Profissional - CIAP, que rescindiu unilateralmente os termos de parceria anteriormente pactuados.
Extrai-se do Relatório de Auditoria 10236/MS/Segep/Denasus, que a  auditoria do Denasus abrangeu em seu escopo a execução dos termos de parceria que receberam recursos oriundos do FNS, Termos de Parceria 01/2005, 04/2005, 06/2005, 07/2005 e 08/2005, cujas informações básicas estão sintetizadas no quadro abaixo: 
	TP
	Objeto
	Valor Pactuado (R$) 
	Data Assinatura
	Valor repassado (R$) 

	01
	Operacionalizar o desenvolvimento do Programa de Atenção Assistencial ao Pronto Atendimento.
	293.604,00
	26/04/2005
	651.588,17 

	04
	Operacionalizar o desenvolvimento do Programa Vigilância em Saúde - DST/AIDS e Tuberculose.
	35.975,10
	26/04/2005
	121.491,01 

	06
	Operacionalizar o desenvolvimento e execução do Programa de Combate a Dengue e outras Endemias.
	137.405,20
	26/04/2005
	155.706,18 

	07
	Operacionalizar o desenvolvimento e execução do Programa Saúde de Família - PSF e Programa  Agentes Comunitários de Saúde - PACS.
	228.688,00
	26/04/2005
	715.067,43 

	08
	Operacionalizar o desenvolvimento do Centro de Atenção Psicossocial - CAPS.
	33.361,94
	26/04/2005
	120.736,59 

	Total
	729.034,24
		1.764.589,38

Constatou-se, em síntese, que não houve apresentação da prestação de contas final dos termos de parceria e, após exame das justificativas e documentos adicionais apresentados pelo responsável e pela Justiça Federal no Estado do Paraná, o Denasus acolheu pequena parte dos comprovantes de despesa, porém manteve as impugnações baseadas nas constatações de ausência de comprovação da efetiva prestação de serviços, conforme quadro abaixo:
	TP
	Assinatura
	Fim da Vigência
	Fonte SUS
	Valor Impugnado (R$) 

	01/2005
	26/4/2005
	24/9/2005
	PAB
	650.629,48

	04/2005
	26/4/2005
	29/12/2005
	HIV PAM
	48.648,49

	06/2005
	26/4/2005
	29/12/2005
	Teto Fin. de Epidemiologia
	83.580,10

	07/2005
	26/4/2005
	29/12/2005
	PACS e PSF
	426.357,53

	08/2005
	26/4/2005
	29/12/2005
	CAPS
	40.822,29

	Total
	1.250.037,89

Extrai-se da documentação constante dos autos que a Controladoria-Geral do Município de Ponta Grossa realizou auditoria contábil nos termos de parceria em alusão conforme consignado no "Relatório Final sobre os Termos de Parceria 01 a 08 firmados entre o Instituto de Saúde Ponta Grossa e a Associação Beneficente dos Campos Gerais Madre Paulina, no período de 05/2005 a 12/2005", finalizado em 18/10/2012 (peça 18, p. 1-38) .
Os auditores do órgão municipal de controle examinaram a documentação relativa aos oito termos de parceria celebrados entre o extinto Instituto de Saúde Ponta Grossa e a Associação Beneficente dos Campos Gerais Madre Paulina, incluindo termos que não envolveram recursos repassados pelo FNS (Termos de Parceria 02/2005, 03/2005 e 05/2005) . As principais conclusões do referido relatório estão abaixo sintetizadas:
 no período de 05/2005 a 12/2005 foram empenhados, liquidados e pagos na contabilidade R$ 3.512.795,74 
 os valores devidamente repassado a OSCIP somaram R$ 2.989.889,83, sendo que, o restante do valor empenhado, ou seja, R$ 610.240,45, foi para pagamento de obrigações da OSCIP (INSS, FGTS, PIS, Rescisões, Depósitos Judiciais) ;
 as despesas com pessoal, obrigações patronais e administrativas, no montante de R$ 3.188.088,13, foram devidamente comprovadas por meio de resumos de folhas de pagamento, guias de pagamento e registros nos Livros Diário e Razão da contabilidade;
 Foram impugnadas pela auditoria despesas no montante de R$ 257.818,66, por se tratar de despesas totalmente alheias a sua destinação, que seria a aplicação na área de saúde pública.
 Não houve comprovação da aplicação de recursos no valor de R$ 154.223,49, uma vez que não existem documentos para cobrir esta diferença.
Verifica-se que, contrariamente ao juízo formado pela equipe do Denasus, os técnicos da Controladoria-Geral do Município de Ponta Grossa/PR entenderam que parte das despesas gerais com bens e serviços e a totalidade das despesas finalísticas com pessoal foram devidamente comprovadas.
 Os dispêndios com pagamento de pessoal relativos ao termos de parceria custeados com recursos do FNS (R$ 1.615.442,13) , que correspondem a mais de 91% do total transferido, foram considerados como regulares no relatório da controladoria. Os quadros abaixo reproduzem o detalhamento das despesas com salários e encargos constantes do relatório da CGMPG:
Termo de Parceria 01/2005
	Descrição
	:
Valor (R$) 

	Folha de Pagamento
	363.260,81

	INSS
	93.070,86

	FGTS
	27.259,33

	Imposto de Renda
	14.516,78

	PIS
	833,34

	Recibos de pagamento de autônomo
	2.356,82

	Total
.
	501.297,94

Termo de Parceria 04/2005
	Descrição
	Valor (R$) 

	Folha de Pagamento
	75.903,67

	INSS
	22.003,44

	FGTS
	10.272,73

	GRFC
	4.619,92

	Imposto de Renda
	438,15

	PIS
	287,07

	Total
	113.524,9888

Termo de Parceria 06/2005
	Descrição
	Valor (R$) 

	Folha de Pagamento
	115.840,45

	Vale Transporte
	48.651,30

	INSS
	22.687,82

	FGTS
	14.598,67

	GRFC
	6.430,04

	PIS
	432,38

	Total
	208.640,66

Termo de Parceria 07/2005
	Descrição
	Valor (R$) 

	Folha de Pagamento
	515.924,72

	INSS
	93.555,83

	FGTS
	59.607,38

	GRFC
	25.378,68

	PIS
	1.698,93

	Total
	696.165,54

Termo de Parceria 08/2005
	Descrição
	Valor (R$) 

	Folha de Pagamento
	65.854,55

	Vale Transporte
	928,70

	INSS
	18.122,93

	FGTS
	6.864,79

	GRFC
	2.514,68

	Imposto de Renda
	1.278,14

	PIS
	249,22

	Total
	95.813,01

A documentação que embasou o relatório da controladoria municipal foi submetida ao exame do Denasus pela Justiça Federal do Paraná para manifestação quanto ao seu teor. A equipe do referido departamento pronunciou-se quanto aos documentos nos seguintes termos (peça 3, p. 201/202) :
 Guias de recolhimento do Fundo de Garantia por Tempo de Serviço - FGTS e informações à previdência social - GFIP; GRFC - guia de recolhimentos rescisório do FGTS e da contribuição social: foram destacadas as guias que puderam ser correlacionadas com cada Termo de Parceria;
 Guia de Arrecadação de Receitas Federais DARF - Programa de Integração Social - PIS; Imposto de Renda Retido na Fonte - IRRF; Guia da Previdência Social - GPS: Foram destacadas as guias que puderam ser correlacionadas a cada Termo de Parceria objeto deste relatório;
 Notas Fiscais e Recibos de despesas efetuadas pela Associação Beneficente dos Campos Gerais Madre Paulina: não foi possível correlacioná-las a nenhum Termo de parceria objeto deste relatório;
 Termos de Rescisão do Contrato de Trabalho: Foram destacados os termos que puderam ser correlacionados a cada Termo de Parceria, objeto deste relatório e realizado o cruzamento dos nomes com a folha de pagamento e Livro Razão da Contabilidade de 2005;
 Folhas de Pagamento mensais e por Termo de Parceria, dos profissionais envolvidos. Foi realizado o cruzamento dos nomes e valores das Folhas de Pagamentos com o Livro Razão da Contabilidade de 2005.;
 Recibo de Pagamento de Autônomos - RPA. Não foi possível correlacioná-los a nenhum Termo de Parceria, objeto deste relatório;
 Notas Fiscais da empresa Viação Campos Gerais S/A - Transporte Coletivo Urbano emitidas para Associação Beneficente Campos Gerais Madre Paulina e referente a aquisição de vales transporte. Não foi possível correlacioná-los a nenhum Termo de Parceria objeto deste relatório.
 Contrato de Prestação de Serviços entre a empresa Contas Médicas Serviço de Faturamento de Contas Hospitalares S/C Ltda e a Associação Beneficente Campos Gerais Madre Paulina. Não há comprovação de realização dos serviços correlacionados aos Termos de Parceria, bem como a comprovação de pagamento; 
 Extratos bancários do Banco Real de titularidade da Associação Beneficente dos Campos Gerais Madre Paulina da conta corrente nº 9.719930 - agência 0249, do período de 01/05 à 11/11/2005: Os débitos não podem ser correlacionados aos Termos de Parceria, objeto deste relatório e, também, não foi possível identificar aos credores;
 Livro Diário de Contabilidade de 2005 e 2006 e Livro Razão de Contabilidade de 2005. Foi realizado o cruzamento dos nomes e valores com as Folhas de pagamento referentes aos Termos de Parceria, objeto deste relatório.
Conforme se extrai do acima exposto, as conclusões formuladas pela auditoria do Denasus divergem daquelas formuladas pela auditoria da Controladoria-Geral do Município de Ponta Grossa/PR quanto às impugnações de despesa e o consequente valor do débito apurado. A despeito de terem sido formuladas com base nas mesmas evidências, os órgãos de controle adotaram critérios diferentes de comprovação de despesas, sobretudo aquelas referentes ao pagamento de prestadores de serviços de saúde.
No que respeita ao laudo da perícia contábil determinada no âmbito da Ação Civil Pública ajuizada perante a Justiça Federal no Paraná (peça 20) , constata-se que as conclusões da perita acerca da aptidão da documentação examinada para comprovar a prestação de serviços pagos com recursos transferidos pela municipalidade alinham-se com o juízo formulado pela Controladoria-Geral do Município de Ponta Grossa.
É o que se extrai das respostas aos quesitos acerca da questão consignados do laudo pericial abaixo transcritos:
 (...) 
2) É possível identificar o pagamento de Obrigações Patronais por parte da Parceira Pública na documentação apresentada?
RESPOSTA:
Sim.
 (...) 
5) Pode-se afirmar, diante da documentação analisada pelo DENASUS, que os pagamentos de salários, encargos sociais, estavam devidamente contabilizados no Livro Razão de contabilidade da entidade, seguindo os grupos de contas contábeis definidos na legislação pertinente?
RESPOSTA:
Sim.
 (...) 
6) Quanto aos documentos constantes no processo pode-se afirmar que houve a efetiva contraprestação de serviços à Associação Beneficente dos Campos Gerais Madre Paulina por funcionários por ela contratados?
RESPOSTA:
Sim.
7) A existência de: Resumo de Pagamentos por Termo de Parceria, Contabilização de despesas com pessoal nos Livros Diário e Razão pode dar a entender que houve o pagamento de profissionais que prestaram serviços junto a Madre?
RESPOSTA:
Sim.
8) No relatório inicial e também no relatório complementar do Departamento de Auditoria do SUS, considera-se como efetuadas as despesas com FGTS, PIS e Imposto de Renda, despesas estas incidentes sobre folha de pagamentos, sendo assim é possível afirmar que houve a contratação e o pagamento de funcionários? Ou teria havido apenas o pagamento dos tributos apenas para ludibriar a fiscalização?
RESPOSTA:
Sim, houve a contratação e o pagamento mensal dos salários
9) Podendo ser verificado por simples amostragem no extrato de conta corrente da Associação Beneficente dos Campos Gerais Madre Paulina junto ao Banco Real, que no dia 06/09/2005 houve débito de R$286.724,27, com a descrição "Folha de Pagamento" documento 92 daquele banco. Com isso, pode-se afirmar que numerários tiveram saída da conta corrente para pagamento de salários?
RESPOSTA:
Verificamos na cópia do extrato da conta corrente do banco Real e constatamos na data 06/09/2005 que consta o débito, e contém a descrição "Folha de Pagamento".
10) O relatório complementar afirma que não aceita despesas com salários pela não apresentação de comprovação dos pagamentos a profissionais, existindo relatórios de produção, prontuários médicos, registro contábeis, resumo de folhas, recolhimentos de FGTS, Imposto de Renda, INSS, saída de numerários da conta corrente para pagamento de pessoal. Diante de todos estes exemplos, os pagamentos de salários não poderiam ser aceitos? 
RESPOSTA: Deveriam ser aceitos. Há várias formas para pagamento de salários a empregados, uma delas é através do debito em conta bancária para credito na conta do empregado, chamadas conta salário, suficiente para a comprovação e também documento hábil para lançamento contábil.
 (...) o relatório complementar apresentado pela auditoria do DENASUS considera somente o valor de R$ 6.553,92 a título de recolhimento de FGTS e PIS, determinado um percentual de 56,04% somente deste valor, pela comprovação de pagamento de guias de FGTS e PIS, não considerando novamente valores pagos a título de salários, vale transporte, INSS, embora devidamente contabilizado nos Livros Razão e Diário de Contabilidade. Questiona-se ao DD. Perito, se há indicação da metodologia que utilizou o DENASUS para tais considerações? É correto afirmar que se há os registros dos profissionais relacionados nas folhas de pagamento referentes a este termo de parceria 06, a escala de trabalho, os livros ponto com registro de jornada, os prontuários médicos e fichas de pacientes, comprovando-se assim a Produção (atendimento à população) , e, havendo lançamentos contábeis e respectivos lançamentos financeiros das despesas de pessoal inclusive encargos (GRFC, PIS, FGTS, INSS) , frente à legislação aplicável à matéria, a despesa com folha de pagamento dos profissionais que atuaram na prestação de serviços não deve ser considerada como despesa válida?
RESPOSTA:
Conforme já informamos no quesito anterior, o critério utilizado pela Auditoria foi tentar correlacionar os pagamentos realizados com os Termos de Parceria, e, nos casos em que esta correlação não foi possível, eles não consideraram a despesa, porém, entendemos que deveria ser considerada válida, uma vez que a análise dos documentos comprovam que os salários foram pagos.
A fim de formar juízo adequado quanto à aptidão da documentação apresentada pelo responsável e pela Oscip para comprovar a regular aplicação dos recursos cumpre examinar, em primeiro lugar, se houve observância das normas legais relativas à prestação de contas de recursos transferidos a Oscip, bem como as regras gerais de execução da despesa pública. 
O exame da documentação obtida nas diligências corrobora os achados da auditoria do Denasus relativos à ausência da documentação de prestação de contas exigida na legislação para comprovar a regular execução físico-financeira das ações pactuadas nos termos de parceria. Com efeito, não houve apresentação da prestação de contas devida na forma prescrita na Lei 9.790/1999 e no prazo de sessenta dias a contar do encerramento da vigência do Termo de Parceria, na forma estipulada na Cláusula Quinta do Termo de Parceria.
É certo que a ausência de prestação de contas formalizada, a despeito de constituir gravíssima violação normativa, não conduz, por si mesma, à presunção absoluta de não-comprovação de despesas, podendo a lacuna ser suprida por outros meios que comprovem a vinculação financeira e efetiva entrega de bens ou prestação dos serviços pagos com recursos públicos.
Pondere-se que, por força do que dispõe o art. 70, parágrafo único, da Constituição da República, bem assim como do preceituado no art. 93 do Decreto-Lei 200/1967 c/c o art. 66 do Decreto 93.872/1986, a comprovação da regularidade da aplicação dos recursos públicos repassados compete àquele que os administra. 
Portanto, o ônus da prova da efetiva aplicação dos recursos nas finalidades legais recai sobre o gestor omisso quanto ao cumprimento do dever de prestar contas, incumbindo-lhe fornecer todas as provas da regular aplicação dos recursos sob sua responsabilidade na forma prescrita na legislação.
Frise-se que a caracterização de dano ao erário na hipótese de ausência de apresentação de prestação de contas por Oscip depende da avaliação de outros elementos que permitam aferir a regular execução da despesa. Nessa vertente, esta Corte de Contas considera indispensável à comprovação da regularidade das despesas com pessoal prestado por Oscip a observância das regras prescritas na Lei 4.320/1964 e a evidenciação do nexo de causalidade financeiro com os recursos federais repassados:
Acórdão 1557/2014-TCU-Plenário, Rel. Min. Ana Arraes
Enunciado
O serviço de fornecimento de mão de obra prestado por Oscip requer comprovação das despesas incorridas em sua prestação, bem como observância das regras de liquidação de despesas previstas nos arts. 62 e 63 da Lei 4.320/1964. A descrição genérica das despesas em documentos fiscais, por si só, não demonstra a regular aplicação dos recursos.
Acórdão 752/2015-TCU-Plenário, Rel. Min. Ana Arraes
Enunciado
O pagamento de serviço de fornecimento de mão de obra, inclusive os prestados por Oscip, exige prévia observância das regras de liquidação de despesas (art. 62 e 63 da Lei 4.320/1964) , sendo necessário restar provado, por meio de documentos hábeis, que os recursos federais transferidos foram aplicados nas despesas incorridas com as obrigações trabalhistas e previdenciárias. Notas fiscais genéricas não demonstram, por si sós, a aplicação dos recursos. A omissão culposa na verificação do cumprimento das obrigações trabalhistas e previdenciários da contratada sujeita a administração pública à responsabilização subsidiária.
No presente caso, verifica-se que o responsável apresentou em sua defesa relatórios e documentos relativos à execução físico-financeira dos termos de parceria, tendo a auditoria do Denasus deixado de acolher as notas fiscais apresentadas e parte dos comprovantes de recolhimentos de tributos ante a impossibilidade de correlacioná-las aos termos de parceria que receberam recursos federais. 
No que concerne às comprovações relativas às despesas de pessoal, o Denasus não as acolheu em razão da ausência de comprovantes individuais do pagamento dos prestadores de serviço contratados. Não foram aceitas, ainda as despesas com encargos devidos à Previdência Social em razão da impossibilidade de correlacionar os pagamentos aos termos de parceria. Entendeu-se, portanto, haver lacuna relativa à vinculação entre despesas e recursos como quanto à comprovação da execução física da despesa que confere suporte ao direito do credor ao pagamento, caracterizando possível inobservância do disposto no art. 63, caput e § 2º, inciso II, da Lei 4.320/1964.
Iniciando-se a análise pelo nexo financeiro entre recursos transferidos e despesas pagas, verifica-se que a documentação carreada aos autos não é apta a comprovar que as despesas formalizadas nos documentos apresentados foram custeadas com recursos oriundos da conta corrente da Oscip que recebeu os recursos do FNS (Conta corrente 0249, agência 971993-0, Banco Real S/A) . Com efeito, exame por amostragem das despesas mensais consideradas regulares pela Controladoria-Geral do Município de Ponta Grossa em contraste com os extratos bancários não permite compatibilizar os valores e datas dos débitos na referida conta corrente com os documentos apresentados.
Conforme apontado pela auditoria do Denasus, não é possível estabelecer correlação entre as despesas consignadas nas notas fiscais e os termos de parceria que receberam recursos do FNS. Além disso, observa-se que a conta corrente utilizada para pagamentos pela Oscip não era exclusiva para movimentação dos recursos federais relativos a cada um dos termos de parceria, contrariando o estabelecido na cláusula terceira, inciso I, alínea "g", dos respectivos termos. 
Nesse sentido, a auditoria do Denasus registrou que os repasses oriundos do FNS e de recursos próprios do Município foram todos depositados na mesma conta da entidade (Banco Real - Agência 0249 Conta 971993-0) . O exame dos extratos bancários da referida conta evidencia que houve depósitos de valores significativos que não guardam relação com os recursos para execução das avenças, constatação que corrobora achado da controladoria municipal (peça 18, p. 13) :
A cláusula terceira do Termo obrigava a OSCIP a movimentar os recursos financeiros, objeto deste termo, em conta corrente específica indicada pelo parceiro público. Isso não ocorreu, uma vez que os valores de repasses foram depositados todos na conta única da entidade (Banco Real - Agência 0249 Conta 971993-0) . Constata-se que esta conta é a movimento da entidade, recebendo recursos de outros serviços da Associação. No entanto, o correto seria a criação de uma conta específica para cada termo de parceria.
Acrescente-se que não foram apresentadas cópias de cheques/documentos de transferência eletrônica que permitam identificar os beneficiários dos saques efetuados e compará-los com os prestadores de serviços identificados nos documentos de despesa.
Esta Corte de Contas já se pronunciou repetidas vezes sobre a necessidade de movimentação de recursos de transferências em contas específicas e identificação dos credores dos pagamentos sob pena de inviabilizar a aferição da regularidade das aplicações, conforme ilustram os seguintes enunciados da jurisprudência deste TCU:
Acórdão 2464/2013-TCU-Plenário, Relatora Ministra ANA ARRAES
A movimentação dos recursos em conta corrente específica, com transferências nominalmente identificadas, são requisitos essenciais à comprovação do nexo de causalidade da execução financeira do convênio. O saque em espécie dos recursos da conta específica do ajuste enseja débito, face à impossibilidade do estabelecimento do nexo de causalidade entre o dispêndio e a despesa efetuada.
Acórdão 597/2019-TCU-Segunda Câmara, Rel. Min. Marcos Bemquerer
A comprovação da boa e regular aplicação de recursos públicos transferidos mediante convênio e outros instrumentos congêneres evidencia-se mediante a execução física e a execução financeira da avença, acompanhada do nexo de causalidade entre uma e outra. A transferência de recursos da conta específica do convênio para outra conta ou a emissão de cheques nominais à própria entidade ou a outrem, que não seja o fornecedor do bem ou serviço, impede o estabelecimento do necessário nexo entre os recursos repassados e o objeto avençado.
Acórdão 344/2015-TCU-Plenário, Rel. Ministro Walton Alencar Rodrigues 
A transferência de recursos de convênio de conta específica para outra conta do município impede a perfeita aferição do nexo de causalidade entre as despesas declaradas e os recursos federais voluntariamente transferidos ao ente.
Acórdão 3948/2014-TCU-Primeira Câmara, Rel. Ministro Walton Alencar Rodrigues
A transferência de recursos da conta bancária específica do convênio para outra conta corrente do município impede o estabelecimento do nexo de causalidade entre a execução do objeto e a aplicação dos recursos federais transferidos.
Considerando que não houve identificação do termo de parceria no corpo das notas fiscais de bens e serviços diversos apresentadas, movimentação de recursos em contas correntes bancárias específicas para cada pacto e tampouco identificação dos credores dos pagamentos, não é possível estabelecer vinculação financeira entre as despesas declaradas nos documentos fiscais e os recursos transferidos pelo FNS. 
Ressalte-se que não é possível sequer estabelecer a relação entre as ordens de pagamento emitidas pelo então Instituto de Saúde de Ponta Grossa para transferência de recursos à Oscip e as comprovantes de despesa apresentados. Nos referidos documentos não há qualquer menção a termo de parceria e a descrição das despesas limita-se à classificação contábil-orçamentária.
Quanto à comprovação da execução física das despesas administrativas espelhadas em notas fiscais, verifica-se que não houve a prévia atestação da regular prestação dos serviços na forma exigida pela Lei 4.320/1964 e remansosa jurisprudência deste Tribunal de Contas (Acórdão 185/2012-TCU-Plenário, Rel. Min. André de Carvalho, 1213/2014-Primeira Câmara, Rel. Min. José Múcio e 5848/2013-Primeira Câmara, Rel. Min. Ana Arraes, 3037/2015-Plenário, Min. Rel. Marcos Bemquerer, dentre muitos outros) . Parte das notas fiscais relativas à aquisição de bens ou prestação de serviços diversos apresentam registros de recebimento incompletos ou insuficientes e as restantes não apresentam qualquer registro relativo à efetiva entrega dos bens e serviços nelas declarados. 
Relativamente às despesas com pagamento de pessoal empregado nas ações de saúde objetos dos pactos, observa-se que igualmente não apresentam atestação. Releva notar que a perita judicial registrou como evidência de comprovação de pagamento a identificação no extrato bancário da acima referida conta corrente do débito no valor de R$ 286.724,27, efetuado em 6/9/2005, com a descrição "folha de pagamento". 
Não obstante, não é possível identificar a qual termo de parceria e folha de pagamento tal valor se refere. Observa-se, ainda, que somente é possível identificar três retiradas de recursos com a referida identificação nos extratos em referência, os quais totalizam apenas R$ 454.289,25, conforme abaixo detalhado:
	Data do pagamento
	Valor (R$) 

	6/9/2005
	286.724,27

	4/10/2005
	88.135,85

	4/11/2005
	79.429,13

	Total
	454.289,25

Deve-se reiterar que este Tribunal de Contas tem entendimento pacífico quanto ao caráter imprescindível da vinculação causal entre recursos e despesas para comprovação da regular aplicação de recursos federais transferidos mediante convênio, contratos e termos de parceria:
Acórdão 976/2008-TCU-Segunda Câmara, Rel. Min. Raimundo Carreiro
Enunciado
Há necessidade de o gestor demonstrar, de forma inequívoca, que os valores, alegadamente gastos no objeto da avença, tenham como origem os recursos do convênio, e não eventuais outras fontes.
Acórdão 3223/2017-TCU-Segunda Câmara, Rel. Min. Marcos Bemquerer
Enunciado
A comprovação da boa e regular aplicação de recursos públicos transferidos mediante convênio e outros instrumentos congêneres evidencia-se mediante a execução física e a execução financeira da avença, acompanhada do nexo de causalidade entre uma e outra.
Acórdão 597/2019-TCU-Segunda Câmara, Rel. Min. Marcos Bemquerer
Enunciado
A comprovação da boa e regular aplicação de recursos públicos transferidos mediante convênio e outros instrumentos congêneres evidencia-se mediante a execução física e a execução financeira da avença, acompanhada do nexo de causalidade entre uma e outra. A transferência de recursos da conta específica do convênio para outra conta ou a emissão de cheques nominais à própria entidade ou a outrem, que não seja o fornecedor do bem ou serviço, impede o estabelecimento do necessário nexo entre os recursos repassados e o objeto avençado.
Conclui-se, portanto, que também quanto aos pagamentos de pessoal não há comprovação do nexo causal uma vez que, apesar de o extrato bancário comprovar que houve pagamentos de folha de pagamento pela Oscip, não é possível afirmar se os recursos utilizados são de origem federal, municipal ou próprios da entidade.
Passando-se ao exame das notas fiscais relativas às despesas com folha de pagamento de pessoal, verifica-se que não constam da documentação remetida pelo Denasus documentos fiscais relativos a todas as despesas de pessoal registradas nos resumos de folha vinculados aos termos de parceria. As notas fiscais juntadas aos autos referem-se apenas ao TP 06/2005 (peça 88) e estão abaixo resumidas:
	Nota fiscal
	Descrição
	Data de emissão
	Valor (R$) 

	057
	Serviços prestados no projeto de combate à dengue, ref. maio/2005, Termo de Parceria 06/2005
	3/6/2005
	12.461,60

	067
	Serviços prestados no projeto de combate à dengue, ref. junho/2005, Termo de Parceria 06/2005
	7/7/2005
	16.508,32

	079
	Serviços prestados no projeto de combate à dengue, ref. julho/2005, Termo de Parceria 06/2005
	5/8/2005
	13.612,31

	082
	Serviços prestados no projeto de combate à dengue, ref. julho/2005, Termo de Parceria 06/2005
	24/8/2005
	4.967,54

	096
	Serviços prestados no projeto de combate à dengue, ref. agosto/2005, Termo de Parceria 06/2005
	30/9/2005
	16.284,29

	104
	Serviços prestados no projeto de combate à dengue, ref. agosto/2005, Termo de Parceria 06/2005
	30/9/2005
	1.319,49

	112
	Serviços prestados no projeto de combate à dengue, ref. setembro/2005, Termo de Parceria 06/2005
	30/9/2005
	4.619,20

	122
	Serviços prestados no projeto de combate à dengue, ref. setembro/2005, Termo de Parceria 06/2005
	6/10/2005
	15.236,58

	134
	Serviços prestados no projeto de combate à dengue, ref. setembro/2005, Termo de Parceria 06/2005
	31/10/2005
	5.007,26

	144
	Serviços prestados no projeto de combate à dengue, ref. outubro/2005, Termo de Parceria 06/2005
	1/11/2005
	26.362,54

	153
	Serviços prestados no projeto de combate à dengue, ref. novembro/2005, Termo de Parceria 06/2005
	30/11/2005
	4.235,00

	162
	Serviços prestados no projeto de combate à dengue, ref. novembro/2005, Termo de Parceria 06/2005
	5/12/2005
	988,26

	161
	Despesa com pagamento da 1ª parcela de 13º salário -projeto dengue endemias, novembro de 2005, Termo de Parceria 06
	5/12/2005
	359,80

	164
	Despesa com pagamento para projeto dengue endemias, novembro de 2005, Termo de Parceria 06
	5/12/2005
	703,89

	167
	Despesa com pagamento para projeto dengue endemias, novembro de 2005, Termo de Parceria 06
	5/12/2005
	3.964,90

	171
	Despesa com pagamento para projeto dengue endemias, novembro de 2005, Termo de Parceria 06
	5/12/2005
	21.263,83

	Total
	147.894,81

Examinando-se as referidas notas em confronto com o extrato bancário da conta da Oscip, verifica-se que não há retiradas em datas e valores correspondentes. Constata-se, ainda, que os documentos não apresentam atestado relativo à regular prestação dos serviços, não há comprovantes de pagamentos individuais e tampouco há relatórios de acompanhamento da execução física do objeto que comprove a execução.
O mesmo juízo se aplica aos recibos de pagamentos de autônomos, nos quais inexiste identificação de qualquer termo de parceria e tampouco podem ser relacionados aos saques efetuados na conta específica.
Essas lacunas, todavia, poderiam ser supridas mediante a apresentação de outros documentos comprobatórios da prestação dos serviços de saúde passíveis de vinculação aos objetos dos pactos, tais como controles contendo a identificação dos profissionais de saúde contratados por termo de parceria (nome completo, CPF, registros no CRM e CNES) , registros de presença respectivos, controles de produtividade e horas trabalhadas e comprovantes de recolhimento de tributos incidentes sobre a folha de pagamento. 
Conforme apontado nos relatórios da Controladoria-Geral do Município de Ponta Grossa, além das folhas de pagamento de pessoal, foram examinados pela auditoria comprovantes de recolhimento de tributos incidentes, bem como relações de profissionais constantes dos controles administrativos e de informações prestadas à Previdência Social.
Cumpre ressaltar que a documentação obtida junto ao Denasus não inclui documentos relativos aos controles de prestação de serviços mencionados no relatório do Denasus e da Controladoria-Geral do Município de Ponta Grossa (controles de frequência de pessoal, horas trabalhadas, escalas de prestação de serviços, relações de funcionários contratados, dentre outros) .
Não obstante, os próprios auditores do Denasus constataram que, em alguns termos de parceria, os dados relativos aos controles da prestação de serviços examinados são compatíveis com relações de profissionais constantes das folhas de pagamento. Constatou-se, ainda, que havia compatibilidade entre os resumos de folha e as relações constantes das informações prestadas à Previdência Social, conforme excertos a seguir transcritos:
Termo de Parceria 01
Segundo documentos apresentados, o valor total da folha no exercício foi de R$ 363.137,38 (trezentos e sessenta e três mil, cento e trinta e sete reais e trinta e oito centavos) , no entanto, não foi apresentada a comprovação de pagamento aos profissionais.
Foi possível verificar os nomes dos profissionais constantes nas folhas de pagamento e assim foi realizada amostragem, tendo sido aleatoriamente escolhido o mês de julho. Com relação ao atendimento médico ambulatorial de urgência/emergência objeto deste Termo, constata-se que os profissionais realizaram atendimentos, constam da escala da clínica médica e do controle de horas trabalhadas. (Constatação n. 306672) .
Termo de parceria 04/2005
Segundo documentos apresentados, o valor total da folha no exercício foi de R$ 76.214,79 (setenta e seis mil duzentos e quatorze reais e setenta e nove centavos) , no entanto, não foi apresentada a comprovação de pagamento aos profissionais.
Foi possível verificar os nomes dos profissionais constantes nas folhas de pagamento e com relação ao desenvolvimento do Programa Vigilância em Saúde (DST/AIDS e Tuberculose) objeto deste Termo, constata-se que os profissionais constam do resumo das informações à previdência social do mês de agosto/2005, referente à Guia de Recolhimento do FGTS-GFIP e das Guias de Recolhimento Rescisório do FGTS e da Contribuição Social. (Constatação n. 306673) .
Termo de Parceria 06/2005
Segundo documentos apresentados, o valor total da folha no exercício foi de R$ 117.363,22 (cento e dezessete mil trezentos e sessenta e três reais e vinte e dois centavos) , no entanto, não foi apresentada a comprovação de pagamento aos profissionais.
Foi possível verificar os nomes dos profissionais constantes nas folhas de pagamento e com relação ao desenvolvimento do Programa de combate à Dengue e Outras Endemias, objeto deste Termo, constata-se que os profissionais constam das Guias de Recolhimento Rescisório do FGTS e da Contribuição Social. (constatação 306674) .
Termo de Parceria 07/2005
Segundo documentos apresentados, o valor total da folha no exercício foi de R$ 528.723,53 (quinhentos e vinte e oito mil, setecentos e vinte e três reais e cinquenta e três centavos) , no entanto, não foi apresentada a comprovação de pagamento aos profissionais. 
Foi possível verificar os nomes dos profissionais constantes nas folhas de pagamento e com relação ao desenvolvimento do Programa dos Agentes Comunitários de Saúde - PACS objeto deste Termo constata-se por amostragem que os profissionais constam em relações assinadas pela enfermeira responsável para recebimento de uniforme e material de trabalho e constam de relação de Ofício que solicita a qualificação dos novos profissionais. Constam ainda do resumo das informações à previdência social do mês de agosto/2005, referente à Guia de Recolhimento do FGTS-GFIP e das Guias de Recolhimento Rescisório do FGTS e da Contribuição Social. (constatação 306675) 
Termo de Parceria 08/2005
Segundo documentos apresentados, o valor total da folha no exercício foi de R$ 66.252,89 (sessenta e seis mil, duzentos e cinquenta e dois reais e oitenta e nove centavos) , no entanto, não foi apresentada a comprovação de pagamento aos profissionais.
Foi possível verificar os nomes dos profissionais constantes nas folhas de pagamento e com relação ao desenvolvimento do Centro de Ação Psicossocial - CAPS, objeto deste Termo, constata-se por amostragem que os profissionais constam do resumo das informações à previdência social do mês de agosto/2005, referente à Guia de Recolhimento do FGTS-GFIP e das Guias de Recolhimento Rescisório do FGTS e da Contribuição Social. (Constatação n: 306677) 
Considerando essas constatações e os juízos formulados pela Controladoria-Geral do Município de Ponta Grossa e pela perícia judicial produzida no âmbito da ACP, deve-se concluir que há indícios de que houve, em alguma medida, execução de serviços por profissionais contratados pela Oscip correspondentes às despesas de pessoal relativas à execução dos Termos de Parceria objeto deste feito. 
Não obstante, a formação de juízo conclusivo quanto ao quantitativo de serviços de saúde efetivamente prestados e a vinculação a cada um dos termos dependeria do exame da documentação completa relativa aos controles de frequência, horas trabalhadas, registros dos profissionais de saúde no CNES e outros documentos que não foram obtidos nas diligências e tampouco apresentados pelo responsável em sua defesa.
Conforme acima assinalado, todavia, o ônus de prova quanto à regularidade da execução das despesas incide sobre o responsável, não cabendo a este Tribunal suprir as lacunas probatórias das alegações do defendente.
Em tais circunstâncias e considerando que não restou demonstrado o vínculo financeiro entre os recursos transferidos pelo FNS e o pagamento das despesas com pessoal espelhadas das folhas de pagamento e recibos de pagamentos de autônomos, entende-se que permanece não comprovada a boa e regular aplicação dos recursos federais nesses objetos.
Ante as análises acima expendidas, conclui-se que a documentação obtida na diligência ao Denasus não permite corroborar o juízo formulado no relatório da Controladoria-Geral do Município de Ponta Grossa/PR e pela perícia judicial realizada na Ação Civil Pública objeto do Processo 5004897-73.2011.4.04.7009 quanto à comprovação da aplicação dos recursos transferidos pelo FNS na execução dos termos de parceria sob análise. 
Importante ressaltar que os exames e conclusões relatados nos referidos documentos foram embasados somente nas evidências relativas à contabilização de despesas e regularidade formal da documentação comprobatória da prestação dos bens e serviços pagos. Esse enfoque dos exames é confirmado pela manifestação adicional da perita judicial relativamente ao relatório da Controladoria-Geral do Município de Ponta Grossa (peça 20) :
Esclarecimentos solicitados pelo Réu Alberto Olavo de Carvalho - Evento 612
Houve dois levantamentos contábeis feitos pelo DENASUS e um outro procedido pela Controladoria Geral do Município de Ponta Grossa. Ante o exposto requer seja solicitado à Perita que informe:
a) se é possível identificar a metodologia de trabalho utilizada pela auditoria realizada pela Controladoria Geral do Município, e se a metodologia observou as normas legais que regem a matéria?
b) se as conclusões apresentadas pela Controladoria estão de acordo com a documentação constante do processo e apresentada à expert?
c) em síntese, se o levantamento feito pela Controladoria está correto e, em caso negativo, quais as incorreções?
RESPOSTA:
Após longa análise dos documentos e dos relatórios apresentados podemos informar que a auditoria feita pela Controladoria Geral do Município foi conduzida de acordo com as Normas de Auditoria Interna editada pelo Conselho Federal de Contabilidade, e a metodologia utilizada foi para:
Verificar qual o valor total repassada à Associação Beneficente dos Campos Gerais Madre Paulina;
Analisar e avaliar os documentos que dão suporte aos registros contábeis;
Remontar as despesas com pessoal por Termos de Parceria;
Opinar pela glosa de despesas consideradas incompatíveis com objeto da Parceria e com os repasses públicos;
Buscar constatações;
Identificar evidências;
Analisar os livros contábeis - Diário e Razão;
Fazer as recomendações necessárias para adequação das operações;
Emitir parecer de auditoria.
Portanto, não houve análise voltada especificamente para a aferição do nexo de causalidade financeiro entre os recursos federais recebidos pela Oscip e os pagamentos relativos à execução de cada uma das avenças firmadas com o Município de Ponta Grossa/PR e tampouco exame minucioso do atendimento às exigência legais relativas à liquidação e pagamento de despesas públicas.
Considerando as normas legais aplicáveis e a jurisprudência desta Corte de Contas exigem a comprovação simultânea da execução física do objeto do termo de parceria e a demonstração do nexo de causalidade financeiro das despesas com os recursos federais transferidos, corrobora-se as conclusões da auditoria do Denasus quanto à não-comprovação da aplicação dos valores especificados no Relatório de Auditoria Complementar 10236/MS/Segep/Denasus.
Por todo o exposto, deve-se concluir que a análise dos novos elementos probatórios obtidos nas diligências, bem como daqueles juntados nas etapas instrutivas anteriores, não altera o juízo formulado na instrução de peça 22 quanto à rejeição das alegações de defesa do Sr. Alberto Olavo de Carvalho e imputação de débito no valor apontado pelo Tomador de Contas.
Considerações adicionais acerca da responsabilização de agentes
Conforme acima examinado, as irregularidades objeto desta TCE resultaram de atos de gestão de recursos transferidos pelo Fundo Nacional de Saúde à Oscip Associação Beneficente dos Campos Gerais Madre Paulina para execução de ações e programas de saúde no âmbito do SUS. 
A ausência de comprovação da aplicação de recursos federais transferidos a entidades privadas sujeita a pessoa jurídica beneficiária e seus dirigentes a responsabilização solidária, nos termos do arts. 70, parágrafo único e 71, inciso II, da Constituição da República. Esse é o entendimento desta Corte de Contas que, por meio do Acórdão 2763/2011-TCU-Plenário, julgou incidente de uniformização de jurisprudência, pacificando a responsabilidade solidária da pessoa jurídica de direito privado e do dirigente da entidade quando houver dano ao erário na execução de convênios e instrumentos congêneres firmados com o poder público federal.
Na situação enfocada neste processo, a despeito de não ter firmado pacto diretamente com a Administração Federal, resta evidenciado que a Oscip Associação Beneficente dos Campos Gerais Madre Paulina, atuando por meio de seu dirigente, descumpriu os deveres legais, bem como aqueles fixados nos termos de parceria, quanto à apresentação de prestação de contas e comprovação da regular aplicação dos recursos recebidos do FNS.
Considerando que a conduta da entidade gestora concorreu diretamente para a configuração dos prejuízos ao erário, deveriam ter sido incluídos como responsáveis solidários pelos ilícitos geradores do dano a referida entidade e o seu diretor-presidente à época dos fatos, Sr. Antônio Roberto Anjos Mansur (CPF XXX.211.249-XX) . Não obstante, verifica-se que somente foi responsabilizado e citado o dirigente do Instituto de Saúde de Ponta Grossa, Sr. Alberto Olavo de Carvalho.
Seria cabível, portanto, o chamamento dos referidos responsáveis solidários aos autos para apresentarem alegações de defesa. Entende-se, todavia, que tal providência mostra-se prejudicada pelo intervalo de mais de dez anos desde os fatos, resultando em prejuízo ao exercício do contraditório, bem como a configuração da prescrição das pretensões de ressarcimento do dano ao erário. 
Exame da prescrição da pretensão punitiva
Observa-se ter se consumado em relação aos ilícitos em debate, a prescrição da pretensão punitiva por parte do TCU que, nos termos do entendimento firmado no Acórdão 1441/2016-TCU-Plenário - Rel. Min. Benjamin Zymler, subordina-se ao prazo geral de prescrição indicado no art. 205 do Código Civil, qual seja, dez anos contados a partir da data de ocorrência da irregularidade sancionada, nos termos do art. 189 do Código Civil
As transferências de recursos sem comprovação ocorreram no exercício de 2005 e o ato que ordenou a citação dos responsáveis somente foi exarado em 17/1/2018 (peça 8) . Constatado o transcurso de mais de dez anos entre os fatos e o ato interruptivo do prazo, deve-se reconhecer a consumação da prescrição da ação punitiva por parte deste Tribunal.
Exame da prescrição da pretensão de ressarcimento
Apesar de não ter sido suscitada pelo defendente, cabível examinar a possível incidência da prescrição sobre a pretensão de ressarcimento ao erário nestas contas. Em numerosos precedentes, este Tribunal de Contas vinha rejeitando reiteradamente tal possibilidade com suporte no entendimento firmado por intermédio do Acórdão 2709/2008-TCU-Plenário, Rel. Ministro Benjamin Zymler e consolidado na Súmula 282 no sentido de que "as ações de ressarcimento movidas pelo Estado contra os agentes causadores de danos ao erário são imprescritíveis". 
A tese sumulada apoiava-se na jurisprudência do Supremo Tribunal Federal sobre o tema firmada no MS 26210/DF, Rel. Min. Ricardo Lewandowski, Sessão de 4/9/2008, Órgão Julgador: Tribunal Pleno, DJe 10/10/2008 e ratificada em diversas decisões posteriores: RE 578.428/RS-AgR, Segunda Turma, Relator o Ministro Ayres Britto, DJe 14/11/2011; RE 646.741/RS-AgR, Segunda Turma, Relator o Ministro Gilmar Mendes, DJe 22/10/2012; e AI 712.435/SP-AgR, Primeira Turma, Relatora a Ministra Rosa Weber, DJe 12/4/2012.
Em acórdãos recentes, todavia, o Supremo Tribunal Federal vem alterando profundamente o posicionamento anterior sobre a matéria, destacando-se a prolação, por unanimidade, acórdão no RE 636886/AL, Relator Ministro Alexandre de Moraes, DJe de 24/6/2020 com fixação de tese repercussão geral Tema 899, cuja ementa restou assim vazada:
EMENTA: CONSTITUCIONAL E ADMINISTRATIVO. REPERCUSSÃO GERAL. EXECUÇÃO FUNDADA EM ACÓRDÃO PROFERIDO PELO TRIBUNAL DE CONTAS DA UNIÃO. PRETENSÃO DE RESSARCIMENTO AO ERÁRIO. ART. 37, § 5º, DA CONSTITUIÇÃO FEDERAL. PRESCRITIBILIDADE.
1. A regra de prescritibilidade no Direito brasileiro é exigência dos princípios da segurança jurídica e do devido processo legal, o qual, em seu sentido material, deve garantir efetiva e real proteção contra o exercício do arbítrio, com a imposição de restrições substanciais ao poder do Estado em relação à liberdade e à propriedade individuais, entre as quais a impossibilidade de permanência infinita do poder persecutório do Estado.
2. Analisando detalhadamente o tema da "prescritibilidade de ações de ressarcimento", este SUPREMO TRIBUNAL FEDERAL concluiu que, somente são imprescritíveis as ações de ressarcimento ao erário fundadas na prática de ato de improbidade administrativa doloso tipificado na Lei de Improbidade Administrativa -Lei 8.429/1992 (TEMA 897) . Em relação a todos os demais atos ilícitos, inclusive àqueles atentatórios à probidade da administração não dolosos e aos anteriores à edição da Lei 8.429/1992, aplica-se o TEMA 666, sendo prescritível a ação de reparação de danos à Fazenda Pública.
3. A excepcionalidade reconhecida pela maioria do SUPREMO TRIBUNAL FEDERAL no TEMA 897, portanto, não se encontra presente no caso em análise, uma vez que, no processo de tomada de contas, o TCU não julga pessoas, não perquirindo a existência de dolo decorrente de ato de improbidade administrativa, mas, especificamente, realiza o julgamento técnico das contas à partir da reunião dos elementos objeto da fiscalização e apurada a ocorrência de irregularidade deque resulte dano ao erário, proferindo o acórdão em que se imputa o débito ao responsável, para fins de se obter o respectivo ressarcimento.
4. A pretensão de ressarcimento ao erário em face de agentes públicos reconhecida em acórdão de Tribunal de Contas prescreve na forma da Lei 6.830/1980 (Lei de Execução Fiscal) .
5. Recurso Extraordinário DESPROVIDO, mantendo-se a extinção do processo pelo reconhecimento da prescrição. Fixação da seguinte tese para o TEMA 899: "É prescritível a pretensão de ressarcimento ao erário fundada em decisão de Tribunal de Contas" (grifos nossos) .
A ementa transcritas, portanto, explicita a compreensão atual do STF de que a regra geral, em se tratando de ações de ressarcimento de dano causado ao erário, é de que são prescritíveis. A única exceção a essa regra, no entender da Suprema Corte, seriam as ações de ressarcimento erário fundadas na prática de ato de improbidade administrativa doloso tipificado na Lei de Improbidade Administrativa - Lei 8.429/1992.
Extrai-se, ainda, que o Supremo Tribunal Federal se posicionou expressamente na fundamentação do RE 636886/AL pelo não enquadramento do processo de contas de competência deste Tribunal dentre as ações de ressarcimento fundadas na prática de ato de improbidade administrativa doloso tipificado na Lei 8.429/1992 que são imunes à incidência da prescrição. 
O novo posicionamento do STF, portanto, contrapõe-se à tese ampla fixada na Súmula 282 do TCU de que as ações de ressarcimento movidas pelo Estado contra os agentes causadores de danos ao erário não são alcançadas pela prescrição.
Apesar de ter assentado a tese da prescritibilidade da pretensão ressarcitória fundada em acórdão condenatório do Tribunal de Contas, observa-se que a referida decisão da Corte Suprema não se pronunciou expressamente sobre a perda da pretensão anteriormente à formação do título executivo. 
Com efeito, o litígio concreto decidido RE 636.886 versava sobre a prescrição ocorrida no curso da execução judicial de título executivo materializado em acórdão condenatório proferido pelo TCU. 
Ao enfrentar essa questão no recentíssimo Acórdão 6589/2020-TCU-Segunda Câmara, Rel. Min. Raimundo Carreiro, a Segunda Câmara desta Corte de Contas afastou a incidência da prescrição da pretensão de ressarcimento no âmbito dos processos no TCU sob o argumento de que o novo posicionamento do STF limitou-se a assentar a prescritibilidade na fase de execução judicial do acórdão condenatório.
Enunciado
O entendimento proferido pelo STF no RE 636.886 (tema 899) , a respeito da prescritibilidade da pretensão de ressarcimento ao erário com base em decisão de tribunal de contas, alcança tão somente a fase judicial de execução do título extrajudicial, não atingindo os processos de controle externo em trâmite no TCU.
Sem embargo da autoridade desse precedente, entende-se que não se considerou que os fundamentos utilizados nas decisões da Corte Suprema estão centrados no juízo de precedência, na hipótese, dos princípios da segurança jurídica e do devido processo legal em ponderação com a proteção da incolumidade do patrimônio público. Desse juízo resultou o reconhecimento de limitação temporal do exercício pela Administração, por intermédio de seus órgãos competentes, do direito de exigir a recomposição de dano ao erário. 
Não por outra razão, o Supremo Tribunal Federal fixou hermenêutica do disposto no art. 37, § 5º da Constituição da República que alcança tanto as ações judiciais quanto as administrativas no sentido da prescritibilidade como regra geral das ações de ressarcimento de prejuízos ao erário, com exceção única das ações fundação em ato doloso de improbidade administrativa tipificado na Lei 8.429/1999. Com base nessa exegese, o STF entendeu que os processos de competência dos tribunais de contas não se inserem entre as ações de ressarcimento consideradas imprescritíveis. 
Reitere-se que a uniformização da jurisprudência deste TCU pela imprescritibilidade fundamentou-se, dentre outros motivos, na autoridade da interpretação da Corte Constitucional sobre o tema, conforme exposto no seguinte excerto do voto do Ministro Benjamin Zymler condutor do Acórdão 2709/2008-TCU-Plenário:
 (...) 
Avalia-se nesta oportunidade a melhor exegese para o § 5º do artigo 37 da Constituição Federal no que tange às ações de ressarcimento decorrentes de prejuízo ao erário. A redação da citada norma constitucional, conforme demonstram os pareceres emitidos nos autos, proporciona duas interpretações divergentes: a que conclui pela imprescritibilidade da pretensão de ressarcimento ao erário e a que conclui pela prescritibilidade da pretensão de ressarcimento, da mesma forma como ocorre com a pretensão punitiva.
3. Anteriormente, me perfilei à segunda corrente com espeque na proeminência do Princípio da Segurança Jurídica no ordenamento pátrio. Não obstante, em 4.9.2008, o Supremo Tribunal Federal, cuja competência precípua é a guarda da Constituição, ao apreciar o Mandado de Segurança nº 26.210-9/DF, deu à parte final do § 5º do art. 37 da Constituição Federal a interpretação de que as ações de ressarcimento são imprescritíveis. O eminente Relator, Ministro Ricardo Lewandowski, destacou:
"No que tange à alegada ocorrência de prescrição, incide, na espécie, o disposto no art. 37, § 5º da Constituição de 1988, segundo o qual:
§ 5º - A lei estabelecerá os prazos de prescrição para ilícitos praticados por qualquer agente, servidor ou não, que causem prejuízos ao erário, ressalvadas as respectivas ações de ressarcimento.
Considerando ser a Tomada de Contas Especial um processo administrativo que visa a identificar responsáveis por danos causados ao erário, e determinar o ressarcimento do prejuízo apurado, entendo aplicável ao caso sob exame a parte final do referido dispositivo constitucional.
Nesse sentido é a lição do Professor José Afonso da Silva:
 (...) "A lei estabelecerá os prazos de prescrição para ilícitos praticados por qualquer agente, servidor ou não, que causem prejuízos ao erário, ressalvadas as respectivas ações de ressarcimento". Vê-se, porém, que há uma ressalva ao princípio. Nem tudo prescreverá. Apenas a apuração e punição do ilícito, não, porém, o direito da Administração ao ressarcimento, à indenização, do prejuízo causado ao erário. É uma ressalva constitucional e, pois, inafastável, mas, por certo, destoante dos princípios jurídicos, que não socorrem quem fica inerte (dormientibus non sucurritius) ".
4. A temática aqui analisada trata exclusivamente de interpretação de dispositivo constitucional. Considerando que o STF, intérprete maior e guarda da Constituição, já se manifestou no sentido de que a parte final do § 5º do art. 37 da Carta Política determina a imprescritibilidade das ações de ressarcimento ao erário, não me parece razoável adotar posição diversa na esfera administrativa.  (grifos acrescidos) 
Por esses mesmos argumentos, deve-se reconhecer a necessidade de compatibilizar a atual linha decisória deste Tribunal com a mutação na jurisprudência da Corte Suprema.
Quanto ao regime jurídico aplicável à prescrição ressarcitória antes da formação do título executivo, é cediço que inexiste disposição na Lei 8.443/1992 ou em qualquer outro diploma legal que trate especificamente da prescrição da pretensão de ressarcimento de dano ao erário titularizada pelo Tribunal de Contas da União nos processos de sua competência.
Ante a ausência de norma de Direito Administrativo que regule a prescrição de pretensão de ressarcimento decorrente de ato ilícito na gestão de recursos públicos, entende-se aplicável à matéria o prazo prescricional geral previsto no art. 205 do Código Civil de 2002, com a regra de regra de transição prevista no art. 2.208 do mesmo diploma legal:
Art. 205. A prescrição ocorre em dez anos, quando a lei não lhe haja fixado prazo menor.
Art. 2.028. Serão os da lei anterior os prazos, quando reduzidos por este Código, e se, na data de sua entrada em vigor, já houver transcorrido mais da metade do tempo estabelecido na lei revogada.
A adoção da prescrição decenal do art. 205 do Código Civil afigura-se compatível com as disposições do art. 6º, inciso II, c/c art. 19 da IN/TCU 71/2012, modificada pela IN/TCU 76/2016 que estabelecem a dispensabilidade de instauração da tomada de contas especial caso transcorridos dez anos do fato gerador sem notificação do responsável pela autoridade administrativa competente.
Apesar de não se tratar de hipótese de prescrição, a regra ínsita no referido normativo prestigia igualmente a segurança jurídica e o devido processo legal, estabelecendo limitação temporal ao poder persecutório do TCU quando se apresentem circunstâncias fáticas que obstem ou restrinjam a garantia do contraditório em sua dimensão substancial por parte dos agentes responsáveis.
Em reforço a essa linha de intelecção, cumpre resgatar que, apesar de não haver uniformidade, prevalecia na jurisprudência desta Corte de Contas, anteriormente à decisão do STF no MS 26210/DF e deste Tribunal no Acórdão 2709/2008-TCU-Plenário, Rel. Min Benjamin Zymler, o entendimento pela prescritibilidade da pretensão de ressarcimento do dano ao erário, aplicando-se as disposições do Código Civil de 1916 e, a partir de 11/1/2003, as disposições do Código Civil de 2002.
Podem ser citados nesse sentido os Acórdão 116/1998-TCU-Plenário, Rel. Min. Walton Alencar Rodrigues, 23/2002-TCU-Plenário, Rel. Min. Walton Alencar Rodrigues 3138/2006-TCU- Segunda Câmara, Rel. Min. Ubiratan Aguiar, 3044/2006- TCU-Segunda Câmara, Rel. Min. Ubiratan Aguiar, 2990/2006-TCU-Primeira Câmara, Rel. Min. Augusto Nardes, 1821/2006-TCU-Primeira Câmara, Rel. Min. Guilherme Palmeira, dentre muitos outros. 
A fim de ilustrar o tratamento normativo que esta Corte de Contas aplicava ao tema, transcreve-se o seguinte excerto do voto do Ministro-Substituto Augusto Sherman Cavalcanti condutor do Acórdão 1727/2003-TCU-Primeira Câmara:
 (...) 
7. A jurisprudência deste Tribunal caminhou, então, para a existência de prescrição vintenária sobre as dívidas ativas da União (Acórdão 8/97 - Segunda Câmara, Acórdão 11/98 - Segunda Câmara, Acórdão 71/2000-TCU-Plenário, Acórdão 248/2000-TCU-Plenário e Acórdão 5/2003-TCU-Segunda Câmara) , com base no art. 177 do Código Civil de 1916:
'Art. 177 As ações pessoais prescrevem, ordinariamente, em 20 (vinte) anos, as reais em 10 (dez) , entre presentes, e entre ausentes, em 15 (quinze) , contados da data em que poderiam ter sido propostas'.
8. Entretanto, com a edição do novo Código Civil (Lei nº 10.406, de 10 de janeiro de 2002) e o início de sua vigência em 01/01/2003 [leia-se 11/01/2003], os prazos prescricionais sofreram sensível alteração. A regra geral passou a ser o prazo de 10 (dez) anos, conforme dispõe seu art. 205:
'Art. 205 A prescrição ocorre em 10 (dez) anos, quando a lei não lhe haja fixado prazo menor'.
9. Registre-se que o novo Código não trouxe previsão de prazo prescricional específico para a cobrança de dívidas ativas da União, dos Estados ou dos Municípios, o que, ante a ausência de outra legislação pertinente, nos leva à aplicação da regra geral para as dívidas ativas decorrentes de atos praticados após 01/01/2003.
10. Com referência aos prazos já em andamento quando da entrada em vigor do novo Código Civil, este estabeleceu em seu art. 2.028:
'Art. 2.028 Serão os da lei anterior os prazos, quando reduzidos por este Código, e se, na data de sua entrada em vigor, já houver transcorrido mais da metade do tempo estabelecido na lei revogada'.
11. Desta feita, entendo, salvo melhor juízo, que quando ocorrerem, simultaneamente, as duas condições estabelecidas no artigo retromencionado - quais sejam, redução do prazo prescricional pelo novo Código Civil e transcurso, em 01/01/2003, de mais da metade do tempo estabelecido na lei revogada - continuarão correndo os prazos na forma da legislação pretérita.
12. Deve-se enfrentar, ainda, nos casos em que os fatos ocorreram na vigência do Código Civil de 1916, o tema atinente ao termo inicial para contagem do prazo prescricional previsto na nova legislação. Duas teses se apresentam. A primeira, de que a contagem do prazo inicia-se na data em que o direito foi violado (art. 189 do Código Civil de 2002) . A segunda, de que o prazo inicia-se em 01/01/2003, data em que o novo Código Civil entrou em vigor.
13. Entendo que a segunda tese é a que melhor se harmoniza com o ordenamento jurídico. Julgo que a regra de transição estabelecida no art. 2.028 do novo Código Civil veio para evitar ou atenuar efeitos drásticos nos prazos prescricionais em curso. A aplicação da primeira tese, de forma contrária, promoveria grandes impactos nas relações jurídicas já constituídas. Em diversos casos, resultaria na perda imediata do direito de ação quando, pela legislação anterior, ainda restaria mais da metade do prazo prescricional.
14. Com a aplicação da segunda tese assegura-se aos titulares de direitos já constituídos, ao menos, o mesmo prazo prescricional estabelecido para os casos ocorridos após a vigência da nova legislação.
15. No âmbito deste Tribunal, em síntese, entendo deva-se aplicar o prazo prescricional de 10 (dez) anos, previsto no art. 205 do novo Código Civil, quando não houver, em 01/01/2003, o transcurso de mais da metade do prazo de 20 (vinte) anos estabelecido na lei revogada. Sendo caso de aplicação do prazo previsto no novo Código Civil, sua contagem dar-se-á por inteiro, a partir de 01/01/2003, data em que a referida norma entrou em vigor. Ao contrário, quando, em 01/01/2003, houver transcorrido mais da metade do prazo de 20 anos, a prescrição continua a correr nos moldes do Código Civil anterior'.
Avançando por essa linha de compreensão, deve-se considerar como marco inicial da contagem do prazo prescricional a data da configuração do fato gerador do dano ao erário e da respectiva pretensão de ressarcimento, nos termos dos arts. 189 e 205 do vigente Código Civil. Deve-se ter presente, ainda, que, nos termos do art. 202 do referido código, o despacho da autoridade que ordena a citação interrompe, por uma única vez, o prazo prescricional. 
Ressalte-se que as notificações na fase interna da tomada de contas especial não constituem ato de citação processual, uma vez que, nos termos do art. 10, § 1°, da Lei 8.443/1992 e 157 do Regimento Interno do TCU, a citação dos responsáveis nos processos de contas ocorre na etapa processual propriamente dita no âmbito desta Corte de Contas.
Conforme acima consignado, os prejuízos ao erário objeto deste feito configuraram-se nas datas das transferências de recursos sem comprovação de despesas ocorridas no exercício de 2005, devendo ser esses os termos a quo para o cômputo do interstício prescricional. 
Considerando esses parâmetros normativos e fáticos, verifica-se que se consumou a prescrição pretensão de ressarcimento dos danos causados ao erário objeto desta TCE, uma vez que houve transcurso de mais de dez anos entre as datas de ocorrência e o despacho que autorizou a citação dos responsáveis (17/2/2018) (peça 8) .
CONCLUSÃO
Tendo em vista as determinações contidas no despacho do Ministro-Relator, concluiu-se que o teor do relatório da Controladoria-Geral do Município de Ponta Grossa, das manifestações da perícia judicial às peças 19 e 20 e demais documentos obtidos nas diligências promovidas nos autos mostram-se insuficientes para alterar o juízo quanto à não comprovação da regular aplicação dos recursos objeto desta TCE no quantum apurado pela auditoria do Denasus.
Corrobora-se, portanto, a proposta de rejeição das alegações de defesa apresentadas pelo Sr. Alberto Olavo de Carvalho (CPF XXX.298.929-XX) , falecido, Secretário Municipal de Saúde de Ponta Grossa/PR à época dos fatos, uma vez que não foram suficientes para elidir as irregularidades a ele imputadas. 
Os argumentos de defesa tampouco lograram afastar o débito imputado ao responsável. Ademais, inexistem nos autos elementos que demonstrem sua boa-fé ou a ocorrência de outros excludentes de culpabilidade. Desse modo, suas contas devem, desde logo, ser julgadas irregulares, nos termos do art. 202, § 6º, do Regimento Interno/TCU.
Ante o disposto no arts. 189 e 205 do Código Civil e na jurisprudência recentemente firmada pelo Supremo Tribunal Federal no RE 636886/AL com fixação de tese repercussão geral Tema 899, entende-se que se consumou a prescrição da pretensão de ressarcimento do dano ao erário objeto desta TCE. Em tais circunstâncias, não obstante remanesça configurado débito, incabível a proposição de condenação do espólio ao ressarcimento em razão da prescrição.
Da mesma forma, ante a configuração da prescrição da pretensão punitiva de competência deste Tribunal, mostra-se incabível a proposição da aplicação da sanção pecuniária prevista no art. 57 da Lei 8.443/1992 ou outras sanções previstas na mesma lei.
Cabível, por outro lado, a proposição de remessa de cópia dos elementos pertinentes ao Ministério Público da União, atendendo, assim, ao disposto no art. 16, § 3º, da Lei 8.443/1992 c/c o art. 209, § 7º, do Regimento Interno/TCU.
PROPOSTA DE ENCAMINHAMENTO
Diante do exposto, submetem-se os autos à consideração superior, propondo:
 rejeitar as alegações de defesa apresentadas pelo Sr. Alberto Olavo de Carvalho (CPF XXX.298.929-XX) , falecido;
 considerar prescrita a pretensão de ressarcimento do dano ao erário objeto desta Tomada de Contas Especial, com fundamento nos arts. 189 e 205 do Código Civil e na jurisprudência firmada pelo Supremo Tribunal Federal no RE 636886/AL com fixação de tese repercussão geral Tema 899;
 sejam julgadas irregulares as contas do Sr. Alberto Olavo de Carvalho (CPF XXX.298.929-XX) , ex-Secretário Municipal de Saúde de Ponta Grossa/PR, falecido, com fundamento nos arts. 1º, inciso I, 16, inciso III, alínea "b" e "c", 19, caput, e 23, inciso III, da Lei 8.443/1992 c/c com os arts. 1º, inciso I, 209, inciso II, 210 e 214, inciso III, do RI/TCU;
 encaminhar cópia da deliberação que vier a ser proferida, bem como do relatório e do voto que a fundamentarem, ao Procurador-Chefe da Procuradoria da República no Paraná, nos termos do § 3º do art. 16 da Lei 8.443/1992 c/c o § 7º do art. 209 do RI/TCU, para adoção das medidas que entender cabíveis.
6.	O diretor da SecexTCE responsável pela supervisão do feito, em parecer à peça 90, ladeado pelo dirigente da referida unidade técnica (peça 91) , divergiu do encaminhamento sugerido pelo auditor, conforme se observa do parecer reproduzido a seguir: 
	Trata-se de tomada de contas especial instaurada pelo Fundo Nacional de Saúde (FNS) em desfavor do Sr. Alberto Olavo de Carvalho, ex-secretário municipal de saúde de Ponta Grossa/PR, em razão da não comprovação de despesas referentes aos Termos de Parceria 001/2005, 004/2005, 006/2005, 007/2005 e 008/2005, celebrados com a Associação Beneficente dos Campos Gerais Madre Paulina e custeados por recursos do SUS transferidos ao município.
Manifesto discordância em relação à proposta de "considerar prescrita a pretensão de ressarcimento do dano ao erário objeto desta Tomada de Contas Especial, com fundamento nos arts. 189 e 205 do Código Civil e na jurisprudência firmada pelo Supremo Tribunal Federal no RE 636886/AL com fixação de tese repercussão geral Tema 899", contida na instrução à peça anterior.
No tocante ao entendimento proferido pelo Supremo Tribunal Federal, no julgamento recente do RE 636.886 (tema 899) , a respeito da prescritibilidade da pretensão de ressarcimento ao erário com base em decisão de tribunal de contas, cabe assinalar que, conforme orientação sufragada pelo Acórdão 6589/2020-TCU-Segunda Câmara, da relatoria do Ministro Raimundo Carreiro, a decisão do STF alcança tão somente a fase judicial de execução do título extrajudicial, não atingindo os processos de controle externo em trâmite no TCU.
Aliás, da ementa do julgado do STF constou que: "A pretensão de ressarcimento ao erário em face de agentes públicos reconhecida em acórdão de Tribunal de Contas prescreve na forma da Lei 6.830/1980 (Lei de Execução Fiscal) ". Portanto, até o trânsito em julgado do acórdão condenatório do TCU, permanece imprescritível a pretensão de ressarcimento ao erário decorrente da instauração da tomada de contas especial, conforme Enunciado da Súmula 282 do TCU:
As ações de ressarcimento movidas pelo Estado contra os agentes causadores de danos ao erário são imprescritíveis.
Ademais, manifesto concordância com os demais itens da análise e encaminhamento. Assim, diante do exposto, submeto os autos à consideração superior, propondo:
a) 	rejeitar as alegações de defesa apresentadas pelo Sr. Alberto Olavo de Carvalho, CPF XXX.298.929-XX, na condição de Secretário Municipal de Saúde de Ponta Grossa/PR à época dos fatos.
b) 	julgar irregulares as contas do espólio de Alberto Olavo de Carvalho, CPF XXX.298.929-XX, com fundamento nos arts. 1º, inciso I, 16, inciso III, alíneas "b" e "c", 19, caput, e 23, inciso III, da Lei 8.443/1992 c/c com os arts. 1º, inciso I, 209, incisos II e III, 210 e 214, inciso III, do RI/TCU, condenando-o ao pagamento das importâncias a seguir  especificadas e fixando-lhe o prazo de 15 dias para que comprove perante este Tribunal, em respeito ao art. 214, inciso III, alínea "a", do RI/TCU, o recolhimento da dívida aos cofres do Fundo Nacional de Saúde (FNS) , atualizadas monetariamente e acrescidas de juros de mora calculados a partir das datas indicadas até a data do efetivo recolhimento e com o abatimento de valores acaso já satisfeitos, nos termos da legislação vigente:
	DATA DA OCORRÊNCIA
	VALOR ORIGINAL (R$) 

	6/6/2005
	70.000,00

	6/6/2005
	127.539,00

	6/6/2005
	4.471,45

	7/7/2005
	30.663,33

	7/7/2005
	108.770,62

	7/7/2005
	10.545,57

	7/7/2005
	4.832,79

	4/8/2005
	54.962,32

	4/8/2005
	77.109,79

	4/8/2005
	8.251,14

	4/8/2005
	4.832,79

	31/8/2005
	6.907,19

	31/8/2005
	19.204,08

	31/8/2005
	1.783,37

	6/9/2005
	82.600,00

	6/9/2005
	38.804,83

	6/9/2005
	4.832,79

	6/9/2005
	8.257,77

	29/9/2005
	14.315,08

	29/9/2005
	22.686,10

	4/10/2005
	177.107,22

	7/10/2005
	15.149,31

	7/10/2005
	4.685,16

	7/10/2005
	6.755,95

	7/10/2005
	59.056,98

	31/10/2005
	26.922,11

	31/10/2005
	2.331,46

	31/10/2005
	2.666,98

	31/10/2005
	5.007,26

	3/11/2005
	59.000,00

	3/11/2005
	4.037,54

	3/11/2005
	3.300,00

	30/11/2005
	2.512,56

	30/11/2005
	4.235,00

	5/12/2005
	59.100,00

	5/12/2005
	241,46

	5/12/2005
	3.964,90

	5/12/2005
	703,89

	5/12/2005
	359,80

	5/12/2005
	988,26

	5/12/2005
	1.044,88

	5/12/2005
	4.037,54

	5/12/2005
	21.263,83

	21/12/2005
	300,00

	21/12/2005
	255,02

	21/12/2005
	370,73

	21/12/2005
	2.568,13

	21/12/2005
	3.585,99

	28/12/2005
	2.133,37

	29/12/2005
	711,78

	29/12/2005
	13.490,56

	29/12/2005
	25.952,65

	29/12/2005
	2.678,17

	29/12/2005
	198,26

	29/12/2005
	4.000,00

	29/12/2005
	276,65

	29/12/2005
	2.812,64

	29/12/2005
	24.861,84

c) 	autorizar, desde logo, a cobrança judicial da dívida nos termos do art. 28, inciso II, da Lei 8.443/1992 c/c o art. 219, inciso II, do RI/TCU, caso não atendida a notificação.
d) 	autorizar, desde logo, com fundamento no art. 26 da Lei 8.443/1992 c/c o art. 217 do RI/TCU, caso seja do interesse do responsável, o parcelamento da dívida em até 36 (trinta e seis) parcelas, incidindo sobre cada uma, corrigida monetariamente, os juros de mora devidos, sem prejuízo de alertá-lo de que, caso opte por essa forma de pagamento, a falta de comprovação do recolhimento de qualquer parcela implicará o vencimento antecipado do saldo devedor, nos termos do art. 26, parágrafo único, da Lei 8.443/1992 c/c o art. 217, § 2º, do RI/TCU.
e)  	enviar cópia do Acórdão a ser prolatado à Procuradoria da República no Estado do Paraná, nos termos do § 3º do art. 16 da Lei 8.443/1992, c/c o § 7º do art. 209 do Regimento Interno do TCU, para adoção das medidas cabíveis;
f)	enviar cópia do Acórdão que vier a ser proferido ao Fundo Nacional de Saúde e ao responsável, para ciência;
g)	informar à Procuradoria da República no Estado do Paraná, ao Fundo Nacional de Saúde e ao responsável que a presente deliberação, acompanhada do Relatório e do Voto que a fundamenta, está disponível para a consulta no endereço www.tcu.gov.br/acordaos, além de esclarecer que, caso requerido, o TCU poderá fornecer sem custos as correspondentes cópias, de forma impressa;
h)	informar à Procuradoria da República no Estado do Paraná que, nos termos do parágrafo único do art. 62 da Resolução TCU 259/2014, os procuradores e membros do Ministério Público credenciados nesta Corte podem acessar os presentes autos de forma eletrônica e automática, ressalvados apenas os casos de eventuais peças classificadas como sigilosas, as quais requerem solicitação formal.
7.	O representante do MPTCU divergiu da unidade instrutiva, conforme parecer aposto à peça 93, a seguir transcrito:
	Cuidam os autos de Tomada de Contas Especial (TCE) instaurada pelo Fundo Nacional de Saúde (FNS) em desfavor do Sr. Alberto Olavo de Carvalho, ex-presidente da autarquia municipal (extinta) denominada Instituto de Saúde Ponta Grossa (ISPG) e ex-secretário municipal de Saúde do município de Ponta Grossa/PR, de janeiro de 2005 a dezembro de 2008, em razão da não comprovação de despesas custeadas com recursos do Sistema Único de Saúde (SUS) , referentes aos Termos de Parceria 1/2005, 4/2005, 6/2005, 7/2005 e 8/2005, celebrados pelo ISPG com a organização da sociedade civil de interesse público (Oscip) Associação Beneficente dos Campos Gerais Madre Paulina.
Os termos de parceria tinham como objeto:
Termo de Parceria 1/2005: " (...) conjunção de esforços para operacionalizar o desenvolvimento do Programa de Atenção Assistencial ao Pronto Atendimento (...) " (peça 42, p. 1 - grifos do original) ;
Termo de Parceria 4/2005: " (...) conjunção de esforços para operacionalizar o desenvolvimento do Programa Vigilância em Saúde: DST/AIDS e TUBERCULOSE (...) " (peça 43, p. 1 - grifos do original) ;
Termo de Parceria 6/2005: " (...) conjunção de esforços para operacionalizar o desenvolvimento e execução do Programa de Combate à DENGUE e outras ENDEMIAS (...) " (peça 44, p. 1 - grifos do original) ;
Termo de Parceria 7/2005: " (...) conjunção de esforços para operacionalizar o desenvolvimento e execução do Programa Saúde da Família - PSF e Programa Agentes Comunitários de Saúde - PACS (...) " (peça 45, p. 1 - grifos do original) ;
Termo de Parceria 8/2005: " (...) conjunção de esforços para operacionalizar o desenvolvimento do Centro de Ação Psico-Social - PACS [sic] (...) " (peça 46, p. 1 - grifos do original) .
Todas as parcerias foram assinadas em 26/4/2005; tiveram suas respectivas vigências iniciadas em 1º/6/2005 (peça 2, p. 235) e finalizadas em 31/12/2005, à exceção do Termo de Parceria 1/2005, cujo termo da vigência ocorreu em 24/9/2005 (peça 19, p. 32) .
Por meio do Relatório de Auditoria 10236, de 22/3/2011 (peça 2, p. 3-43 - com anexo à peça 2, p. 44-84) , complementado/ratificado por relatórios datados de 28/4/2014 (peças 3, p. 199-212; e 4, p. 1-27) e 13/5/2014 (peça 4, p. 28-33) , o Denasus concluiu, a partir de exames realizados in loco entre 20/9 e 1º/10/2010 (peça 2, p. 5) - quando o Sr. Alberto Olavo de Carvalho não estava mais à frente da secretaria municipal de Saúde -, pela responsabilização apenas do ex-presidente do ISPG. O Denasus concluiu pela glosa parcial das despesas realizadas pelo Instituto que tiveram como finalidade remunerar a Oscip Madre Paulina pelos serviços prestados à municipalidade no âmbito dos citados termos de parceria, com débito totalizando, após ajustes, R$ 1.250.037,89, em valores originais (peças 1, p. 54; e 4, p. 81) .
Registre-se que a ação de fiscalização do Denasus foi efetivada "em atendimento a solicitação da Procuradoria da República no Município de Ponta Grossa/PR [PRM/PG], formalizada mediante o Ofício n° 240/2010 - PRM/PG, datado de 26/03/2010" (peça 2, p. 5) , a partir de elementos constantes do Inquérito Civil Público PRM/PG 1.25.008.000379/2008-19. Com subsídio no referido inquérito, a PRM/PG propôs, em 27/7/2011, "ação civil pública [ACP] por ato de improbidade administrativa, com pedido liminar" (inicial à peça 17) contra o Sr. Alberto Olavo de Carvalho; os Srs. Amarildo Antônio Pramio e Carlos Clayton Lobato, ex-diretores administrativo-financeiros do ISPG; e o Sr. Antônio Roberto Anjos Mansur, ex-presidente da Oscip Madre Paulina.
A ACP foi autuada no Processo 5004897-73.2011.4.04.7009, o qual se encontra em trâmite na 2ª Vara Federal de Ponta Grossa - Seção Judiciária do Paraná - Justiça Federal[footnoteRef:7]. [7:  Pesquisa realizada no site da Justiça Federal - Seção Judiciária do Paraná, em 2/12/2020, retornou a informação "processo com segredo de justiça", não sendo possível visualizar o atual trâmite processual.] 
No TCU, foi promovida a citação do Sr. Alberto Olavo de Carvalho pela irregularidade a seguir descrita, envolvendo diversas parcelas de débito com datas de ocorrência entre 6/6/2005 e 29/12/2005 (ofício de citação à peça 10) :
 (...) não comprovação da boa e regular aplicação dos recursos federais recebidos pelo município de Ponta Grossa/PR no exercício de 2005 para financiamento de ações do SUS, uma vez que não foi apresentada a prestação de contas nem a documentação comprobatória das despesas dos Termos de Parceria 001/2005, 004/2005, 006/2005, 007/2005 e 008/2005, celebrados com a OSCIP Associação Beneficente dos Campos Gerais Madre Paulina, além de terem sido liberados recursos em montante superior àquele previsto nos Termos de Parceria, irregularidades constatadas no Relatório de Auditoria n° 10236, do Denasus (...) . (peça 10, p. 1 - grifo nosso) 
Apresentadas as alegações de defesa pelo responsável em 20/2/2018[footnoteRef:8] (peças 16 a 20) , a então Secretaria de Controle Externo no Estado do Pará (Secex/PA) - atual Secretaria do TCU no Estado do Pará (SEC-PA) - elaborou, em 25/10/2018, a instrução à peça 22, cuja proposta de encaminhamento contou, na referida data, com a anuência do escalão dirigente da unidade técnica (peças 23 e 24) . [8:  "Data de assinatura do documento" constante da aba "dados gerais" do e-TCU (peça 16) .] 
A Secex/PA concluiu que a defesa apresentada pelo ex-secretário municipal de Saúde não foi capaz de comprovar a regular aplicação dos recursos do SUS para o pagamento de despesas no âmbito do Termos de Parceria 1/2005, 4/2005, 6/2005, 7/2005 e 8/2005. Em consequência, propôs o julgamento pela irregularidade das contas do Sr. Alberto Olavo de Carvalho e sua condenação pelas quantias que constaram do ofício de citação à peça 10, além da aplicação da multa prevista no art. 57 da Lei 8.443/1992.
Após a Secex/PA ter consignado sua manifestação nos autos, foram anexados à TCE, em 31/10/2018, pelo advogado do Sr. Alberto Olavo de Carvalho, dois novos elementos, quais sejam, pedido de "extinção do presente processo sem resolução do mérito" (peça 25) e cópia da certidão de óbito do ex-presidente do ISPG, falecido em 28/7/2018 (peça 26) .
Na primeira manifestação deste membro do Ministério Público de Contas da União neste processo (peça 27) , verificou-se que a TCE não se encontrava em condições de ser julgada no mérito, na forma então proposta pela Secex/PA.
No referido parecer, resumidamente, ressaltou-se que a unidade instrutiva não havia confrontado argumentos relevantes, presentes nas alegações de defesa do Sr. Alberto Olavo de Carvalho, com documentos que já constavam destes autos.
Em especial, não haviam sido avaliadas pela Secex/PA, de modo expresso, as conclusões do "Relatório Final sobre os Termos de Parceria 01 a 08 firmados entre o Instituto de Saúde Ponta Grossa e a Associação Beneficente dos Campos Gerais Madre Paulina, no período de 05/2005 a 12/2005", finalizado pela Controladoria-Geral do Município de Ponta Grossa em 18/10/2012 (peça 18, p. 1-38) ; bem como o conteúdo do Laudo Pericial de 22/9/2016 (peça 19) e da manifestação de 13/11/2016 (peça 20) , esses dois últimos elaborados por perita judicial no âmbito do Processo 5004897-73.2011.4.04.7009.
Quanto ao relatório da Controladoria-Geral do Município de Ponta Grossa e das manifestações da perita judicial, tais documentos levantavam dúvidas sobre a correção do montante do débito calculado pelo Denasus e que havia sido incorporado integralmente pela Secex/PA na citação do ex-presidente do ISPG (peça 10) . Chegou-se a tal conclusão ante o fato de que diversos trechos dos citados expedientes apontavam para a possibilidade de que parte das despesas originalmente glosadas pelo Departamento poderiam ser aceitas como regulares.
No parecer à peça 27, o Parquet de Contas também destacou que não havia sido encaminhada ao TCU pelo Denasus, até aquele momento, a totalidade dos documentos que subsidiaram a elaboração dos relatórios pelo Departamento (peças 2, p. 3-43; 3, p. 199-212; e 4, p. 1-27 e 28-33) , o que implicava a necessidade de realização de diligência para a obtenção, entre outros[footnoteRef:9], desses elementos. Foi ressaltado, ainda, a necessidade de obtenção de cópia do Processo 5004897-73.2011.4.04.7009 junto à 2ª Vara Federal de Ponta Grossa/PR, a fim de subsidiar o oportuno julgamento desta TCE. [9:  Parecer à peça 27 (p. 5) : "19. Entre os documentos a serem obtidos junto ao Denasus estão os instrumentos dos termos de parceria avaliados neste processo e demais elementos indicados à peça 3 (p. 202-203) (...) :".] 
Com a finalidade de avaliar, com maior precisão e no momento oportuno, se o dano originalmente apurado nesta TCE poderia, ou não, vir a ser reduzido, foram sugeridas pelo Ministério Público as seguintes diligências:
ao Denasus, para que encaminhasse cópia dos anexos ao "Relatório Complementar" datado de 13/5/2014 (peça 4, p. 28-33) e dos documentos que subsidiaram a elaboração do relatório de 28/4/2014, complementar ao Relatório de Auditoria 10236, de 22/3/2011 (relação de documentos indicados à peça 3, p. 202-203, desta TCE) ;
à 2ª Vara Federal de Ponta Grossa/PR, para que remetesse cópia do Processo 5004897-73.2011.4.04.7009;
à Controladoria-Geral do Município de Ponta Grossa, para que encaminhasse cópia dos Termos de Parceria 1/2005, 4/2005, 6/2005, 7/2005 e 8/2005, celebrados entre o ISPG e a Oscip Madre Paulina;
Com relação à possível imputação de débito aos sucessores do Sr. Alberto Olavo de Carvalho, foi indicada, além das três diligências mencionadas, a necessidade de serem obtidas informações sobre a existência de inventário do ex-secretário municipal de Saúde e de eventual homologação de partilha de bens. Tal providência, nos termos destacados no parágrafo 27 do parecer à peça 27 (p. 7) , não implicaria a realização de nova citação do representante do espólio ou dos eventuais herdeiros do Sr. Alberto Olavo de Carvalho, "considerando que o responsável foi devidamente citado e apresentou suas alegações de defesa."[footnoteRef:10]. [10:  Resolução TCU 170/2004:"Art. 18-B. As citações e as notificações serão renovadas em nome do espólio ou dos herdeiros, caso o falecimento do responsável tenha ocorrido antes ou durante o prazo anteriormente concedido ao destinatário.§ 1º Vencido o prazo de alegações de defesa em momento anterior ao falecimento, tem-se como válida a citação efetivada na pessoa do responsável. (...) " (grifos nossos) ] 
Por meio do despacho à peça 28, o relator desta TCE, Ministro Vital do Rêgo, acolheu a sugestão de saneamento dos autos, na forma então proposta pelo Ministério Público.
Promovidas as diligências (peças 32, 33, 34 e 36) , somente a 2ª Vara Federal de Ponta Grossa/PR deixou de encaminhar resposta ao TCU. Quanto a essa omissão, a Secretaria de Controle Externo de Tomada de Contas Especial (SecexTCE) , unidade atualmente encarregada da instrução destes autos, fez o seguinte registro na instrução à peça 89 (p. 5) :
27. Não obstante a ausência da cópia integral do Processo 5004897-73.2011.4.04.7009 relativo à Ação Civil Pública acima referida, entende-se que os elementos de convicção obtidos se mostram suficientes para a formação de juízo conclusivo quanto às divergências identificadas na quantificação do débito em face das conclusões da controladoria municipal e da perícia judicial citadas no despacho do Ministro-Relator. 
Ainda no que se refere às respostas às diligências levadas a efeito neste processo, apesar de o Ofício Distribuidor da Comarca de Ponta Grossa do Tribunal de Justiça do Estado do Paraná ter encaminhado certidão atestando não haver "Testamento, Arrolamento e/ou Inventário, Partilha de Bens" do Sr. Alberto Olavo de Carvalho (peça 47) - em contraposição à informação apresentada na certidão de óbito à peça 26, de que o falecido teria deixado bens a inventariar -, verificou-se a existência de inventário dos bens do ex-secretário municipal de Saúde, tendo como representante o cônjuge supérstite, a Srª Rosângela Aparecida Tozetto de Carvalho[footnoteRef:11]. [11:  Vide qualificação de "sucessor" da Srª Rosângela Aparecida Tozetto de Carvalho no Cumprimento de Sentença Contra a Fazenda Pública 5046524-40.2018.4.04.7000/PR, em trâmite na 1ª Vara Federal de Curitiba - Seção Judiciária do Paraná - Justiça Federal, tendo como exequentes a Srª Rosângela e o Sr. Alberto Olavo de Carvalho ("espólio") . Na decisão à peça 92 (p. 1) , há referência à "inventariante Rosangela Aparecida Tozetto de Carvalho" (grifo nosso) .] 
Na mencionada instrução à peça 89, o Auditor Federal de Controle Externo (AUFC) da SecexTCE, a partir de exame dos novos elementos acostados aos autos - especialmente os anexos ao "Relatório Complementar" datado de 13/5/2014 e os documentos que subsidiaram a elaboração do relatório de 28/4/2014, complementar ao Relatório de Auditoria 10236, de 22/3/2011 (peças 54 a 88) -, concluiu que:
 (...) a análise dos novos elementos probatórios obtidos nas diligências, bem como daqueles juntados nas etapas instrutivas anteriores, não altera o juízo formulado na instrução de peça 22 quanto à rejeição das alegações de defesa do Sr. Alberto Olavo de Carvalho e imputação de débito no valor apontado pelo Tomador de Contas. (parágrafo 77 da instrução à peça 89, p. 20 - grifo nosso) 
O AUFC, apesar de ter sugerido a rejeição da defesa do Sr. Alberto Olavo de Carvalho e o consequente julgamento pela irregularidade das contas do ex-secretário municipal de Saúde[footnoteRef:12], verificou - a despeito da impossibilidade de aplicação de sanção a gestor falecido -, com base no entendimento do Acórdão 1441/2016-TCU-Plenário (relator: Ministro Benjamin Zymler; redator: Ministro Walton Alencar Rodrigues) , a incidência da prescrição da pretensão punitiva. [12:  Propostas constantes das letras "a" e "c" do parágrafo 26 da instrução à peça 89 (p. 26) .] 
A contagem do prazo prescricional em relação à pretensão punitiva foi levada a efeito do seguinte modo pelo AUFC: "As transferências de recursos sem comprovação ocorreram no exercício de 2005 e o ato que ordenou a citação dos responsáveis [rectius: apenas do Sr. Alberto Olavo de Carvalho] somente foi exarado em 17/1/2018 (peça 8) ." (parágrafo 84 da instrução à peça 89, p. 20) .
Além da prescrição da pretensão punitiva, o AUFC promoveu o exame da possível prescrição da pretensão de ressarcimento ao erário, considerando o julgamento realizado em 17/4/2020[footnoteRef:13], pelo Supremo Tribunal Federal (STF) , do Recurso Extraordinário (RE) 636.886[footnoteRef:14], no qual foi discutido o alcance da regra estabelecida no art. 37, § 5º, da Constituição Federal[footnoteRef:15], relativamente a pretensões de ressarcimento ao erário fundadas em decisões de Tribunal de Contas, e se fixou, com repercussão geral, a tese, no Tema 899, de que "É prescritível a pretensão de ressarcimento ao erário fundada em decisão de Tribunal de Contas". [13:  Julgamento virtual finalizado nessa data.]  [14:  Desfecho do julgamento do RE 636.886, consoante descrição apresentada no site do STF: "O Tribunal, por unanimidade, apreciando o tema 899 da repercussão geral, negou provimento ao recurso extraordinário, mantendo-se a extinção do processo pelo reconhecimento da prescrição." (grifos nossos) .]  [15:  Constituição Federal:"Art. 37 omissis (...) § 5º A lei estabelecerá os prazos de prescrição para ilícitos praticados por qualquer agente, servidor ou não, que causem prejuízos ao erário, ressalvadas as respectivas ações de ressarcimento." (grifo nosso) ] 
Em resumo, o AUFC sustentou a necessidade de revisão do atual posicionamento da Corte de Contas quanto à prescrição do débito, com a aplicação do prazo prescricional decenal previsto no art. 205 do Código Civil de 2002, ante a ausência de regra específica aplicável no âmbito do controle externo. E, nesse sentido, chegou à seguinte conclusão:
107. Conforme acima consignado, os prejuízos ao erário objeto deste feito configuraram-se nas datas das transferências de recursos sem comprovação de despesas ocorridas no exercício de 2005, devendo ser esses os termos a quo para o cômputo do interstício prescricional. 
108. Considerando esses parâmetros normativos e fáticos, verifica-se que se consumou a prescrição pretensão de ressarcimento dos danos causados ao erário objeto desta TCE[footnoteRef:16], uma vez que houve transcurso de mais de dez anos entre as datas de ocorrência e o despacho que autorizou a citação dos responsáveis (17/2/2018) [rectius: 17/1/2018] (peça 8) . [16:  Conclusão levada ao encaminhamento da instrução à peça 89, nos seguintes termos: "b) considerar prescrita a pretensão de ressarcimento do dano ao erário objeto desta Tomada de Contas Especial, com fundamento nos arts. 189 e 205 do Código Civil e na jurisprudência firmada pelo Supremo Tribunal Federal no RE 636886/AL com fixação de tese repercussão geral Tema 899;" (parágrafo 26 da referida instrução, p. 26 - grifo do original) .] 
 (peça 89, p. 25 - grifos nossos) 
O diretor da SecexTCE, por meio da manifestação à peça 90, discordou da tese de se considerar prescrita a pretensão de ressarcimento ao erário. Na opinião do diretor, deferia prevalecer o entendimento manifestado pela Corte de Contas por meio do Acórdão 6589/2020-TCU-Segunda Câmara, com a conclusão de que "a decisão do STF alcança tão somente a fase judicial de execução do título extrajudicial, não atingindo os processos de controle externo em trâmite no TCU." (parágrafo 3 da manifestação à peça 90, p. 1) .
Como desfecho para a TCE, foram sugeridas pelo diretor da SecexTCE, na essência, as seguintes medidas:
rejeitar as alegações de defesa do Sr. Alberto Olavo de Carvalho; 
julgar irregulares "as contas do espólio de Alberto Olavo de Carvalho"[footnoteRef:17], com condenação ao recolhimento, aos cofres do FNS, das parcelas de débito que constaram do ofício de citação à peça 10. [17:  Letra "b" do parágrafo 5 da manifestação à peça 90 (p. 2) . Nesta TCE, não foi citada a representante do espólio do ex-gestor falecido, no caso, a Srª Rosângela Aparecida Tozetto de Carvalho (inventariante) .] 
O titular da SecexTCE concordou com a proposta do diretor (peça 91) .
***
O Ministério Público alinha-se, na essência, às conclusões do AUFC da SecexTCE e, de modo parcial, ao encaminhamento sugerido ao final da instrução à peça 89.
Preliminarmente, o Parquet de Contas manifesta sua concordância quanto à necessidade de oportuna rejeição das alegações de defesa apresentadas pelo Sr. Alberto Olavo de Carvalho, considerando que se mostrou acertada a análise do Denasus, que deu origem à citação do responsável nesta TCE, e da unidade técnica do TCU, no sentido de que não houve a devida comprovação da regular aplicação dos recursos do SUS repassados pelo ISPG à Oscip Madre Paulina, com vistas à execução do objeto dos Termos de Parceria 1/2005, 4/2005, 6/2005, 7/2005 e 8/2005.
Quanto à possível ocorrência da prescrição da pretensão de ressarcimento, consideramos possível a afirmar, à vista do teor do voto do Ministro Alexandre de Moraes, ao qual aderiram os demais[footnoteRef:18], que a interpretação conferida pela Corte Suprema à matéria constitucional, quanto à inteligência do art. 37, § 5º, da Constituição Federal, é a da prescritibilidade, como regra, da pretensão de ressarcimento ao erário, ainda que o RE 636.886 tenha sido julgado tendo como contexto a fase de execução de título executivo oriundo de decisão de Tribunal de Contas. [18:  Os Ministros Luís Roberto Barroso e Gilmar Mendes acompanharam o Ministro Alexandre de Moraes com ressalvas. ] 
Segundo constou do item 2 da ementa do acórdão, somente seriam imprescritíveis "as ações de ressarcimento ao erário fundadas na prática de ato de improbidade administrativa doloso tipificado na Lei de Improbidade Administrativa - Lei 8.429/1992" (grifo nosso) , conforme tese anteriormente definida[footnoteRef:19]. [19:  "São imprescritíveis as ações de ressarcimento ao erário fundadas na prática de ato doloso tipificado na Lei de Improbidade Administrativa." (Tema 897 de repercussão geral) .] 
A conclusão externada afasta, em nosso sentir, a possibilidade de a Corte de Contas continuar a empregar, no exame de suas TCEs, a Súmula TCU 282, segundo a qual "As ac¿o¿es de ressarcimento movidas pelo Estado contra os agentes causadores de danos ao era¿rio sa¿o [em quaisquer casos] imprescriti¿veis.", por veicular interpretação que não mais se coaduna com o entendimento do STF.
Ao mesmo tempo, exige que o TCU se debruce a respeito do prazo e regime prescricionais aplicáveis à pretensão ressarcitória exercida em sede de processo de contas, na medida em que sobre ela não disse a decisão do STF, inclusive por refugir à matéria de direito que lhe fora submetida na oportunidade.
Assim, não havendo, na Lei 8.443/1992 ou em qualquer outro diploma legal, disposição específica, incumbe à Corte de Contas apontar, em atenção ao postulado da segurança jurídica e à vista dos parâmetros legislativos existentes, o arcabouço normativo aplicável, de forma a orientar os trabalhos no âmbito do Tribunal e nortear seus jurisdicionados.
Isso já foi feito no que tange especificamente à pretensão sancionatória, no Acórdão 1441/2016-TCU-Plenário, por ocasião da apreciação de incidente de uniformização de jurisprudência - ante a prevalência, àquele tempo, da tese da imprescritibilidade em qualquer hipótese da pretensão de ressarcimento ao erário. Ali se definiu a aplicação das regras gerais de prescrição, tratadas no Código Civil, aos processos de controle externo, inclusive quanto ao prazo decenal do art. 205 daquele diploma legal, aplicável quando inexistente prazo específico.
Mesmo que reparação e penalidade tenham naturezas distintas, este membro do Ministério Público entende pela aplicação do mesmo regime e prazo decenal também à pretensão de ressarcimento, no controle externo, pelas mesmas razões empregadas pelo Tribunal em relação à pretensão sancionatória, em deferência à jurisprudência da Corte de Contas e, também, como forma de assegurar a uniformidade dos critérios de contagem do prazo prescricional.
Não se ignora a existência de alguma divergência quanto à aplicação, no âmbito do Direito Público, das normas gerais de prescrição do Código Civil, pela especial pertinência do diploma às relações jurídicas de Direito Privado. Porém, disposições do Código Civil têm, sim, teor de normas gerais de Direito, aplicáveis também ao Direito Público à falta de norma específica -derrogatória da norma geral, pelo critério da especialidade.
Cumpre esclarecer que a aplicação do regramento do Código Civil à prescrição no âmbito do TCU se faz por incidência direta, na condição de regra geral, o que dispensa o suprimento de lacuna legal, por meio de analogia. Nesse sentido, cabe transcrever excerto da manifestação do Ministro Walton Alencar Rodrigues, assente no voto revisor aprovado pelo Plenário do TCU quando da prolação do Acórdão 1.441/2016:
O silêncio da Lei 8.443/1992, acerca da prescrição da multa, não abre lacuna a ser colmatada por analogia, mas hipótese de incidência da regra geral de prescrição, contida na legislação civil codificada.
Haveria, portanto, quando menos, lei formal, dispondo sobre a prescrição do dever-poder sancionador do Tribunal. A expressa disposição legal impede o uso da analogia, porque o instituto somente tem lugar na hipótese de omissão da lei. Essa, aliás, a dicção do art. 4º da Lei de introdução às normas do direito brasileiro, que transcrevo:
"Art. 4º Quando a lei for omissa, o juiz decidirá o caso de acordo com a analogia, os costumes e os princípios gerais de direito." (grifos meus) 
No caso em exame, não há lacuna a ser preenchida por analogia com o direito público ou civil, mas regra de incidência direta, assentada no art. 205 do Código Civil.
Por essas razões, afasto-me das conclusões trazidas pelo e. relator, no sentido de que o Tribunal haveria de subordinar seu poder-dever de impor sanções à prescrição quinquenal, por ser esse o prazo preponderante "no microssistema do Direito Público". 
Manifesto-me, pois, pela incidência da regra geral de prescrição assentada no Código Civil, aplicável a todos os casos em que a lei sobre ela não dispuser explicitamente.
 (grifos nossos e do original) 
A mesma linha de raciocínio ora defendida foi desenvolvida no parecer proferido pelo então Procurador-Geral do MP/TCU, Dr. Paulo Soares Bugarin, no âmbito do TC Processo 030.926/2015-7, conforme demonstra o trecho seguinte:
12. Sobre o uso do Código Civil para extrair a norma jurídica aplicável à prescrição da pretensão punitiva afeta às relações de Direito Público, entendo que, sem embargo de reconhecer os contornos próprios de cada disciplina, não se pode delimitar de forma estanque as esferas entre Direito Civil e Direito Administrativo, Direito Público e Direito Privado. Nesse sentindo, para alguns doutrinadores, a crescente constitucionalização do Direito Civil (expoente do Direito Privado) e do Direito Administrativo (expoente do Direito Público) contribui para a dificuldade, em qualificadas dimensões, na contraposição pura e simples entre Direito Público e Privado. 
13. Com efeito, nem tudo que está dentro do Código Civil é propriamente, ou exclusivamente, matéria de Direito Civil. Não se pode olvidar que o CC/2002 também dispõe de matérias consideradas de cunho administrativo, tais como: conceituação de pessoa jurídica de direito público (arts. 40 e 41) ; responsabilidade civil de pessoa jurídica de direito público (art. 43) ; fundações (art. 62 e seguintes) ; bens públicos (art. 98 e seguintes) ; desapropriação (art. 1.275, inciso V, considerada como causa de perda da propriedade imóvel) ; as restrições ao uso anormal da propriedade (art. 1.277 e seguintes) ; a passagem forçada (art. 1.285) ; a imposição de passagem de cabos e tubulações (art. 1.286) ; a regulação das águas e questão dos aquedutos (art. 1288 e seguintes) ; a limitação entre prédios (art. 1.297) e o direito de construir (art. 1299 e seguintes) .
14. Da mesma forma, diversos institutos do Direito Civil são corriqueiramente utilizados pelo Tribunal, inclusive em sua atuação sancionadora, a exemplo da solidariedade passiva (arts. 275 a 285 do CC/2002) e da desconstituição da personalidade jurídica de empresas (art. 50 do CC/2002) .
15. Desta forma, data vênia, não se mostra despropositado ou inadequado utilizar a disciplina do Código Civil para se estabelecer prazo prescricional aplicável ao TCU.
 (peça 3, p. 3, do TC Processo 030.926/2015-7 - grifos nossos e do original) 
Tendo em vista a adoção do Código Civil como marco legal a nortear a tese ora defendida, cabe verificar qual seria o marco temporal a ser adotado pelo Tribunal como início da contagem do prazo prescricional para o exercício da pretensão de ressarcimento.
O Código Civil, em seu art. 189, estabelece que "violado o direito, nasce para o titular a pretensão, a qual se extingue, pela prescrição, nos prazos a que aludem os arts. 205 e 206". Para a atividade de controle externo, o momento de violação do direito pode ser associado à data da ocorrência da irregularidade, ou seja, da prática de algum ilícito que acarrete dano aos cofres públicos. Esse seria, portanto, o marco inicial para o exercício da pretensão condenatória do TCU, pelo qual se dá a "apuração dos fatos, identificação dos responsáveis e quantificação do dano", ex vi do disposto no art. 8º da Lei 8.443/1992.
Há que se reconhecer, contudo, a suspensão do curso do prazo prescricional sempre que momentaneamente obstado o prosseguimento no exercício da pretensão por razão unicamente imputável ao responsável, a exemplo da submissão extemporânea de elementos adicionais. Uma vez obstada, temporariamente, a pretensão, não deve ter curso a prescrição, por necessária simetria, na medida em que a última constitui, justamente, o prazo legal de exercício da primeira.
O referido entendimento é extraído do item 9.1.5 do Acórdão 1441/2016-TCU-Plenário:
9.1. deixar assente que:
 (...) 
9.1.5. haverá a suspensão da prescrição toda vez que o responsável apresentar elementos adicionais de defesa, ou mesmo quando forem necessárias diligências causadas por conta de algum fato novo trazido pelos jurisdicionados, não suficientemente documentado nas manifestações processuais, sendo que a paralisação da contagem do prazo ocorrerá no período compreendido entre a juntada dos elementos adicionais de defesa ou da peça contendo o fato novo e a análise dos referidos elementos ou da resposta da diligência, nos termos do art. 160, §2º, do Regimento Interno;
 (grifo nosso) 
Raciocínio semelhante se aplica às hipóteses em que o exercício da pretensão de ressarcimento restar intencionalmente obstaculizado em virtude de conduta fraudulenta dos responsáveis, dissimuladora da irregularidade ensejadora do dano ao erário, com fins a lhes assegurar a impunidade e a retenção de eventuais vantagens ilícitas. Nesses casos, admitir o curso da prescrição desde a ocorrência da irregularidade lhes permitiria beneficiarem-se da própria conduta fraudulenta, da própria torpeza, de forma incompatível com a boa-fé objetiva.
Ainda que a lei seja omissa quanto a tal hipótese impeditiva da prescrição, ela decorre da própria lógica da prescrição e do ditame da boa-fé objetiva que, como princípio geral de direito, presta-se à colmatação de lacunas, nos termos do art. 4º da Lei de Introdução às Normas do Direito Brasileiro (LINDB) .
Orientações semelhantes são identificadas na jurisprudência do STJ:
 (...) 5. Outro relevante e grave aspecto a ser destacado é a intenção deliberada do Sr. Hélio Viana Freitas em obstar a realização de sua citação, como atestado pelo meirinho, em 9.7.2009. Ao argumentar a existência de prescrição, quando se escondeu intencionalmente e só compareceu aos autos em virtude da realização de penhora on-line nas suas contas correntes, denota propósito de "beneficiar-se com a própria torpeza". Tal conduta não encontra amparo jurídico e não pode ser chancelada pelo Poder Judiciário. Precedentes: AgInt nos EDcl no AREsp 1.013.829/RJ, Rel. Min. Marco Aurélio Bellizze, Terceira Turma, DJe 14.8.2018; REsp 1.740.260/RS, Rel. Min. Ricardo Villas Bôas Cuevas, Terceira Turma, DJe 29.6.2018; AgRg no REsp 1.398.155/RN, Rel. Min. Benedito Gonçalves, Primeira Turma, DJe 28.9.2015; REsp 1.366.694/MG, Rel. Min. Mauro Campbell Marques, Segunda Turma, DJe 17.4.2013.
 (...) 
 (REsp 1770249/RJ, Rel. Ministro HERMAN BENJAMIN, SEGUNDA TURMA, julgado em 8/11/2018, DJe 19/11/2018) (grifos nossos) 
ADMINISTRATIVO. CONTRATO. INADIMPLÊNCIA. ANTECIPAÇÃO DO VENCIMENTO. PRAZO DE PRESCRIÇÃO. MANUTENÇÃO DO TERMO INICIAL.
 (...) 
2. Esta Corte pacificou seu entendimento no sentido de que, mesmo diante do vencimento antecipado da dívida, subsiste inalterado o termo inicial do prazo de prescrição - no caso, o dia do vencimento da última parcela, 10.2.2008. Precedentes.
3. Note-se, ainda, que a ninguém é admitido valer-se da própria torpeza. Ora, entender em favor da antecipação do prazo em questão beneficiaria o próprio devedor que criou o óbice para o recebimento do crédito.
4. Recurso especial não provido.
 (REsp 1247168/RS, Rel. Ministro MAURO CAMPBELL MARQUES, SEGUNDA TURMA, julgado em 17/5/2011, DJe 30/5/2011) (grifos nossos) 
A circunstância impeditiva da prescrição de que aqui se cogita guarda coerência, ainda, com a teoria da actio nata, em sua feição subjetiva, sob a qual não há se falar em inércia daquele a quem caberia exercer a ação sem que ele detenha condições de saber do próprio ato irregular. Segundo a teoria, é a partir da efetiva ciência da violação da ordem jurídica que exsurge a pretensão e, por corolário, a fluência do prazo para o seu regular exercício, haja vista que, repise-se, não se tem por razoável exigir do titular da pretensão o seu devido exercício antes mesmo de que tenha ciência sobre o fato irregular ou seus efeitos (no caso, o dano ao erário) . Nessa linha é o seguinte julgado do STJ:
PROCESSUAL CIVIL E ADMINISTRATIVO. RECURSO ESPECIAL. APREENSÃO DE VEÍCULO REVERTIDA JUDICIALMENTE. DANOS EMERGENTES. PRESCRIÇÃO. TERMO INICIAL. PRINCÍPIO DA ACTIO NATA. (...) 
1. O curso do prazo prescricional do direito de reclamar inicia-se somente quando o titular do direito subjetivo violado passa a conhecer o fato e a extensão de suas consequências, conforme o princípio da actio nata. (...) .
 (...) 
 (REsp 1257387/RS, Rel. Ministra ELIANA CALMON, SEGUNDA TURMA, julgado em 5/9/2013, DJe 17/9/2013 - grifos nossos) 
Registre-se que a adoção da teoria da actio nata, em sua subjetiva acepção, é medida que, para além de juridicamente razoável - vez que permite ao instituto da praescriptio operar, de fato, como instrumental garantidor da ordem e segurança jurídicas, em vez de favorecer unicamente ao interesse privado do agente dissimulador - desvela-se imprescindível aos casos em que se apuram danos decorrentes de ilícitos de maior complexidade, que, pela própria natureza de que se revestem, não têm percepção prontamente evidenciadas no plano jurídico e, portanto, são impassíveis de ciência imediata pelos órgãos de controle externo da gestão pública.
Não estamos a olvidar que, ao se considerar como termo inicial da prescrição o momento em que o detentor da legítima pretensão obtém (ou poderia obter) a inequívoca ciência do ato irregular, poderá haver situações em que a gênese do interstício prescricional remanesça suspensa por prazo demasiadamente prolongado, o que poderia, fatalmente, culminar em indesejável prejuízo ao devido processo legal. Para situações tais, caberia ao Tribunal avaliar, como já o faz atual e rotineiramente, se o desproporcional prazo defluído desde a prática da irregularidade ensejadora de dano tem o condão de prejudicar o contraditório e a ampla defesa, a exemplo do que preconiza o espírito da norma disciplinada do art. 6º, inciso II, da IN TCU 71/2012.
Ressalvamos, ainda, a hipótese em que, a despeito do decurso do prazo prescricional, verificam-se indicativos de ato doloso de improbidade administrativa tipificado na Lei 8.429/1992 como causa de dano ao erário, o que, em tese, revestiria a pretensão ressarcitória de imprescritibilidade. Ainda que não caiba ao TCU a capitulação formal da conduta sob tal categoria jurídica, não há impedimento a que o Tribunal prossiga no desempenho de sua atividade fiscalizatória, se assim justificarem a materialidade e a relevância do fato, valendo-se de sua expertise na apuração do dano de modo a, inclusive, subsidiar eventual atuação em juízo do Ministério Público comum ou da própria pessoa jurídica de direito público lesada - conforme legitimidade que lhes atribui o art. 17 da Lei 8.429/1992 -, com fins à persecução do ressarcimento ao erário.
Em vista dos parâmetros acima apontados e considerando que a não comprovação de despesas dos Termos de Parceria 1/2005, 4/2005, 6/2005, 7/2005 e 8/2005 redundou em parcelas de débito que englobaram o período de junho a dezembro de 2005 (peça 10, p. 4-5) e que o ato que ordenou a citação do Sr. Alberto Olavo de Carvalho foi emitido em 17/1/2018 (peça 8) , ou seja, após decorridos mais de doze anos das ocorrências irregulares, conclui-se pela incidência da prescrição da pretensão de ressarcimento no caso concreto.
***
Caso não venha a ser acolhida a contagem do prazo prescricional com fundamento na tese decenal anteriormente defendida, propomos, subsidiariamente, a aplicação, por analogia, da Lei 9.873/1999, a qual estabelece prazo quinquenal e regime específico de prescrição para o exercício de ação punitiva pela Administração Pública Federal direta e indireta e dá outras providências.
Ainda que o controle externo não se confunda com o exercício sancionatório do poder de polícia - de cuja prescrição a lei trata -, nada impede a adoção da referida norma, com fins à integração normativa - se considerada a existência de lacuna legislativa - por ser a que apresenta, no âmbito específico do regime jurídico de Direito Público, maior aderência às especificidades do controle externo, no que tange à sua face persecutória e ao seu caráter não judicial.
A adoção da Lei 9.873/1999 tem como vantagem a convergência com precedentes do STJ que tratam da matéria da prescrição no controle externo, a exemplo dos indicados a seguir:
EMENTA: ADMINISTRATIVO. PREFEITO. PROCEDIMENTO ADMINISTRATIVO. TCU. RESSARCIMENTO AO ERÁRIO. AÇÃO ANULATÓRIA. PRESCRIÇÃO QUINQUENAL. PRECEDENTE DA SEGUNDA TURMA: RESP N. 1.480.350/RS. PRECEDENTE DA PRIMEIRA TURMA: RESP N. 1.129.206/PR.
I - Ação originária visando à anulação do procedimento administrativo instaurado no TCU contra o autor que, enquanto Prefeito do Município de Pedra/PE, teria superfaturado obras de construção de escolas municipais, culminando na condenação ao ressarcimento de parte da quantia recebida em virtude do Convênio n. 5.328/96, e multa.
II - Prescrição quinquenal reconhecida, considerando que a vigência do referido Convênio data de 1997, e a Tomada de Contas foi instaurada pelo TCU somente em 2005.
III - Os autos não versam sobre ação de ressarcimento para o fim de se estabelecer sobre a imprescritibilidade nos termos constitucionais respectivos. 
IV - "Em virtude da lacuna legislativa, pois não há previsão legal de prazo para a atuação do Tribunal de Contas da União, deve ser-lhe aplicado o prazo quinquenal, por analogia aos arts. 1º do Decreto 20.910/32 e 1º da Lei 9.873/99" (REsp n. 1.480.350/RS, Rel. Ministro Benedito Gonçalves, primeira turma, julgado em 5/4/2016, DJe 12/4/2016) .
V - Precedente análogo da Primeira Turma, sob o enfoque da Lei n. 9.874/99.
VI- Recurso especial improvido.
 (REsp 1464480/PE, Rel. Ministro FRANCISCO FALCÃO, SEGUNDA TURMA, julgado em 13/6/2017, DJe 23/6/2017 - grifos nossos) 
EMENTA: PROCESSUAL CIVIL E ADMINISTRATIVO. RECURSO ESPECIAL. TRIBUNAL DE CONTAS DA UNIÃO. PROCESSO DE TOMADA DE CONTAS ESPECIAL. VIOLAÇÃO A INSTRUÇÃO NORMATIVA. EXAME INCABÍVEL EM SEDE DE APELO ESPECIAL. ARTS. 31 E 57 DA LEI 8.443/92, 471 DO CPC, 884 DO CC, 26, VI, E 27, § 1º, DA LEI 9.784/99. AUSÊNCIA DE PREQUESTIONAMENTO. SÚMULA 211/STJ. TESE DE PRESCRIÇÃO ADMINISTRATIVA. AUSÊNCIA OU FALHA NA PRESTAÇÃO DE CONTAS. IMPUTAÇÃO DO DÉBITO E APLICAÇÃO DE SANÇÃO. NÃO CONFIGURAÇÃO DE HIPÓTESE DE IMPRESCRITIBILIDADE. LACUNA LEGISLATIVA. NECESSIDADE DE INTEGRAÇÃO POR ANALOGIA. APLICAÇÃO DO PRAZO QUINQUENAL. DECURSO. OCORRÊNCIA.
 (...) 
7. Em virtude da lacuna legislativa, pois não há previsão legal de prazo para a atuação do Tribunal de Contas da União, deve ser-lhe aplicado o prazo quinquenal, por analogia aos arts. 1º do Decreto 20.910/32 e 1º da Lei 9.873/99. Em hipótese similar à presente, porquanto ausente prazo decadencial específico no que concerne ao exercício do poder de polícia pela Administração, antes do advento da Lei 9.873/99, a Primeira Seção desta Corte, no julgamento do REsp 1.105.442/RJ (Rel Min. Hamilton Carvalhido, Primeira Seção, DJe 22/2/2011) , sob o rito do art. 543-C do CPC, assentou ser ele de 5 anos, valendo-se da aplicação analógica do art. 1º do Decreto 20.910/32.
8. Recurso especial parcialmente conhecido e, nessa extensão, provido para julgar procedente o pedido inicial, desconstituindo a decisão do Tribunal de Contas da União no processo de tomada de contas especial do Convênio 5013/96, ressalvando-se a via judicial para o pleito de eventual ressarcimento.
 (REsp 1480350/RS, Rel. Ministro BENEDITO GONÇALVES, PRIMEIRA TURMA, julgado em 5/4/2016, DJe 12/4/2016 - grifos nossos) 
Cabe destacar que a Corte Suprema, em decisões monocráticas de caráter liminar, também já indicou a aplicação da Lei 9.873/1999, para fins de contagem do prazo prescricional, aos processos de controle externo, a saber:
EMENTA: DECISÃO MANDADO DE SEGURANÇA - TRIBUNAL DE CONTAS DA UNIÃO - TOMADA DE CONTAS ESPECIAL - PRESCRIÇÃO - LIMINAR DEFERIDA. 
1. (...) [omissis] insurge-se contra a deliberação nº 1.110/2017, por meio da qual o Tribunal de Contas da União, no processo de tomada de contas especial nº Processo 016.851/2003-9, condenou-a, juntamente com prefeito e gestores do Departamento Nacional de Obras contra as Secas - DNOCS, ao pagamento de multa e ressarcimento de débito (...) . Consoante narra, o alegado pagamento a maior teria ocorrido em 13 de outubro de 1992, havendo sido as contas dos gestores inicialmente julgadas regulares pelo Órgão de fiscalização. Relata a posterior reabertura desses processos, apreciados em conjunto com a tomada de contas especial impugnada, instaurada em 2003 e da qual foi inicialmente intimada para defender-se em 2006. (...) Evocando precedentes, afirma a incidência da Lei nº 9.873/1999, a estabelecer prazo para exercício de ação punitiva pela Administração Pública federal. (...) O Tribunal de Contas da União, em informações, aponta a inviabilidade de o Judiciário adentrar o mérito da decisão administrativa. (...) Refere-se a trechos de pronunciamentos formalizados no processo impugnado, segundo os quais: no tocante à aplicação de multa, a Lei nº 8.443/1992, a reger a atividade do Tribunal, não prevê regra de prescrição e, mesmo se aplicado o prazo decenal versado no artigo 205 do Código Civil, a citação dos gestores teria interrompido a fluência; a pretensão de reparação civil do Estado é imprescritível. O processo está concluso para apreciação da medida acauteladora. 
2. Surgem com relevância maior as causas de pedir atinentes ao devido processo legal e à segurança jurídica. O sobrepreço imputado pelo Órgão de controle teria ocorrido em 1992, sobrevindo apenas em 2006 a notificação da impetrante para responder ao processo administrativo que levou à determinação de ressarcimento ao erário e aplicação de multa (...) . Decorridos treze anos entre o fato supostamente lesivo e a intimação do particular, o Estado não poderia mais buscar o ressarcimento ou a punição, seja na via administrativa, seja na judicial. (...) O que ocorre, tradicionalmente, no Direito? O quinquênio a reger a prescrição (...) . Verifico-o quanto à ação a ser ajuizada pela Fazenda, assim como por aquele prejudicado por ato do Estado - Decreto nº 20.910/1932. Mais ainda: esse é o lapso aplicável, por força da Lei nº 4.717/1965, à ação popular e à ação de improbidade, nos termos do artigo 23, inciso I, da Lei nº 8.429/1992. É observável, também, considerado o poder-dever de autotutela administrativa - artigo 54 da Lei nº 9.784/1999. Por fim, atentem para a integral incidência, quanto à atuação sancionatória do Tribunal de Contas da União, da Lei nº 9.873/1999, conforme decidido pela Primeira Turma no mandado de segurança nº 32.201, relator o ministro Luís Roberto Barroso. Em suma, descabe admitir que o Poder Público, na seara patrimonial, cruze os braços, permanecendo com poder exercitável a qualquer momento. A evocação da segurança jurídica, como garantia da cidadania diante de guinadas estatais, confere relevância à passagem do tempo. Por isso há, no cenário, a prescrição, a alcançar a pretensão, a ação, e a decadência, que apanha e fulmina o próprio direito. Nesse contexto, deve o Tribunal de Contas da União observar o lapso de cinco anos para proceder à notificação daquele que busca responsabilizar por dano ao erário. 
3. Defiro a liminar, suspendendo, relativamente à impetrante, os efeitos da condenação imposta pelo Órgão impetrado por meio da deliberação nº 1.110/2017 (...) .
 (...) 
 (Mandado de Segurança [MS] 35294[footnoteRef:20], Relator: Min. MARCO AURÉLIO, julgado em 6/3/2018, publicado em PROCESSO ELETRÔNICO DJe-044 DIVULG 7/3/2018 PUBLIC 8/3/2018 - grifos nossos) [20:  No mesmo sentido, ver: MS 35971 TP, Relator: Min. MARCO AURÉLIO, julgado em 14/2/2019, publicado em PROCESSO ELETRÔNICO DJe-032 DIVULG 15/2/2019 PUBLIC 18/2/2019; e MS 36054 MC, Relator: Min. RICARDO LEWANDOWSKI, julgado em 19/12/2018, publicado em PROCESSO ELETRÔNICO DJe-019 DIVULG 31/1/2019 PUBLIC 1/2/2019.] 
Não se pode deixar de mencionar, também, que, na apreciação do RE 636.886, o Ministro Gilmar Mendes destacou que a "prescritibilidade é a regra" e defendeu o emprego supletivo da Lei 9.873/1999, ante a ausência de lei específica, no âmbito dos processos de contas.
A contagem do prazo quinquenal da referida lei teria início, de acordo com o entendimento do Ministro Gilmar Mendes, por ocasião da apresentação da prestação de contas, quando fosse o caso, ou, em caso de omissão, "apenas [...] com o início da tomada de contas especial pelo controle interno ou externo"; a complementação da prestação de contas caracterizaria uma das causas interruptivas; e as providências da fase interna serviriam como período de suspensão da prescrição.
No seguinte excerto de seu voto, o Ministro Gilmar Mendes resumiu os principais aspectos de sua compreensão sobre o emprego do prazo quinquenal:
Por oportuno, registro a incidência de prazos diferenciados a depender da fase fiscalizatória em que se encontre o fato que cause prejuízo ao erário.
Primeiro, há prazo decadencial (prescricional punitivo, nos termos da lei) quinquenal entre a data da prestação de contas e o início da fase preliminar de tomada de contas especial (citação ou notificação do interessado ou responsável pela prestação de contas na fase preliminar de tomada de contas pelos órgãos internos ou externos) , com a observância de causas de interrupção (retificação da prestação de contas pelo responsável) e de suspensão (enquanto durar a fiscalização preliminar realizada pelo controle interno do Ente Público, diante da inexistência de inércia estatal na averiguação do fato) . Pela obviedade, em se tratando de ato de fiscalização prévia (controle externo preventivo) , sequer existe a inércia estatal a justificar o início de qualquer decurso de tempo.
Secundariamente, uma vez iniciada a tomada de contas pelo órgão de controle interno ou externo, de forma preliminar, em decorrência de ser causa interruptiva legal, reinicia-se novo prazo decadencial (prescricional punitivo) até a decisão condenatória recorrível pelo Tribunal de Contas.
Terceiro, a contar da decisão final do Tribunal de Contas, inicia-se prazo prescricional (próprio) para ajuizamento da correspondente ação de execução. (...) 
Ainda em favor da aplicação da Lei 9.873/1999, não poderíamos deixar de mencionar as abalizadas contribuições do então Procurador-Geral do Ministério Público de Contas da União, Dr. Lucas Rocha Furtado, no TC Processo 001.753/2002-3[footnoteRef:21], e da atual Procuradora-Geral, Dra Cristina Machado da Costa e Silva, no TC Processo 020.635/2004-9. [21:  Vide, também, manifestação do Dr. Lucas Rocha Furtado no TC Processo 018.404/2007-9 (peça 8 do conjunto de "documentos anteriores à conversão", distinta da peça 8 do conjunto de "peças" do processo eletrônico) .] 
Ressalta-se a completude do regime prescricional edificado na Lei 9.873/1999, conforme ressaltado pela Procuradora-Geral do MP/TCU no mencionado parecer, dispondo a norma do marco inicial de contagem do prazo, na "data da prática do ato [irregular]", e das respectivas causas interruptivas, enumeradas no seu artigo 2º:
Art. 2o Interrompe-se a prescrição da ação punitiva:
I - pela notificação ou citação do indiciado ou acusado, inclusive por meio de edital;
II - por qualquer ato inequívoco, que importe apuração do fato;
III - pela decisão condenatória recorrível.
IV - por qualquer ato inequívoco que importe em manifestação expressa de tentativa de solução conciliatória no âmbito interno da administração pública federal.
À exceção do inciso IV do art. 2º da Lei 9.873/1999, nota-se que as causas interruptivas indicadas nos incisos I a III constituem eventos sucessivos. Após efetuadas as apurações iniciais, com marco interruptivo demarcado por "qualquer ato inequívoco, que importe apuração do fato" (inciso II) , e estando presentes as condições de procedibilidade, forçosamente deverá ser promovida "a notificação ou citação do indiciado ou acusado" (inciso I) , visto constituir tal ato de comunicação pressuposto de oportunização do contraditório e, assim, condição de validade de eventual condenação, à luz do devido processo legal. Suceder-lhes-á, igualmente, "a decisão condenatória recorrível" (inciso III) , se houver.
Assim, devem ser entendidas como causas sucessivas e não repetíveis de interrupção do prazo prescricional, à semelhança do que se observa no Direito Penal, onde, de igual modo, o legislador optou pelo estabelecimento de causas interruptivas sucessivas, a exemplo do recebimento da denúncia e da publicação da sentença ou acórdão condenatórios recorríveis (art. 117, incisos I e IV, do Código Penal) .
Na lição de Marcelo Madureira Prates[footnoteRef:22], com a qual este membro do Ministério Público se alinha: [22:  Prescrição Administrativa na Lei nº 9.873, de 23.11.1999: entre Simplicidade Normativa e Complexidade Interpretativa. Boletim de Direito Administrativo, São Paulo, n. 8, p. 898-910, ago. 2005.] 
 (...) no que toca aos atos que interrompem a prescrição administrativa, acreditamos que os atos interruptivos previstos no art. 2º [incisos I a III] da Lei nº 9.873/99 constituem sucessão cronológica de atos não-repetíveis nem substituíveis, o que implica que cada ato aí previsto somente possa ocorrer uma única vez e em momento determinado, já que, praticado o ato posterior, extingue-se a possibilidade de praticar o ato logicamente anterior. Essa visão coaduna-se com aquela e, mais ainda, dela decorre, de que o processo administrativo punitivo há de ser visto como uma sucessão cronológica de quatro fases fundamentais, quais sejam:
 (1) investigativa, destinada à apuração dos fatos suspeitos, é dizer, à coleta de elementos indiciários sobre a materialidade do fato e a autoria;
 (2) contraditória, a qual se inicia com a citação do suposto infrator, visando a lhe garantir contraditório e ampla defesa;
 (3) decisória, referente à decisão inicial recorrível; e
 (4) recursal, em que há a decisão final no plano administrativo.
 (p. 905 - grifos nossos e do original) 
Transpondo-se os eventos previstos nos incisos I a IV do art. 2º da Lei 9.873/1999 para o contexto do processo de contas, pode ser feito o seguinte cotejo:
	CAUSA INTERRUPTIVA PREVISTA NO ART. 2º DA LEI 9.873/1999
	PROVIDÊNCIA E CORRESPONDENTE MOMENTO DE CARACTERIZAÇÃO
	INSTÂNCIA RESPONSÁVEL
 (sem possibilidade de repetição do "ato inequívoco" que já tenha sido praticado por outra instância) 

	II - por qualquer ato inequívoco, que importe apuração do fato;
	Data do ato administrativo praticado na fase investigativa ou do documento (relatório de fiscalização etc.) que caracterize o "ato inequívoco", com a "reunião de elementos mínimos de convicção para a caracterização de um ilícito (materialidade do fato e autoria) "[footnoteRef:23], acompanhado da determinação de providências para averiguar a ocorrência do dano e a identificação dos responsáveis. [23:  PRATES, Marcelo Madureira. Prescrição Administrativa na Lei nº 9.873, de 23.11.1999: entre Simplicidade Normativa e Complexidade Interpretativa. Boletim de Direito Administrativo, São Paulo, n. 8, p. 898-910, ago. 2005. p. 905.] 
	Órgão ou entidade responsável pelo repasse dos recursos[footnoteRef:24] [24:  Jurisprudência do STJ:"PROCESSUAL CIVIL E ADMINISTRATIVO. EXECUÇÃO FISCAL. INFRAÇÃO AMBIENTAL. MULTA. PRESCRIÇÃO ADMINISTRATIVA (DECADÊNCIA) . HIPÓTESE INTERRUPTIVA. CONSTATAÇÃO. (...) 4. (...) a incontroversa fiscalização deflagrada pelo IBAMA em 03/07/2010 constituiu ato interruptivo do prazo prescricional para a ação punitiva estatal (decadência) , a teor do art. 2º, II, da Lei n. 9.873/1999: 'Interrompe-se a prescrição da ação punitiva: (...) II - por qualquer ato inequívoco, que importe apuração do fato.'" (Agravo Interno [AgInt] no REsp 1735081/CE, Relator: Ministro GURGEL DE FARIA, PRIMEIRA TURMA, julgado em 3/12/2019, DJe 10/12/2019 - grifos nossos) ] 
Controle Interno
TCU
Outras instâncias de controle (autoridades policiais[footnoteRef:25], Ministério Público, entre outras) [25:  Jurisprudência do STJ:"ADMINISTRATIVO. MANDADO DE SEGURANÇA. ATO DO MINISTRO DE ESTADO DO CONTROLE E DA TRANSPARÊNCIA. DECLARAÇÃO DE INIDONEIDADE PARA LICITAR OU CONTRATAR COM A ADMINISTRAÇÃO PÚBLICA. AUSÊNCIA DE QUALQUER ILEGALIDADE NO PROCESSO ADMINISTRATIVO. ORDEM DENEGADA. (...) 4. Preliminar de prescrição da pretensão punitiva afastada, porquanto houve a interrupção da prescrição da ação punitiva da administração com as conclusões do Inquérito Policial nº 095/2012-SR/DPF/PB. Incidência do inciso II, do artigo 2º, da Lei nº 9.873/99. (...) " (MS 21.591/DF, Relator: Ministro MAURO CAMPBELL MARQUES, Primeira Seção, julgado em 14/11/2018, DJe 26/3/2019 - grifos nossos) ] 

	IV - por qualquer ato inequívoco que importe em manifestação expressa de tentativa de solução conciliatória no âmbito interno da administração pública federal.
	Primeira possibilidade: data em que o responsável manifesta sua intenção, na fase interna da TCE, de "recolher o valor principal integral atualizado monetariamente, sem a incidência de juros moratórios, nos termos do art. 12, § 2º, da Lei 8.443, de 16 de julho de 1992" (caput do art. 13-A da Instrução Normativa TCU 71/2012) ou a data em que o responsável providencia tal recolhimento e, em seguida, apenas comunica tal providência à Administração (sujeito à complementação de valores) .
	Órgão ou entidade responsável pelo repasse dos recursos

		Segunda possibilidade (desde que não implementada a primeira) : data em que o responsável manifesta, na fase externa da TCE, sua intenção de recolher o débito, ou recolhe o montante que entende devido e, em seguida, comunica tal providência ao TCU (sujeito à complementação de valores) .
	TCU

	I - pela notificação ou citação do indiciado ou acusado, inclusive por meio de edital;
	Data da ciência da citação pelos responsáveis ou de publicação do edital no DOU.
	TCU

	III - pela decisão condenatória recorrível.
	Data da prolação do acórdão condenatório (sujeito a recurso) .
	TCU

Quanto à hipótese do inciso I do art. 2º da Lei 9.873/1999, defendemos a sua caracterização, no âmbito do controle externo, apenas quando o responsável toma ciência da citação efetuada pelo TCU (ou quando é publicado o edital de citação no DOU) . Não se deve considerar, para tanto, as eventuais notificações anteriores encaminhadas ao responsável, mesmo que tenha havido sua respectiva ciência, por não constituírem atos essenciais e suficientes de comunicação.
Conforme assentado na jurisprudência do TCU, somente a citação realizada pelo Tribunal cumpre o efetivo papel de abertura do contraditório e da ampla defesa, de modo que somente sua falha ou ausência têm o condão de invalidar eventual juízo condenatório:
A ausência de notificação do responsável na fase interna do processo de tomada de contas especial não implica vício, porquanto a fase interna constitui procedimento inquisitório de coleta de provas, assemelhado ao inquérito policial, e a fase externa, que se inicia com a autuação do processo no TCU, é que garante o direito à ampla defesa e ao contraditório. (Acórdão 653/2017-TCU-Segunda Câmara - Relator: Ministro Augusto Nardes) 
Não há obrigatoriedade de oferecimento de contraditório na fase interna de tomada de contas especial, razão por que a ausência de notificação de responsável nessa fase não prejudica o andamento do processo no TCU. O direito à ampla defesa e ao contraditório deve ser garantido na fase externa. (Acórdão 1514/2007-TCU-Segunda Câmara - Relator: Ministro Ubiratan Aguiar) 
A despeito da impertinência da única causa suspensiva expressamente prevista na Lei 9.873/1999 (art. 3º, inciso I) com as pretensões ressarcitória e sancionatória do controle externo, a opção pela aplicação do referido marco legislativo não impede que sejam admitidas outras hipóteses suspensivas, ou mesmo impeditivas, pelas razões já expostas anteriormente neste parecer.
***
Por fim, consignamos que os dois caminhos aqui apresentados bem se prestam aos mesmos desideratos, quais sejam, evitar a perpetuação de situações individuais de incertezas jurídicas e, indiretamente, garantir um contraditório minimamente tempestivo, essencial à ampla defesa, em termos substantivos - já que essa acaba, de algum modo, fragilizada diante de longo lapso temporal entre o seu exercício e os fatos de que trata -, sem significar obstáculo leonino à relevantíssima busca pelo ressarcimento do erário, dada a complexidade burocrática que envolve. Estão em linha, ainda, com a tese prevalecente no STF, da prescritibilidade da pretensão de ressarcimento ao erário como regra.
Nesse sentido, servem de desfecho à presente discussão as ponderações do Ministro Benjamin Zymler, apresentadas na parte inicial do voto que fundamentou o Acórdão 1314/2013-TCU-Plenário[footnoteRef:26]: [26:  Não obstante afirmar a razoabilidade de se utilizar a prescrição decenal do Código Civil ou a prescrição quinquenal prevista em diversas normas de direito público, o Ministro Benjamin Zymler optou pela segunda vertente, ao se pronunciar no voto condutor do Acórdão 1314/2013-TCU-Plenário:"23. Sendo assim, fazendo uso de tal crite¿rio de integrac¿a¿o, entendo que o prazo prescricional para que o TCU aplique aos responsa¿veis as sanc¿o¿es previstas em lei deve mesmo ser o de cinco anos, conforme previsto em diversas normas de direito pu¿blico, a exemplo do art. 23, inciso II, da Lei 8.429/1992, do art. 142, inciso I da Lei 8.112/1990, do art. 1º do Decreto 20.910/1932, do art. 174 do Co¿digo Tributa¿rio Nacional, do art. 1º da Lei 9.873/1999 e art. 1º da Lei 6.838/1980 e do art. 46 da Lei 12.529/2011." (grifos nossos) .] 
13. De ini¿cio, anoto que nenhuma das posic¿o¿es defendidas - prescric¿a¿o quinquenal por analogia a diversas normas de Direito Pu¿blico e prescric¿a¿o decenal com base no Co¿digo Civil - refoge aos padro¿es da razoabilidade. A questa¿o e¿ controversa, mormente pela falta de disposic¿a¿o legal especi¿fica a regular o instituto da prescric¿a¿o nos processos de controle externo. (grifo nosso) 
Em vista da especial relevância da matéria atinente à prescrição da pretensão ressarcitória, com repercussão sobre um número bastante significativo de processos, urge definição plenária da Corte de Contas, considerando o disposto no art. 16, inciso V, do Regimento Interno/TCU, a respeito não só da incorporação da tese da prescrição da pretensão de ressarcimento ao erário, mas, também, no que tange ao regime a que se submete a prescrição no controle externo, observados os parâmetros legislativos existentes.
Não obstante a urgência para definição do tema, este membro do Ministério Público de Contas da União considera prudente que o TCU, em virtude da pendência de apreciação dos embargos de declaração opostos pela AGU contra o julgamento proferido pelo STF no RE 636.886 - no qual houve, inclusive, pedido de modulação de efeitos -, aguarde a definição da Corte Suprema sobre a questão da pretensão de ressarcimento ao erário.
Mesmo sem a garantia de que a futura decisão nos aclaratórios abrangerá a prescrição na fase de conhecimento (no processo de controle externo, in casu) , por extrapolar os limites do caso concreto objeto do RE 636.886[footnoteRef:27] (atinente à fase de execução de título executivo extrajudicial oriundo de decisão de Tribunal de Contas) , a sugestão adiante consignada é a de que o julgamento da presente TCE seja sobrestado até que o STF aprecie os mencionados embargos de declaração. Evita-se, assim, que decisões do Tribunal venham a ser impugnadas perante o Poder Judiciário posteriormente, movimentando desnecessariamente a máquina pública. [27:  Excerto dos embargos de declaração opostos pela AGU contra o julgamento proferido pelo STF no RE 636.886:"Recorda-se que o caso concreto em análise trata da propositura, pela União, de execução de título executivo extrajudicial, fundado em acórdão do Tribunal de Contas. Essa delimitação da questão em debate se faz importante tendo em vista que o precedente firmado no presente julgamento deve servir como parâmetro, sob a sistemática da repercussão geral, para o julgamento de outros casos relativos tão-somente à execução dos títulos executivos extrajudiciais decorrentes dos acórdãos do TCU.Ampliar esse entendimento, a fim de que a tese fixada abranja também as fases anteriores à constituição do título executivo extrajudicial, implicaria extrapolar indevidamente os limites objetivos do RE nº 636.886, além de contribuir para o incremento do número de processos ajuizados, sobrecarregando ainda mais o Poder Judiciário." (p. 9-10 - grifo do original) ] 
E, uma vez proferida a decisão do STF, e conhecidos seus termos, este membro do Ministério Público de Contas da União sugere - ressalvada a possibilidade de uma definição jurisprudencial anterior - seja a matéria atinente à prescrição da pretensão ressarcitória submetida à apreciação do Plenário da Corte de Contas, com vistas a que se fixe entendimento sobre a questão de direito, a teor do art. 16, inciso V, do Regimento Interno/TCU, retomando-se, logo em seguida, o julgamento destas contas especiais.
***
Diante do exposto, este representante do Ministério Público de Contas da União reitera sua concordância parcial com a proposta do AUFC da SecexTCE (peça 89) e sugere o seguinte encaminhamento para esta TCE:
rejeitar as alegações de defesa apresentadas pelo Sr. Alberto Olavo de Carvalho;
sobrestar o julgamento desta TCE, nos termos do art. 47 da Resolução TCU 259/2014, diante da pendência da apreciação, pelo Supremo Tribunal Federal (STF) , dos embargos de declaração opostos pela Advocacia-Geral da União (AGU) contra a decisão proferida em 17/4/2020 no julgamento do Recurso Extraordinário (RE) 636.886;
uma vez proferida a decisão do STF, e conhecidos seus termos, encaminhar este processo ao Plenário, com vistas a que se fixe entendimento sobre a questão de direito relacionada à prescrição da pretensão de ressarcimento ao erário - se já não houver feito -, com fundamento no art. 16, inciso V, do Regimento Interno/TCU, retomando-se, em seguida, o julgamento desta TCE;
alternativamente, caso não sejam acolhidas as propostas indicadas nas letras "b" e "c", adotar as medidas indicadas nos subitens que se seguem;
julgar, com fundamento nos arts. 1º, inciso I; e 16, inciso III, alíneas "b" e "c", da Lei 8.443/1992, irregulares as contas do Sr. Alberto Olavo de Carvalho, sem imputação de débito, em vista da incidência da prescrição da pretensão de ressarcimento;
enviar cópia do acórdão que vier a ser proferido, bem como do relato¿rio e do voto que o fundamentarem, à Srª Rosângela Aparecida Tozetto de Carvalho (inventariante do espólio do Sr. Alberto Olavo de Carvalho) , à prefeitura municipal de Ponta Grossa/PR, ao Fundo Nacional de Saúde, à Procuradoria da República no Município de Ponta Grossa/PR e à 2ª Vara Federal de Ponta Grossa - Seção Judiciária do Paraná - Justiça Federal (com referência ao Processo 5004897-73.2011.4.04.7009) ;
encaminhar co¿pia do aco¿rda¿o que vier a ser prolatado nos autos, bem como do relato¿rio e do voto que o fundamentarem, à Procuradoria da Repu¿blica no Estado do Paraná, nos termos do § 3º do art. 16 da Lei 8.443/1992 c/c o § 7º do art. 209 do Regimento Interno/TCU, para adoc¿a¿o das medidas cabi¿veis, informando que o inteiro teor da deliberac¿a¿o pode ser consultado no enderec¿o www.tcu.gov.br/acordãos.
É o relatório.

Oldemar Mariano (OAB/PR 4.591) e outros, representando Alberto Olavo de Carvalho.

Procurador Rodrigo Medeiros de Lima.

TOMADA DE CONTAS ESPECIAL. RECURSOS DO SISTEMA ÚNICO DE SAÚDE (SUS) TRANSFERIDOS AO MUNICÍPIO DE PONTA GROSSA/PR. TERMOS DE PARCERIA FIRMADO ENTRE O MUNICÍPIO E A OSCIP ASSOCIAÇÃO BENEFICENTE DOS CAMPOS GERAIS MADRE PAULINA. EXECUÇÃO DE PROGRAMAS NA ÁREA DE SAÚDE. NÃO COMPROVAÇÃO DA REGULARIDADE DE PARTE DAS DESPESAS REALIZADAS PELA OSCIP. LIBERAÇÃO DE RECURSOS PARA A OSCIP EM MONTANTES SUPERIORES AOS PREVISTOS NOS TERMOS DE PARCERIA. CITAÇÃO DO EX-SECRETÁRIO MUNICIPAL DE SAÚDE. APRESENTAÇÃO DAS ALEGAÇÕES DE DEFESA. APRESENTAÇÃO DE LAUDO JUDICIAL CONTÁBIL E DE RELATÓRIO DE AUDITORIA DA CONTROLADORIA MUNICIPAL INDICANDO A REGULARIDADE DE PARTE DAS DESPESAS IMPUGNADAS. IMPOSSIBILIDADE DE ACEITAÇÃO. UTILIZAÇÃO DE CRITÉRIOS CONTÁBEIS, ALHEIOS ÀQUELES PRÓPRIOS DA DESPESA PÚBLICA. NÃO COMPROVAÇÃO DO NEXO DE CAUSALIDADE. REJEIÇÃO DAS ALEGAÇÕES DE DEFESA. PRESCRIÇÃO DA PRETENSÃO PUNITIVA. FALECIMENTO DO RESPONSÁVEL. CONTAS IRREGULARES. DÉBITO. NOTIFICAÇÃO.

TOMADA DE CONTAS ESPECIAL (TCE)

Secretaria de Controle Externo de Tomada de Contas Especial (SecexTCE).

Em apreciação, tomada de contas especial instaurada pelo Fundo Nacional de Saúde (FNS) em desfavor do Sr. Alberto Olavo de Carvalho, secretário Municipal de Saúde de Ponta Grossa/PR à época dos fatos, em razão da não comprovação de despesas referentes aos Termos de Parceria 001/2005, 004/2005, 006/2005, 007/2005 e 008/2005, celebrados entre o então Instituto de Saúde de Ponta Grossa (ISPG) e a Organização da Sociedade Civil de Interesse Público (Oscip) Associação Beneficente dos Campos Gerais Madre Paulina, custeados com recursos do SUS transferidos ao referido município.
As parcerias acima mencionadas foram assinadas em 26/4/2005, cujas vigências tiveram início em 1º/6/2005 e término em 31/12/2005, à exceção do Termo de Parceria 1/2005, cujo termo de vigência ocorreu em 24/9/2005.
Em 2010, o Departamento Nacional de Auditoria do Sistema Único de Saúde (Denasus) realizou auditoria nos referidos termos de parceria em atendimento à solicitação da Procuradoria da República no Município de Ponta Grossa para fins de instrução do Inquérito Civil Público PRM/PG 1.25.008.000379/2008-19, que serviu de base para a proposição de Ação Civil Pública 5004897-73.2011.4.04.7009 na 2ª Vara Federal de Ponta Grossa, com inicial à peça 17. Referida ação tem por objeto a apuração de ocorrência de atos de improbidade administrativa por parte do ex-secretário de saúde e de gestores do ISPG e da Oscip em questão. 
Na ocasião, mediante o Relatório de Auditoria 10.236 (peça 2, p. 3-84) , o Denasus identificou as seguintes irregularidades, perfazendo o débito de R$ 1.273.913,52: i) não comprovação das despesas realizadas no âmbito dos termos de parceria em questão, cuja prestação de contas e respectiva documentação comprobatória não foi apresentada pela Secretaria Municipal de Saúde de Ponta Grossa à equipe de auditoria; ii) liberação de recursos para a referida Oscip em montantes superiores àqueles previstos nos termos de parceria.
Após a análise das justificativas do ex-secretário de saúde (peça 2, p. 87-102 e 200-213) e do Relatório de Auditoria elaborado pela Controladoria-Geral do Município de Ponta Grossa (peça 2, p. 215-235, e peça 3, p. 3-47) , o Denasus produziu o relatório complementar de auditoria constante da peça 3, p. 199-212 e peça 4, p. 3-27, e aquele que integra a peça 4, p. 30-33, alterando parcialmente os valores originais a serem ressarcidos para R$ 1.250.037,89.
A tabela a seguir agrega as informações relativas aos termos de parceria objeto desta TCE, com a especificação dos valores pactuados, repassados e impugnados:
	TP
	Objeto
	Val. Pactuado (R$) 
	Val. repassado (R$) 
	Val. Impugnado (R$) 

	01
	Operacionalizar o desenvolvimento do Programa de Atenção Assistencial ao Pronto Atendimento.
	293.604,00
	651.588,17 
	650.629,48

	04
	Operacionalizar o desenvolvimento do Programa Vigilância em Saúde - DST/AIDS e Tuberculose.
	35.975,10
	121.491,01 
	48.648,49

	06
	Operacionalizar o desenvolvimento e execução do Programa de Combate a Dengue e outras Endemias.
	137.405,20
	155.706,18 
	83.580,10

	07
	Operacionalizar o desenvolvimento e execução do Programa Saúde de Família - PSF e Programa Agentes Comunitários de Saúde - PACS.
	228.688,00
	715.067,43 
	426.357,53

	08
	Operacionalizar o desenvolvimento do Centro de Atenção Psicossocial - CAPS.
	33.361,94
	120.736,59 
	40.822,29

	Total
	729.034,24
	1.764.589,38
	1.250.037,89

Ainda na fase interna, o Relatório de TCE elaborado pelo FNS (peça 1, p. 54-63) concluiu pela ocorrência de prejuízo ao erário, tendo por responsável o Sr. Alberto Olavo de Carvalho, cujas conclusões foram ratificadas pela Controladoria-Geral da União (CGU) , no relatório de auditoria (peça 1, p. 65-67) , com emissão do certificado pela irregularidade das contas à peça 1, p. 68, e parecer do dirigente do órgão de controle interno à peça 1, p. 69. A ciência ministerial deu-se à peça 1, p. 70.
No âmbito do TCU, após a citação do responsável, foi elaborada instrução de mérito pela então Secretaria de Controle Externo do Estado do Pará (Secex-PA) , peças 22 a 24, que propôs a rejeição da defesa apresentada, com o julgamento de suas contas pela irregularidade, condenação em débito e aplicação de multa, apesar de ter reconhecido expressamente a ocorrência da prescrição da pretensão punitiva (peça 22, p. 5) .
Em parecer à peça 27, o representante do MPTCU, Procurador Rodrigo Medeiros de Lima, divergiu da proposta da unidade técnica. Entendeu que o processo ainda não estava em condições de ter o seu mérito apreciado, porquanto a instrução técnica deixara de apreciar o relatório da Controladoria-Geral do Município de Ponta Grossa (peça 18, p. 1-38) e o Laudo Pericial de 22/9/2016 e seu complemento (peças 19 e 20) , documentos com aptidão para reconhecer a regularidade de parte das despesas glosadas pelo Denasus.
Sugeriu, ainda, a realização de diligências para a obtenção de novos documentos, como a cópia integral da ação civil pública, dos termos de parceria, dos documentos que subsidiaram a elaboração dos relatórios complementares pelo Denasus, bem como de informações mais detalhadas acerca da abertura de inventário em decorrência de falecimento do responsável, conforme certidão de óbito à peça 26.
Em derradeiro, propôs a realização de nova instrução de mérito contemplando a análise dos pontos omissos indicados em conjunto com a nova documentação a ser obtida em sede de diligência.
Mediante Despacho de peça 28, acedi, na íntegra, à proposta do represente do MPTCU.
Adotadas as medidas preliminares determinadas, o auditor da Secretaria de Controle Externo de Tomada de Contas Especial (SecexTCE) , em instrução à peça 89, após realizar as análises mencionadas no Despacho de peça 28, pugnou pela rejeição das alegações de defesa do responsável, com julgamento de suas contas pela irregularidade, sem, contudo, sugerir sua condenação em débito nem a aplicação de multa, ante a ocorrência da prescrição das pretensões punitiva e ressarcitória por parte do TCU.
O diretor da SecexTCE responsável pela supervisão do feito, em parecer à peça 90, ladeado pelo secretário da unidade técnica (peça 91) , divergiu do auditor. Pugnou pela inocorrência da prescrição de ressarcimento por parte do TCU para sugerir, em adição, a condenação em débito do espólio do Sr. Alberto Olavo de Carvalho. 
O representante do MPTCU, em novo e minudente parecer à peça 93, sugeriu o sobrestamento do presente processo, até o julgamento dos embargos de declaração opostos pela Advocacia-Geral da União (AGU) contra a decisão proferida pelo Supremo Tribunal Federal (STF) em 17/4/2020 no julgamento do Recurso Extraordinário (RE) 636.886, com repercussão geral reconhecida e que originou o Tema 899, para que, após a apreciação dos aclaratórios pela Corte Suprema, seja o presente processo enviado ao Plenário com vistas a que seja firmado entendimento quanto à questão da prescrição da pretensão de ressarcimento pelo TCU.
De forma alternativa, pugnou pelo julgamento das contas do Sr. Alberto Olavo de Carvalho pela irregularidade, sem a imputação de débito em razão da ocorrência da prescrição da pretensão ressarcitória.
Feito esse breve e necessário relato, passo a decidir.
Manifesto minha concordância parcial com os pareceres prévios transcritos no relatório precedente, sem prejuízo de adotar os argumentos neles expendidos em minhas razões de decidir, naquilo que não contrariem as conclusões tratadas neste voto.
Devidamente citado (peça 10) , o responsável apresentou defesa às peças 16 a 20. No essencial, aduziu, em sede de preliminar: i) ter direito ao contraditório e à ampla defesa, com a oitiva de testemunhas, a ser exercitado na cidade de Curitiba/PR e não no longínquo Estado do Pará; ii) inépcia da inicial, por não conter o cálculo dos juros; e iii) a existência de litispendência, ante a tramitação de ação civil pública, na justiça federal, que apura a ocorrência de ato de improbidade administrativa.
Acolho, na íntegra, a análise efetuada pela então Secex-PA (peça 22) pela rejeição das preliminares arguidas, sem prejuízo de aduzir, em reforço ao argumento relativo à independência das instâncias administrativa e judicial que, a comunicabilidade entre elas se opera apenas na hipótese de absolvição do réu por sentença penal transitada em julgado que reconheça a negativa de autoria ou a inexistência material do fato, razão pela qual a existência de ação civil pública para apuração de ato de improbidade administrativa não tem o condão de obstar o andamento de processos, nesta Corte de Contas, que apure questões semelhantes sob o viés do controle externo.
Relativamente ao mérito, alegou o responsável, em suma, que a Controladoria-Geral do Município de Ponta Grossa, em análise da execução dos termos de parceria questionados (peça 18, p. 1-38) , concluiu pela glosa de R$ 257.818,99, relativamente a despesas realizadas que não se incluíam nos escopos dos ajustes, e de R$ 154.223,49, referente a despesas incorridas sem a respectiva documentação comprobatória, conclusões que foram confirmadas pelo laudo da perícia judicial (peças 19 e 20) que integra a Ação Civil Pública 5004897-73.2011.4.04.7009.
Em complemento, aduz que devem prevalecer as conclusões da decisão judicial, com a consequente extinção da presente TCE.
Em sintonia com os pareceres prévios, entendo que os argumentos de defesa ora apresentados não merecem prosperar.
De se observar que as impugnações das despesas pelo Denasus, na auditoria por ele conduzida nas despesas relativas aos termos de parceria em referência, fundaram-se na impossibilidade de comprovação de que os serviços contratados pela Oscip para a execução dos objetos dos ajustes foram efetivamente prestados.
Por outro lado, consoante se depreende do Relatório de Auditoria da Controladoria-Geral do Município de Ponta Grossa (peça 18, p. 1-38) , essas mesmas despesas com pessoal, relativas aos serviços contratados pela Oscip, analisadas sob o aspecto contábil, que foi o enfoque ali adotado, teriam sido devidamente comprovadas.
A divergência de conclusões entre ambos os órgãos de controle, controladoria municipal e Denasus, quando analisada a mesma base documental, deveu-se à adoção de critérios diferenciados para a avaliação da regularidade das despesas realizadas, uma, fundada em critérios estritamente contábeis, em que são avaliados, entre outros, a correição dos fatos contábeis registrados nos demonstrativos apresentados, e outra, alicerçada em critérios que avaliam a ocorrência do nexo de causalidade entre os recursos federais transferidos e as despesas realizadas nos âmbitos dos respectivos ajustes.
Em similaridade com a sistemática de verificação adotada pela controladoria municipal, o laudo pericial, exarado na Ação Civil Pública 5004897-73.2011.4.04.7009, também teve sua análise documental fundamentada em normas contábeis, conforme ele mesmo especifica em um dos seus objetivos (peça 19, p. 2) , a seguir transcrito: 
Objetivos
 (...) 
1.2.  Este Laudo está fundamentado nas Normas Brasileiras de Contabilidade - NBC-TP 01 - PERÍCIA CONTÁBIL1 - Conceito.
Desse modo, em consonância com a controladoria municipal, a perícia técnica contábil concluiu que a documentação examinada estava apta a comprovar que os serviços prestados no âmbito dos termos de parceria foram custeados com os recursos transferidos pela municipalidade.
Uma vez que não houve apresentação da prestação de contas dos recursos federais repassados à Oscip, nos termos do que exige a Lei 9.790/1999, torna-se essencial que a documentação que integra os autos permita a comprovação do nexo de causalidade, de sorte que seja demonstrado que as despesas com fornecimento de mão-de-obra pela Oscip, relacionadas com as obrigações trabalhistas e previdenciárias, foram, de fato, arcadas com os recursos federais transferidos por força dos termos de parceria firmados.
No caso sob análise, esse liame não restou devidamente demonstrado, notadamente em razão de que as notas fiscais dos serviços realizados foram emitidas de modo consolidado, sem a especificação dos pagamentos individuais, o que impossibilitou a sua vinculação aos termos de parceria.
In casu, a comprovação desse nexo financeiro torna-se ainda mais difícil ante a constatação do Denasus de que a conta bancária utilizada pela Oscip Associação Madre Paulina (Banco Real - Agência 0249 Conta 971993-0) serviu para a movimentação dos valores recebidos tanto do FNS quanto de recursos próprios do município, o que contrariava a cláusula terceira dos termos de parceria que obrigava a criação de conta específica.
 É de se reforçar, mais uma vez, que esses critérios ora mencionados, aplicáveis à liquidação e pagamento de despesas públicas, não foram utilizados pela controladoria municipal nem pela perícia contábil no processo judicial.
Ante o exposto, entendo que as alegações de defesa apresentadas pelo responsável devem ser rejeitadas, com julgamento de suas contas pela irregularidade.
Reconheço que restou operada a prescrição da pretensão punitiva por parte do TCU, nos termos das conclusões convergentes constantes dos pareceres prévios, vez que demonstrado o decurso de prazo superior a dez anos entre as datas de ocorrência da irregularidade e do despacho que ordenou a citação do responsável, a teor do decidido no Acórdão 1441/2016-TCU-Plenário.
Penso, entretanto, não haver razão para o reconhecimento da prescrição da pretensão ressarcitória, como sugerido pelo auditor da SecexTCE e pelo representante do MPTCU, em seu parecer acostado à peça 93, pelas razões que passo a expor.
Funda o posicionamento do MPTCU o recente entendimento do STF quanto à questão, quando da apreciação do RE 636.886, em que foi fixada a tese relativa ao Tema 899, em sede de repercussão geral, segundo o qual são prescritíveis as ações de ressarcimento fundadas em acórdãos exarados por tribunais de contas.
Defende o Parquet especializado, pelas lídimas razões assentadas em seu parecer, que à prescrição da pretensão ressarcitória aplica-se o mesmo prazo de dez anos utilizado para delimitar o prazo prescricional da pretensão punitiva, pois fundada em preceito de caráter geral fixado no art. 205 do Código Civil, conforme restou assentado no Acórdão 1441/2016-TCU-Plenário, a ser contado, em face da adoção da teoria da actio nata, em sua face subjetiva, da data em que o TCU tomou conhecimento da irregularidade. 
Aduz ainda, de forma subsidiária, caso o TCU não acolha a tese de prescritibilidade decenal da prescrição ressarcitória, a adoção do prazo quinquenal para tal prescrição, na forma do disposto na Lei 9.873/1999, pelos fundamentos tratados em seu parecer.
Destaco, em consonância com o argumento trazido pelo representante do MPTCU para fundar a tese de prescritibilidade da pretensão de ressarcimento, que a decisão do STF no Tema 899 ainda não transitou em julgado, estando pendente de apreciação os embargos de declaração opostos pela AGU, com vistas a esclarecer o seu exato alcance e a buscar a modulação de seus efeitos.
De todo modo, como bem salientou o Parquet de Contas para embasar sua tese subsidiária de aplicação do prazo prescricional de cinco anos tratado na Lei 9.873/1999, não se pode ignorar os recentes e novos posicionamentos do STF acerca da prescrição que se opera nos processos de controle externo do TCU, a exemplo do que restou decidido nos MS 32.201, 36.067 e 35.512. 
Em tais decisões pontuais, a Suprema Corte entendeu que, diante da lacuna existente na Lei Orgânica do TCU, Lei 8.443/1992 acerca do instituto da prescrição, deve-se aplicar a Lei 9.873/1999, que fixa o prazo prescricional em cinco anos, inclusive com a incidência das hipóteses de interrupção desse prazo tratadas em seu art. 2º.
Percebe-se, portanto, que a Corte Suprema, mesmo que firme a tese de ocorrência de prescrição da pretensão de ressarcimento nos processos de controle externo, no âmbito do Tema 899, ainda não possui um entendimento sólido acerca do prazo a ser considerado para tanto, que, nos termos das decisões aqui elencadas, poderia ser de cinco anos.
Assim, diante da incerteza que ainda paira sobre o instituto da prescrição da pretensão de ressarcimento no âmbito desta Corte de Contas, seja pela pendência de decisão definitiva do STF no âmbito do RE 636.866, seja pelos posicionamentos iniciais do STF acerca do tema ora apontados, opto, até a decisão final da Corte Suprema, por continuar a seguir a jurisprudência dominante neste TCU, sedimentada na Súmula TCU 282, segundo a qual é imprescritível a pretensão de ressarcimento por parte da União.
Registro que recentes decisões deste Tribunal, adotadas após o que restou deliberado pelo STF no Tema 899, também abraçaram, por ora, a tese da imprescritibilidade da pretensão ressarcitória no âmbito do controle externo, a exemplo dos Acórdão 5236/2020-TCU-Primeira Câmara, 6.171/2020-TCU-2ª Câmara, 6.084/2020-TCU-1ª Câmara, 5.681/2020-TCU-2ª Câmara, 6.846/2020-TCU-2ª Câmara, 6.676/2020-TCU-2ª Câmara, 6.707/2020-TCU-2ª Câmara, 6.473/2020-TCU-1ª Câmara, 6.466/2020-TCU-1ª Câmara, 6.465/2020-TCU-1ª Câmara, entre outros.
Por essas razões e considerando ainda que o decurso de prazo flui em prejuízo da União, deixo de acolher a providência sugerida pelo representante do MPTCU para que o presente processo seja sobrestado até decisão definitiva da Corte Suprema no RE 636.886.
Do exposto, entendo que o espólio do Sr. Alberto Olavo de Carvalho ou seus sucessores, caso a partilha de bens já tenha sido realizada, devem ser condenados em débito pelos valores originais consignados neste voto.
Com essas considerações, VOTO para que o Tribunal aprove a minuta de Acórdão que ora submeto à consideração deste Colegiado.
TCU, Sala das Sessões Ministro Luciano Brandão Alves de Souza, em 9 de março de 2021.
Ministro VITAL DO RÊGO 
Relator